ACORDAO-COMPLETO-2558925

ACÓRDÃO 2726/2022 ATA 46/2022 - PLENÁRIO

VISTOS, relatados e discutidos estes autos de auditoria realizada, no âmbito do Fiscobras/2021, na Ferrovia de Integração Oeste-Leste (Fiol) com o objetivo de fiscalizar as obras de construção do Lote 6F, localizado no segmento entre Caetité/BA e Barreiras/BA,
ACORDAM os Ministros do Tribunal de Contas da União, reunidos em sessão do Plenário, ante as razões expostas pelo Relator, em:
9.1. determinar à Infra S.A., com fundamento no art. 43, inciso I, da Lei 8.443/1992, c/c o art. 250, inciso II, do Regimento Interno/TCU e com o art. 4° da Resolução TCU 315/2020, em relação ao Termo de Execução Descentralizada (TED) 1/2020, celebrado entre a Valec Engenharia, Construções e Ferrovias S. A. e o Departamento de Engenharia e Construção do Exército Brasileiro, que:
9.1.1. realize o "Estudo preliminar de viabilidade econômica e técnica da pedreira" e o "Estudo definitivo de viabilidade econômica e técnica da pedreira", previstos nos itens 4.1 e 4.2, respectivamente, da Norma Técnica 80-EP-000A-29-8000, em todas as alternativas de jazidas disponíveis no trecho entre o km 645+700 e o km 664+040 do Lote 6F da Fiol, antes da licitação das obras pelo Exército Brasileiro, para que se cumpra tanto a supracitada norma quanto a Lei 8.666/1993, art. 6º, inciso X (Achado III.1) ;
9.1.2. realize as investigações geológicas das áreas de corte do projeto executivo do trecho entre o km 645+700 e o km 664+040 do Lote 6F da Fiol, conforme previsto na Norma Técnica 80-EG-000A-29-0000, de maneira a realizar todos os furos de sondagem mista com a coleta de amostras requeridos nessa norma e a suprir o projeto executivo com os elementos necessários e suficientes para a execução das obras, antes da licitação das obras pelo Exército Brasileiro, conforme prescrito na Lei 8.666/93, art. 6º, inciso X (Achado III.2) ;
9.1.3. apresente soluções definitivas para os riscos geológico-geotécnicos já identificados, como a variante do Morro Bate Bate, no projeto executivo do trecho entre o km 645+700 e o km 664+040 do Lote 6F da Fiol, antes da licitação das obras pelo Exército Brasileiro, em cumprimento ao art. 42, inciso IX, da Lei 13.303/2016 e ao art. 6º, inciso X, da Lei 8.666/93 (Achado III.3) ;
9.1.4. revise as composições adotadas no TED 1/2020 que não estejam de acordo com as composições dos sistemas Sicro e Sinapi, antes da licitação para contratar a execução das obras pelo Exército Brasileiro, em cumprimento ao art. 31 da Lei 13.303/2016 (Achado III.4) ; 
9.1.5. não celebre termo de execução descentralizada para executar serviços de engenharia de implantação do subtrecho do Lote 6F da Fiol entre as estacas do km 796+150 e do km 807+939,19, encontro com a ponte ferroviária do Rio São Francisco, com extensão de 11,789 km, sem apresentar motivação suficiente que comprove ser essa a melhor opção para a administração pública, em atendimento ao disposto no art. 3°, caput, e art. 11, inciso I, do Decreto 10.426/2020 e ao princípio da eficiência constante do art. 37 da Constituição Federal (Achado III.5) ;
9.2. recomendar à Infra S.A., com fundamento no artigo 250, inciso III, do Regimento Interno/TCU c/c o art. 11 da Resolução TCU 315/2020, que avalie oportunidade e conveniência de requerer o bloqueio da Jazida Jaborandi com base no atendimento ao interesse público e no art. 7º da Portaria DNPM 441/2009, para uso do material no trecho do TED 1/2020 (Achado III.1) ;
9.3. dar ciência à Infra S.A. que o TED 1/2020, assinado com o Exército Brasileiro, não apresentou motivação suficiente para justificar a sua celebração, eis que não comprovada a eficiência e a economicidade na execução das obras do Lote 6F da Fiol da forma prevista, em desacordo com o art. 3°, caput, e art. 11, inciso I, do Decreto 10.426/2020, e com o princípio da eficiência constante do art. 37 da Constituição Federal (Achado III.5) 
9.4. orientar a SeinfraPortoFerrovia que avalie a melhor forma de realizar o monitoramento do cumprimento das determinações expedidas por meio da presente deliberação e, se for o caso, inclua o Lote 6F da Fiol na proposta de planejamento do Fiscobras 2023 a ser submetida à Presidência do Tribunal, em atenção ao disposto nos arts. 3º, 4º e 6º da Resolução TCU 280/2016 e no art. 17 da Resolução TCU 315/2020;
9.5. dar ciência desta deliberação ao 4° Batalhão de Engenharia e Construção, responsável pela Concorrência 1/2021;
9.6. arquivar o presente processo, com fundamento no art. 169, inciso V, do Regimento Interno desta Corte de Contas.

Auditoria realizada, no âmbito do Fiscobras/2021, na Ferrovia de Integração Oeste-Leste (Fiol) com o objetivo de fiscalizar as obras de construção do Lote 6F, localizado no segmento entre Caetité/BA e Barreiras/BA

Infra S.A.; Valec Engenharia, Construções e Ferrovias S.A.

3. Interessado: Tribunal de Contas da União.

13.1. Ministros presentes: Bruno Dantas (na Presidência), Benjamin Zymler e Antonio Anastasia.
13.2. Ministros-Substitutos convocados: Augusto Sherman Cavalcanti (Relator), Marcos Bemquerer Costa e Weder de Oliveira.

AUGUSTO SHERMAN

Tratam os autos de auditoria realizada, no âmbito do Fiscobras/2021, na Ferrovia de Integração Oeste-Leste (Fiol) com o objetivo de fiscalizar as obras de construção do Lote 6F, localizado no segmento entre Caetité-BA e Barreiras-BA. 
Reproduzo a seguir o teor principal do relatório (Fiscalização 71/2021) elaborado no âmbito da Secretaria de Fiscalização de Infraestrutura Portuária e Ferroviária (peça 80) , cujas conclusões mereceram a anuência dos dirigentes da unidade técnica:
"Introdução 
II.1. Deliberação que originou o trabalho 
Em cumprimento ao Acórdão 833/2021-TCU-Plenário, realizou-se a auditoria na Valec Engenharia Construções e Ferrovias S/A, no período compreendido entre 28/04/2021 e 23/7/2021.
As razões que motivaram esta auditoria foram o atendimento aos critérios de materialidade, risco e relevância.
II.2. Visão geral do objeto 
A Fiol é uma ferrovia projetada para ter extensão de 1.527 km e ligar o futuro porto de Ilhéus-BA à cidade de Figueirópolis-TO. A empresa estatal Valec é a responsável pelo projeto desde 2008, quando recebeu do Governo Federal a concessão para implantação e operação da ferrovia.
Figura 1: Mapa esquemático da Fiol.
 (...) 
Para realizar as obras de construção, a Valec dividiu a estrada de ferro em lotes. O trecho localizado entre as cidades de Ilhéus-BA a Caetité-BA compreende os Lotes 1F a 4F e possui 537 km de extensão, enquanto o trecho localizado entre Caetité-BA e Barreiras-/BA compreende os Lotes 5F a 7F e possui 485 km de extensão. Já o segmento entre Barreiras-BA e Figueirópolis-TO encontra-se em  projeto.
O Lote 6F, objeto desta auditoria, possui extensão de 159,31 km e está situado entre a Estrada Vicinal de acesso à BR-135 (km 645+700) e a ponte sobre o Rio São Francisco (km 807+939,19) . As obras do lote tiveram início com a celebração do Contrato 59/2010, em 24/1/2011, entre a Valec e o Consórcio Constran - Egesa - Pedrasul - Estacon - CMT, liderado pela empresa Constran S/A Construções e Comércio, para construção do trecho pelo valor de R$ 575.110.771,42 (data-base set/2009) , sob o regime de empreitada por preço unitário.
Figura 2: Ilustração do Lote 6 da Fiol
 (...) 
A supervisão das obras foi entregue ao Consórcio Astec / Urbaniza / Setepla-Engecorps, liderado pela empresa Urbaniza Engenharia Consultiva LTDA, por intermédio do Contato 100/2010, no valor de R$ 22.651.479,14 (data-base dez/2010) . 
Ainda durante a vigência do Contrato 59/2020, a Valec firmou parceria com o Exército Brasileiro para que o órgão militar executasse o trecho entre o km 645+700 e o km 664+040 do Lote 6F, com extensão de 18,7 km.
Assim, por meio do Termo Aditivo 8 (Evidência 8) , assinado em 5/9/2020, a Valec ajustou o escopo do Contrato 59/2010 de modo a suprimir itens e valores remanescentes referentes ao trecho que seria executado pelo Exército Brasileiro, no valor de R$ 87.043.395,86.
Além disso, a Valec e o Exército Brasileiro celebraram o Termo de Execução Descentralizada 1/2020 (TED 1/2020) , assinado em 8/9/2020, com o objetivo de executar obras remanescentes do subtrecho do Lote 6F da Fiol situado entre as estacas 645+700 a 664+040, numa extensão de 18,34 km.
A vigência do Contrato 59/2010 encerrou-se em 7/11/2020, contudo houve execução físico-financeira de apenas 13,93%.
Para dar continuidade às obras do restante do Lote 6F, a Valec publicou o Edital 11/2021 com o objeto de contratação integrada para elaboração dos projetos básico e executivo de engenharia e execução dos serviços remanescentes para conclusão das obras do Lote 6F da Fiol, com extensão de 132,11 km, entre os km 664+040 e 796+150.
Além disso, a Valec pretende celebrar um segundo termo de execução descentralizada com o Exército Brasileiro com o objetivo de executar serviços de engenharia para implantação do subtrecho do Lote 6F da Fiol entre as estacas do km 796+150 e do km 807+939,19, localizado no encontro com a ponte ferroviária do Rio São Francisco, numa extensão de 11,789 km (peça 25, p. 3) .
II.2.1. Encerramento do Contrato 59/2010
A Valec tratou o encerramento do Contrato 59/2010 por meio dos processos administrativos 51402.237620/2019-29 e 51402.103327/2020-1. 
Por meio do processo 51402.237620/2019-29, autuado em 17/9/2019, a Valec instaurou o Auto de Infração 58/2019-GEATE/Sucon, com objeto de rescisão unilateral do contrato 59/2010 e aplicação de sanção à contratada.
O auto de infração foi instaurado devido a uma constatação da fiscalização de obras da Valec de que o consórcio contratado, desde fevereiro de 2019, apresentava dificuldades em manter o ritmo de execução dos serviços, de maneira a comprometer o cumprimento do planejamento físico-financeiro (Evidência 29, p. 1) .
Conforme o resumo da pretensão administrativa do auto, de 17/9/2019, há a pretensão da Valec de aplicação de multa rescisória e de sanção de suspensão temporária para participação em licitação e impedimento de contratar com a administração pelo prazo de dois anos devido ao descumprimento dos prazos previstos no cronograma físico de execução das obras e de obrigações trabalhistas e previdenciárias (Evidência 42) .
Conforme Despacho 48/2021/GGIME-Valec, de 14/4/2021, último andamento do processo constante na cópia disponibilizada pela Valec, a pretensão da estatal é a aplicação de sanção de multa por descumprimento dos prazos contratuais e de multa rescisória, que somadas perfazem o valor de R$ 58.888.081,54 em desfavor do Consórcio Ferrovia de Integração, bem como a rescisão unilateral do contrato 59/2010 e a concessão de medida cautelar, diante do descumprimento do cronograma físico-financeiro para execução das obras pactuado pelas partes. De acordo com o mesmo documento, o processo encontrava-se na fase de elaboração do relatório final (Evidência 29) .
O processo administrativo 51402.103327/2020-1 trata da constituição de comissão especial para o encerramento do Contrato 59/2010 com a finalidade de realizar a inspeção dos serviços executados no Lote 6F (Evidência 34) .
Em janeiro de 2021, a Valec emitiu a medição final do Contrato 59/2010, com valor de R$ 16.817.720,07 a ser estornado pela construtora (Evidência 30) .
II.2.2. Edital 11/2021
O Edital 11/2021 prevê contratação integrada para elaboração dos projetos básico e executivo de engenharia e execução dos serviços remanescentes para conclusão das obras do lote 6F da Fiol, com extensão de 132,11 km, no prazo de 36 meses, com valor de referência estimado de R$ 511.401.962,29 (Evidência 35, p. 4 e p. 39) .
O edital faz uso de modalidade de contratação regida pela Lei 13.303/2016 (Lei das Estatais) (Evidência 35, p. 6) 
Em relação ao Edital 11/2020, a equipe de fiscalização analisou o orçamento de referência por meio do Sistema de Análise Orçamentária (SAO) , do TCU, avaliou os riscos constantes na Matriz de Riscos do termo de referência e realizou questionamentos à Valec, via ofício. 
Durante a execução da presente auditoria, em 17/6/2021, a Valec suspendeu a licitação (Evidência 36) . Dessa forma, o edital não será escopo desta auditoria.
II.2.3. Termo de Execução Descentralizada 1/2020 (TED 1/2020) 
Em 8/9/2020, a Valec e o Exército Brasileiro celebraram o TED 1/2020 com o objetivo de executar as obras remanescentes do subtrecho do Lote 6F da Fiol situado entre as estacas 645+700 e 664+040, numa extensão de 18,34 km, no prazo de 1095 dias (aproximadamente, 36 meses) e pelo valor de R$ 115.023.265,90 (Evidência 1) . 
O TED 1/2020 é regido pelo Decreto 10.426/2020 e seu objeto deve ser executado conforme o Plano de Trabalho 14.003.20.20.07.01.01 (Evidência 9) , apresentado pelo Exército Brasileiro à Valec.
A forma de execução dos créditos orçamentários do acordo poderá ser direta, por meio de utilização da força de trabalho do Exército Brasileiro, e indireta, por meio de contratação de particulares ou de celebração de convênios, acordos ou outros instrumentos congêneres, de acordo com o Decreto 10.426, de 16 de julho de 2020 (Evidência 1) .
A unidade gestora executora do TED 1/2020 é o 4° Batalhão de Engenharia de Construção, que será responsável pela execução do objeto do termo.
Dos R$ 115.023.265,90 previstos no orçamento do TED 1/2020, o Exército Brasileiro executará, diretamente, R$ 38.051.978,99 e, indiretamente, por meio de contratação de particulares, R$ 76.971.286,91 (Evidência 9) . 
Além disso, conforme o documento intitulado "TED 001/2020 - Registro de Histórico do Contrato", serão executados diretamente pelo Exército Brasileiro serviços referentes à 9,45 km e serão terceirizados serviços relativos à 8,9 km (Evidência 5, p. 2) .
Tabela 1: Forma de execução do TED 1/2021
	Forma de Execução
	Valor (R$) 
	Quantidade (km) 

	Direta (Exército Brasileiro) 
	38.051.978,99
	9,45

	Indireta (Contratação de terceiros pelo Exército Brasileiro) 
	76.971.286,91
	8,9

	Total
	115.023.265,90
	18,34

Fonte: Elaboração própria
O Exército Brasileiro parcelou o objeto do termo em três grupos. A parcela 'A' representa os serviços que serão executados diretamente pelo Exército Brasileiro. A parcela 'B' representa os serviços que serão executados por empresa de engenharia a ser contratada pelo Exército para atuarem em conjunto na execução da infraestrutura. 
As parcelas A e B possuem serviços de mesma natureza, contudo decidiu-se por adotar terceirização com base nos parâmetros de prazo solicitados pela Valec, na atratividade da licitação para o mercado e na necessidade de adestramento da equipe na atividade de enquadramento de empresas civis nas operações de engenharia (peça 32, p. 5) . 
Por fim, a Parcela 'C' se refere a serviços específicos como Obras de Arte Especiais (OAE) , superestrutura e remanejamento de redes elétricas (Evidência 7, p. 2, peça 28, p. 1 e peça 32) . Nessa parcela estão alocados os serviços de engenharia que o Exército Brasileiro não possui capacidade técnica e operacional para executar, como a execução de pontes de concreto armado, remanejamento de redes de alta tensão, soldas em trilhos, socaria e nivelamento da linha férrea, dentre outros (peça 32, p. 5) .
Tabela 2: Divisão do objeto contratado em grupos
	Grupo
	Serviços
	Complexidade
	Responsável pela execução
	Terceirizações

	Parcela 'A'
	Infraestrutura
	Ordinária
	Exército Brasileiro
	Fornecimento de insumos

	Parcela 'B'
	Infraestrutura
	Ordinária
	Empresa Contratada e Exército Brasileiro
	Concorrência 1/2021

	Parcela 'C'
	OAE, Superestrutura e remanejamento de redes elétricas
	Complexa
	Empresa Contratada
	Licitações de OAE e superestruturas.
Inexigibilidade para remanejamento de redes elétricas

Fonte: Elaboração própria
O Exército Brasileiro, por meio do 4° Batalhão de Engenharia e Construção, vem realizando diversas licitações para contratações de serviços e aquisições de insumos para a execução das obras, a exemplo das listadas abaixo. 
Tabela 3: Lista de licitações do Exército Brasileiro para a execução do TED 1/2020 
	Licitação
	Objeto
	Valor (R$) 

	Tomada de preços 2/2021
	Contratação de Empresa Para Construção de Desta Fiol
	2.003.423,50

	Concorrência 1/2021
	Contração de Empresa para Serviços de Construção da Fiol
	67.644.311,99

	Pregão Eletrônico nº 53/2020
	Contratação Instalação Galpões
	1.677.300,00

	Pregão Eletrônico nº 1/2021
	Serviço de Perfuração e Detonação desmonte de Rochas
	8.660.666,93

	Pregão Eletrônico nº 3/2021
	Aquisição de Insumos Fiol
	4.962.132,40

	Pregão Eletrônico nº 18/2021
	Aquisição de Material de Laboratórios
	930.904,73

	Pregão Eletrônico nº 47/2020
	Serviço de cercamento de Mourões
	1.631.491,78

Fonte: Elaboração própria com base no link http://www.4becnst.eb.mil.br/index.php/licitacoes-2020, acesso em 18/6/2021
Dentre as contratações do 4° Batalhão de Engenharia e Construção, merece destaque o edital relativo à Concorrência 1/2020, que possui por objeto a contratação de empresa para executar as Obras de Construção Ferroviária da Ferrovia de Integração Oeste-Leste (Fiol) , LOTE06-EB, pelo valor orçado de R$ 67.644.311,99 (Evidência 37, p. 1 e p. 25) . 
Até o fechamento deste relatório de auditoria, o edital da Concorrência 1/2020 estava suspenso desde 10/6/2021, conforme consulta ao portal "http://comprasnet.gov.br/" em 29/7/2021. Além disso, o saldo executado do TED 1/2020 era de R$ 2.294.854,35, equivalente à 2% do total contratado de R$ 115.023.265,90.
II.3. Objetivo e questões de auditoria 
A presente auditoria teve por objetivo contribuir para a regular execução das obras de construção da Ferrovia de Integração Oeste Leste (Fiol) - Lote 6F, por meio da atividade fiscalizatória, visando ao fim a otimização da matriz de transporte de cargas e a redução de custos logísticos no país.
A partir do objetivo do trabalho e a fim de avaliar em que medida os recursos estão sendo aplicados de acordo com a legislação pertinente, formularam-se as questões adiante indicadas:
Questão 1: A Valec está executando as obras do Lote 6F da Fiol de acordo com a legislação aplicável ao empreendimento?
II.4. Metodologia utilizada 
Os trabalhos foram realizados em conformidade com as Normas de Auditoria do Tribunal de Contas da União (Portaria-TCU n. 280, de 8 de dezembro de 2010, alterada pela Portaria-TCU n. 168 de 30 de junho de 2011) e com observância aos Padrões de Auditoria de Conformidade estabelecidos pelo TCU (Portaria-Segecex n. 26 de19 de outubro de 2009) .
Foram realizados apenas procedimentos de análise documental, sem visita técnica presencial às obras, devido à pandemia de Covid-19 em andamento na época da fiscalização.
No planejamento da auditoria, analisaram-se os riscos relacionados ao Contrato 59/2010, ao Edital 11/2020 e ao TED 1/2020 para decidir os aspectos que deveriam ser aprofundados na auditoria. 
Em relação ao Contrato 59/2010, após análise dos processos administrativos 51402.237620/2019-29 e 51402.103327/2020-1, identificou-se que as medidas adotadas pela Valec quanto ao encerramento contratual ainda estão em andamento, de maneira a ser oportuno aguardar o resultado das medidas. Assim, o escopo da presente auditoria não envolveu aprofundamento na análise do encerramento do Contrato 59/2010.
Em relação ao TED 1/2020, a equipe de fiscalização analisou seu orçamento referencial, assim como o do Edital de Concorrência 1/2021 (Evidência 35) , do Exército Brasileiro.  
Por meio da ferramenta SAO, a equipe importou todos os itens orçamentários da planilha do referido edital para o sistema, de maneira a classificá-los com a aplicação do princípio de Pareto (Curva ABC) . Selecionou aproximadamente 90% dos itens do orçamento, de maneira que 77% foram comparados com as composições mais atuais da tabela Sicro. Os demais itens, como Administração local, Instalações de Canteiros, Mobilização, Desmobilização e alguns itens de fornecimentos de materiais específicos, não foram incluídos.
II.5. Limitações inerentes à auditoria 
O escopo da auditoria foi limitado em razão da pandemia de Covid-19, de maneira que não foi possível realizar inspeção de campo e verificar procedimentos relacionados à execução e aos métodos construtivos.
II.6. Volume de recursos fiscalizados 
O volume de recursos fiscalizados alcançou o montante aproximado de R$ 626.425.228,19.
Para esse cálculo, foram considerados os valores do Edital 11/2020, no valor de R$ 511.401.962,29, e do TED 1/2020, no valor de R$ 115.023.265,90.
II.7. Benefícios estimados da fiscalização 
Entre os benefícios estimados desta fiscalização pode-se mencionar o alerta à Valec quanto às irregularidades com potencial de prejudicar o andamento das suas obras.
Achados de auditoria 
II.8. Levantamentos insuficientes para a caracterização da Jazida Jaborandi no TED 1/2020
III.1.1. Tipificação
Irregularidade grave com recomendação de continuidade (IGC) .
Justificativa de enquadramento (ou não) no conceito de IGP da LDO - A situação verificada não se enquadra nas hipóteses previstas no art. 138, §1º, inciso IV, da Lei 14.116, de 31 de dezembro de 2020 (Lei de Diretrizes Orçamentárias de 2021) , pois não se pode avaliar se os efeitos resultantes da situação possuem materialidade e relevância que justifique tal enquadramento.
III.1.2. Situação encontrada
A Valec não comprovou a realização de todos os estudos técnicos exigidos em suas normas para a caracterização do material a ser fornecido com a futura exploração da Jazida Jaborandi na execução do TED 1/2020. 
A jazida, ainda inexplorada, foi indicada como fonte de insumos para a construção do trecho objeto do TED 1/2020 e será explorada por meio de contratação de empreiteira a ser realizada no âmbito do edital de Concorrência 1/2021 (Evidência 37 e parágrafo 35) , do 4° Batalhão de Engenharia e Construção do Exército Brasileiro. 
A estatal possui diversos normativos que definem estudos e testes que devem ser realizados em jazidas a serem exploradas para o fornecimento de insumos na construção de ferrovias sob sua responsabilidade.
Dentre esses normativos, a Norma Técnica 80-EP-000A-29-8000 - Pedra britada para Lastro - Orientações e estudos para indicação de pedreiras, de 09/04/2018, possui como objetivo definir os estudos necessários para a definição/indicação definitiva das ocorrências para o fornecimento de pedra britada para lastro a ser utilizada na superestrutura de via permanente ferroviária (Evidência 31, p. 5) . 
Conforme dispõe a norma, deve-se utilizá-la em estudos de projeto ou antes de se iniciar a exploração e o fornecimento do material pétreo a ser empregado em um dado segmento ferroviário, caso a pedreira em questão não tenha sido devidamente estudada e aprovada pela Valec em projetos anteriores (Evidência 31, p. 5) .
Os procedimentos previstos nessa norma constam em seus itens "4.1. Estudo preliminar de viabilidade econômica e técnica da pedreira" e "4.2. Estudo definitivo de viabilidade econômica e técnica da pedreira", conforme as Tabelas 1 e 2 transcritas da Norma Técnica 80-EP-000A-29-8000, abaixo (Evidência 31, p. 5-9) .
Tabela 1: Estudos necessários no item "4.1. Estudo preliminar de viabilidade econômica e técnica da pedreira".
	Documentos
	Descrição

	Estudo de viabilidade econômica
	Considerando as distâncias de transporte das ocorrências ao eixo, representadas por croquis, com a indicação das estradas pavimentadas e não pavimentadas e com a indicação do segmento em que a brita será utilizada no eixo ferroviário. A partir disso e considerando os preços de transporte do contrato, possibilita gerar os custos totais de uso da pedreira.

	Estudo técnico preliminar com reconhecimento geológico
	Apresenta caracterização geológica preliminar do maciço com a definição dos tipos litológicos, da capa e dos horizontes de expurgo. Além disso, apresenta inferências de volume de materiais exploráveis e de descarte de cada ocorrência, respeitando um volume mínimo inferido de 500.000 m' por maciço.

	Relatório com os ensaios preliminares
	Apresentação das fichas dos ensaios (digitadas) , resumos e comparativos (com os valores de aceitação das especificações vigentes) , a partir de amostra representativa de cada pedreira, obtida de afloramento ou da frente de lavra (pedreiras comerciais) , que subsidiarão o descarte ou aceite preliminar destas pedreiras em potencial.

	Conclusão
	Apresenta e justifica os possíveis descartes de ocorrências e estabelece uma relação (lista) de prioridade para a execução dos Estudos Definitivos das ocorrências disponíveis e as respectivas justificativas.

Fonte: item 4.1 da Norma Técnica 80-EP-000A-29-8000 da Valec (Evidência 31, p. 5-9) .
Tabela 2: Estudos necessários no item "4.2. Estudo definitivo de viabilidade econômica e técnica da pedreira".
	Documentos
	Descrição

	Estudo de viabilidade Relatórios de levantamento topográfico e geológico da ocorrência
	Detalha o relevo e espacializa e subdivide os tipos litológicos presentes (horizontes exploráveis, horizontes de expurgo e capa) , subsidiando o procedimento de coleta.

	Relatório com a localização das coletas e critérios utilizados
	Complementa o anterior, indicando os pontos de coleta e origem de cada amostra e os critérios utilizados.

	Relatório com todos os ensaios exigidos
	Apresentação das fichas dos ensaios (digitadas) , resumos e comparativos (com os valores de aceitação das especificações vigentes) .

	Relatório final de volumes e locais de exploração
	Apresenta mapas e perfis, com estimativas de volume, e delimitação dos pontos de exploração (capa, horizontes de expurgo e tipos litológicos exploráveis) . É conclusivo com relação aos anteriores. Consolida ou não a viabilidade de uso da ocorrência.

Fonte: item 4.2 da Norma Técnica 80-EP-000A-29-8000 da Valec (Evidência 31, p. 5-9) .
Além da norma acima, no caso de brita para lastro, o material proveniente da jazida em estudo deve atender também ao disposto na norma Norma Técnica 80-EM-033A-58-8006 - Especificação de Materiais de Superestrutura - Pedra Britada para Lastro, que define os requisitos para o fornecimento de brita para lastro a ser utilizada na superestrutura de via permanente ferroviária (Evidência 32) .
Especificamente em relação ao tipo de material que pode ser encontrado na jazida em estudo, a Valec possui ainda a Norma Técnica 80-EM-000A-58-8002 - Especificação de Material de Superestrutura: Pedra britada para lastro de origem granítica e a Norma Técnica 80-EM-000A-58-8001 - Especificação de Material de Superestrutura: Pedra britada para lastro de origem calcária.
Ademais, como a exploração da jazida está prevista para acontecer por meio da contratação a ser realizada no edital de Concorrência 1/2021, é necessário que o projeto executivo contenha plano de exploração da jazida, uma vez que no inciso X, do art. 6º, da Lei 8.666/93, consta exigência de que todos os elementos necessários e suficientes à execução completa da obra devem constar do projeto executivo.
Tabela 3: Normas técnicas da Valec para caracterização de material para lastro ferroviário.
	Norma
	Assunto

	Norma Técnica 80-EP-000A-29-8000
	Pedra britada para Lastro - Orientações e estudos para indicação de pedreiras

	Norma Técnica 80-EM-033A-58-8006
	Especificação de Materiais de Superestrutura - Pedra Britada para Lastro

	Norma Técnica 80-EM-000A-58-8002
	Especificação de Material de Superestrutura: Pedra britada para lastro de origem granítica

	Norma Técnica 80-EM-000A-58-8001
	Especificação de Material de Superestrutura: Pedra britada para lastro de origem calcária

Fonte: Elaboração própria.
Contudo, não há comprovação de que a Valec atendeu às exigências normativas acima quando indicou a Jazida Jaborandi para o fornecimento de lastro para o trecho do TED 1/2020.
De acordo com o Volume 1 do Relatório de Projeto Executivo - Tomo 1, a indicação da Jazida Jaborandi foi realizada conforme o projeto executivo de 2012, visto que os ensaios geotécnicos realizados pela projetista e pela supervisora teriam indicado propriedades físicas e mecânicas compatíveis com as exigências da norma Valec para lastro (Evidência 19, p. 66) . 
A Norma Técnica 80-EP-000A-29-8000 expressamente informa que sua aplicação se dará para os casos em que "a ocorrência (pedreira) em questão, não tenha sido devidamente estudada e aprovada pela Valec" (destaques acrescidos) . Embora a Valec tenha aprovado o uso da Jazida Jaborandi com base em estudos do projeto executivo de 2012, não há comprovação de que a jazida foi devidamente estudada quando da elaboração desse projeto.
Os ensaios realizados para o projeto executivo de 2012 não foram suficientes para a aprovação da Jazida Jaborandi como fonte de insumos para o trecho do TED 1/2020, pois a Valec não realizou por completo os estudos de caracterização de jazidas exigidos em suas normas de pedra britada para lastro. 
A estatal não realizou todos os testes de propriedades físicas e mecânicas exigidos na Norma Técnica 80-EM-033A-58-8006. Além disso, dentre os testes realizados, houve reprovação nos primeiros ensaios de compressão axial e aprovação nos ensaios de contraprova com diferença significativa nos resultados, o que tornaria prudente o aprofundamento dos estudos dada a incerteza quanto ao resultado.
Os primeiros ensaios realizados para o projeto executivo de 2012, realizados pela Universidade do Estado da Bahia (UNEB) , em 16/11/2010, abordaram apenas os testes de Desgaste Los Angeles, Índice Tenacidade Treton, Resistência à Compressão Simples e de Análise Granulométrica (Evidência 25) . O material ensaiado foi reprovado no teste de Compressão Simples, pois obteve média de 82,47 Mpa, enquanto as normas da Valec exigem um mínimo de 100 Mpa (Evidência 25, p. 1, Evidência 11, p. 68 e Evidência 32) .
Os ensaios de contraprova foram realizados pela empresa Solocap - Geotecnologia Rodoviária Ltda, em 3/11/2011, e envolveram testes de Abrasão Los Angeles e de Resistência à Compressão Simples. O resultado para o teste de Compressão Simples, em três amostras, demonstrou aprovação com média de 146 Mpa (Evidência 25, p. 19) .
Conforme as Tabelas 4 e 5, abaixo, a diferença no teste de contraprova, realizado pela Solocap, foi 77% superior em relação ao anterior, realizado pela UNEB.
Tabela 4: Ensaios realizados pela Universidade Estadual da Bahia - ENEB
	Ensaio
Resistência Compressão Simples
	Unidade
	Amostra
	Pedreira Jaborandi
	Especificação

		Mpa
	01
	84,00
	>=100 Mpa

			02
	84,50
	
			03
	78,90
	
		Média
	82,47 Mpa
	
Fonte: Elaboração própria
Tabela 5: Contraprova realizada pela Solocap - Geotecnologia Rodoviária Ltda
	Ensaio
Resistência Compressão Simples
	Unidade
	Amostra
	Pedreira Jaborandi
	Especificação

		Mpa
	01
	134,60
	>=100 Mpa

			02
	158,50
	
			03
	144,90
	
		Média
	146,00 Mpa
	
Fonte: Elaboração própria
Por meio de Ofício de Requisição 4-71/2021 (peça 27) , a equipe de fiscalização questionou à Valec a respeito da realização dos estudos geológicos e petrográficos na Jazida Jaborandi. Em resposta, a estatal apresentou ensaios realizados entre maio e julho de 2014, constantes na Carta 70/2016/Lote06F-S/Fiol, de 11/10/2016, em que o Consórcio Supervisor do Contrato 59/2010, Urbaniza / Setepla / Engecorps, informou a realização de testes pelo laboratório L.A. Falcão Bauer na Jazida Jaborandi e na Pedreira Irmãos Teixeira (Evidência 33) . 
Porém, após análise dos dados pela equipe de fiscalização, verificou-se que não constam resultados em relação à Compressão Simples dos materiais, exigido na Norma Técnica 80-EM-033A-58-8006, nem informações acerca da metodologia empregada na coleta de materiais da Jazida Jaborandi (Evidência 33, p. 2) .
Além disso, questionada se foram realizadas sondagens rotativas complementares que indicassem a existência de volume de rocha suficiente na Jazida Jaborandi para o trecho do TED 1/2020, a Valec informou que não foram realizados ensaios para essa avaliação (peça 36, p. 2) . 
A falta de análise do volume disponível na jazida também está em desacordo com o item 4.2 da Norma Técnica 80-EP-000A-29-8000, que exige o documento "Relatório final de volumes e locais de exploração" entre os estudos que devem ser realizados antes da exploração de pedreiras.
Como consequência da ausência de estudos aprofundados na jazida conforme determinado nas normas da Valec, a Administração Pública fica sujeita a riscos devido ao investimento na mobilização de equipamentos e serviços necessários ao início das atividades de exploração de brita para lastro ferroviário e para concretos.
Nesse sentido, conforme a Tabela 6, abaixo, sondagens rotativas acompanhadas de análises das amostras na área de exploração da Jazida Jaborandi, realizadas pela Valec quando da elaboração do projeto executivo do Lote 6F, demonstraram que rocha de boa qualidade, com RQD > 75% a 90%, foi encontrada, em média, a uma profundidade de 18,5 metros, o que indica necessidade elevada de realização de expurgos da camada superficial (decapagem) (Coluna "c", sondagem SR-03 e SR-06) e maiores custos para a exploração adequada da pedreira.
Essa situação reforça a necessidade de elaboração do Relatório final de volumes e locais de exploração, que deve conter mapas e perfis com estimativa de volumes, delimitação dos pontos de exploração (capa, horizontes de expurgo e tipos litológicos exploráveis) , acompanhado de parecer conclusivo pela viabilidade de uso da ocorrência, conforme a Norma 80-EP-000A-29-8000.
Tabela 6: Sondagens Rotativas na área da Jazida Jaborandi
	Furo-sondagem
 (a) 
	Profundidade da sondagem rotativa SR (metros) (b) 
	Início da rocha (profundida em metros) (c) 
	RQD %
 (d) 
	Profundidade (m) correspondente ao RQD mínimo de 75% (e) 

	SR-01
	25,50
	12,00
	14
	20,00

	SR-02
	22,00
	3,00
	8
	18,00

	SR-03
	25,50
	0,00
	15
	21,00

	SR-04
	25,50
	4,00
	9
	15,00

	SR-05
	25,50
	3,00
	22
	19,00

	SR-06
	25,50
	0,00
	25
	18,00

Fonte: Projeto Executivo do Lote 6F (Evidência 11, p. 68-69) 
Assim, dada a ausência de aprofundamento dos estudos da Jazida Jaborandi, restam dúvidas quanto à aprovação das propriedades físicas e mecânicas do material a ser extraído frente às normas de pedra britada para lastro da Valec. Além disso, quanto aos custos necessários para exploração da pedreira, dada a necessidade de significativos volumes de decapagem. 
Portanto, não é adequado o afastamento da aplicação da Norma Técnica 80-EP-000A-29-8000 ao caso da Pedreira Jaborandi, pois não se pode considerar que essa jazida foi devidamente aprovada no projeto executivo do Lote 6F, realizado em 2012.
Ademais, como o TED 1/2020 e o contrato a ser firmado como resultado da Concorrência 1/2021, do Exército Brasileiro, são contratos novos, com celebração dentro da vigência da Norma Técnica 80-EP-000A-29-8000, e os estudos realizados em 2012 na Jazida Jaborandi, que utilizaram apenas três testes de propriedades mecânicas (parágrafo 73-74) , são mais restritos que os diversos estudos exigidos nos itens 4.1 e 4.2 da Norma Técnica 80-EP-000A-29-8000, reforça-se o entendimento de que a Valec deve realizar os procedimento previstos na Norma Técnica 80-EP-000A-29-8000 nas jazidas disponíveis para a realização da obra no TED 1/2020.
Nesse contexto, a Valec deve elaborar novos estudos que atendam as disposições das normas em comento, mais aprofundados e com maior número de sondagens amostrais, com o objetivo de mapear a área, o volume explorável e a qualidade do insumo a ser obtido, de modo a quantificar adequadamente os custos relacionados aos serviços.
Além disso, em função dos resultados obtidos na jazida Jaborandi, deverão ser estudas as alternativas disponíveis para exploração de outras Jazidas ou realizar as aquisições de insumos no mercado.  
Considere-se ainda que, no TED 1/2020, a exploração da Jazida Jaborandi está prevista para ser executada por empresa terceirizada a ser contratada por meio do Edital de Concorrência 1/2021. Assim, como a jazida ainda não foi explorada e a empresa ainda não foi contratada, uma vez que o edital se encontra suspenso, não se vislumbram problemas para a realização dos estudos neste momento, haja vista não serem necessários suspensão de contratos e paralização de obras. 
Os benefícios de se realizar os estudos prévios e mitigar os possíveis riscos de investimento e mobilização para a exploração da pedreira serão maiores que a eventual necessidade de paralização das obras no futuro, para a realização dos novos estudos.  
Portanto, caso haja o prosseguimento do certame com base nos estudos atuais realizados pela Valec, restará caracterizado o descumprimento dos itens 4.1 e 4.2 da Norma Técnica 80-EP-000A-29-8000, pois os levantamentos realizados pela Valec na Jazida Jaborandi não estão de acordo com esses itens. Além disso, ocorrerá descumprimento do inciso X, do art. 6º, da Lei 8.666/1993, por não estarem presentes no projeto executivo utilizado na Concorrência 1/2021 todos os elementos necessários e suficientes à execução completa da obra.
No presente momento, não será proposta responsabilização decorrente deste achado, uma vez que a licitação das obras pelo Exército Brasileiro ainda não ocorreu e que há tempo hábil para a correção das irregularidades identificadas. 
Assim, será proposto determinar à Valec que, em relação ao TED 1/2020, realize os estudos previstos nos itens 4.1 e 4.2 da Norma Técnica 80-EP-000A-29-8000 em todas as alternativas de jazidas disponíveis no trecho entre o km 645+700 e o km 664+040 do Lote 6F da Fiol, antes da licitação das obras pelo Exército Brasileiro, para que se cumpra tanto a supracitada norma quanto a Lei 8.666/1993, art. 6º, inciso X.
Adicionalmente, considera-se pertinente que a Valec ou o Exército Brasileiro empreguem premissas conferidas pelo Direito Minerário para requerer junto à Agencia Nacional de Mineração (ANM) o bloqueio da Jazida Jaborandi para atender ao interesse público, com base no art. 7º da Portaria DNPM 441/2009, segundo o qual a Declaração de Dispensa de Título Minerário somente poderá ser pleiteada pelo responsável ou executor da obra, mediante requerimento dirigido ao Chefe do Distrito do DNPM (atual ANM) em cuja circunscrição está localizada a área de interesse.
O bloqueio da jazida pelo ente público responsável pela obra daria maior efetividade na parceria entre a Valec e o Exército Brasileiro, de maneira a permitir que etapas de concessão de lavras se processem com maior celeridade, preservando-se direitos de lavra de terceiros ou garantindo-se ao proprietário da área a devida indenização por danos eventualmente causados na superfície do solo.
Com base nisso, a equipe de fiscalização solicitou à Valec, por meio do Ofício de Requisição 4-71/2021, que informasse se existe concessão de lavra outorgada a terceiros da Jazida Jaborandi, alvará de autorização ou pedido de bloqueio da jazida junto ao DNPM (art. 7º da Portaria 441/CCE/DNPM) , por utilidade pública para efetivar as montagens de equipamentos de exploração e para uso exclusivo em obras públicas.
Em resposta, a Valec informou que a pedreira Jaborandi foi indicada como produzida no projeto referencial da Valec junto ao TED firmado com Exército Brasileiro, devido ao fato de o banco de dados da Valec sinalizar essa pedreira com tal classificação. Durante a visita técnica realizada pela Superintendência de Projetos da Valec (Supro) ao trecho em 2020, foi observado que a pedreira ainda estava virgem (inexplorada) e não se verificou no sítio da ANM a concessão de lavra a terceiros dessa pedreira. Isso motivou a indicação da brita como produzida. Ademais, a Supro entende que a regularização da pedreira para exploração deve ser efetuada pelo Exército Brasileiro, que está com a prerrogativa de executar a obra (peça 34, p. 6) 
Apesar da resposta da Valec, entende-se que os riscos envolvidos com o início da exploração da Jazida Jaborandi permanecem, pois, em anexo à Carta CFI-037/19, de 13/02/2019, formulada pelo Consórcio Ferroviário Integração - CFI, ex-detendora do Contrato 59/2010, verifica-se a que a área da pedreira foi colocada em disponibilidade pelo DNPM em 19/05/2014 (Processo 870.753/2011) , e de imediato foi solicitado pelo Consórcio o pedido de habilitação de pesquisa para futura exploração, porém, outros interessados entraram com recurso e não houve nenhuma resposta da decisão do DNPM apesar das solicitações realizadas pelo Consórcio (Evidência 38, p. 85) . 
Por isso, será proposto recomendar à Valec que requeira o bloqueio da Jazida Jaborandi com base no atendimento ao interesse público e no art. 7º da Portaria DNPM 441/2009, para uso do material no trecho do TED 1/2020.
Apesar das propostas de encaminhamento elencadas acima, considera-se medida mais adequada no sentido de esclarecer e obter informações quanto a este achado, dar oportunidade de a Valec se manifestar antecipadamente quanto aos fatos. Portanto, será proposta oitiva da Valec para que se manifeste em relação ao achado e às propostas de encaminhamento. 
II.9. Sondagens insuficientes para a caracterização de materiais de 3ª categoria no TED 1/2020
III.2.1. Tipificação
Irregularidade grave com recomendação de continuidade (IGC) .
Justificativa de enquadramento (ou não) no conceito de IGP da LDO - A situação verificada não se enquadra nas hipóteses previstas no art. 138, §1º, inciso IV, da Lei 14.116, de 31 de dezembro de 2020 (Lei de Diretrizes Orçamentárias de 2021) , pois não se pode avaliar se os efeitos resultantes da situação possuem materialidade e relevância que justifique tal enquadramento.
III.2.2. Situação encontrada
A Valec realizou sondagens insuficientes para caracterizar as ocorrências de materiais a serem escavados no trecho da ferrovia a ser construído pelo Exército Brasileiro como objeto do TED 1/2020. Especificamente para a identificação de 3ª categoria em cortes, os estudos se mostraram insuficientes ou faltantes.
A Norma 80-EG-000A-29-0000, Revisão 8, da Valec, intitulada "Especificação de projeto: Estudos Geotecnológicos - Diretrizes para elaboração de estudos geológicos e geotécnicos", estabelece que, nas investigações das áreas de corte realizadas para o projeto executivo, deve-se realizar um número mínimo de furos de sondagens mistas conforme a extensão dos cortes investigados.  
No item "10.1.1. Investigações nas áreas de corte", a norma indica a execução de sondagens mistas, com coleta de amostras ao longo dos segmentos de corte, incluindo os horizontes subjacentes ao greide de terraplenagem, a até 1,5 metros, com a finalidade de auxiliar a estimativa do volume de cada categoria de material a ser escavado para a determinação e a identificação da espessura das camadas de materiais de 1ª, 2ª e 3ª categorias (Evidência 18, p. 13) . 
De acordo com o item 9.1.4 da norma, a sondagem mista (SM) , composta de sondagem a percussão (SP) e de sondagem rotativa (SR) , reúne as possibilidades de cada sondagem considerando as condições do subsolo, custos operacionais e informações desejadas, com indicações de vantagens para essa opção (Evidência 18, p. 11) .
Ainda de acordo com a norma, os números mínimos de furos de sondagem deverão atender a critérios relacionados à extensão dos cortes, conforme a Tabela 7, abaixo (Evidência 18, p. 13) :
Tabela 7: Quantidades mínimas de furos de sondagens em relação à extensão de cortes
	Extensão do corte
	Quantidade de furos
	Profundidade
	Sondagem Rotativa - SR (Ø NX) 

	até 120 m
	1
	+1,5 m abaixo de greide
	Grau de alteração, coerência. Fraturamento, recuperação por manobra. RQD, classificação descontinuidade, tipo de descontinuidade, rugosidade, preenchimento, alterações, inclinação das descontinuidades

	entre 120 m e 200 m
	2
		
	entre 200 m e 300 m
	3
		
	entre 300 m e 400 m
	4
		
	Nos trechos acima de 400 m de comprimento 1 furo a cada 150 m.
Nos trechos onde o greide acompanha o terreno natural, o espaçamento máximo entre os furos de sondagens deverá ser de 200 m.

Fonte: Elaboração própria com base na (Evidência 18, p. 13) .
Ainda, conforme o inciso X, do art. 6º, da Lei 8.666/93, no projeto executivo, devem estar presentes todos os elementos necessários e suficientes para a caracterização da obra.
Contudo, de acordo com os dados de sondagens presentes no projeto executivo do TED 1/2020 e com sondagens complementares realizadas pela Valec, a estatal não atendeu integralmente à Norma 80-EG-000A-29-0000. Além disso, há inconsistências na caracterização do material de 3ª categoria previsto no trecho do TED 1/2020.
III.2.2.1. Não atendimento à Norma 80-EG-000A-29-0000
A equipe de fiscalização elaborou um levantamento que envolveu as sondagens constantes no projeto executivo e as sondagens complementares e identificou que a Valec deveria ter realizado, pelo menos, mais 23 sondagens mistas, com coleta de amostras, para atender à Norma 80-EG-000A-29-0000 (Evidência 24) .
Por exemplo, no corte 30, localizado entre as estacas 663+060 e 663+590, com extensão de 530 metros, constante no Desenho 80-DES-0600G-17-1013, a Valec registrou a realização de uma sondagem mista (SM-E-SL-026) , realizada no km 663+350, quando deveria ter registrado pelo menos quatro sondagens desse tipo para caracterizar adequadamente o perfil geológico do terreno conforme suas normas (Evidência 21, p. 13 e Evidência 19, p. 38) . 
Nesse caso, o número necessário de furos de sondagens mistas, 4 furos, deveria ter sido obtido por meio da razão entre a extensão do corte, 530 metros, e a distância mínima entre os furos, 150 metros (530 metros / 150 metros = 3,5 ou 4 furos) . 
Registre-se que, no projeto executivo, consta a realização de outros tipos de sondagens dentro dos limites do corte 30. Contudo, essas sondagens não são do tipo mista, como indicado na Norma 80-EG-000A-29-0000, e não permitem a coleta de amostras de material de 3ª categoria. 
As sondagens que constam no projeto executivo são as seguintes: sondagem a trado ST-655, realizada no km 663+400, limitada a 1,50 metros de profundidade, sondagem à percussão SP-C-053, realizada no km 663+500, limitada até 1,45m de profundidade, e sondagem Poço de Inspeção PI-E-SL-004, realizada no km 663+070 (Evidência 19, p. 38) .
III.2.2.2. Inconsistência na caracterização do material de 3ª categoria
Em análise do projeto executivo frente às sondagens realizadas, verificou-se inconsistências na caracterização do material de 3ª categoria presente no trecho, assim como na previsão dos volumes de escavação desse tipo de material. 
Em descrição do corte 30, constante no Relatório do Projeto Executivo, transcrita abaixo, a Valec identificou formação rochosa de quartzito medianamente a pouco fraturado, pouco alterado a são, por meio da sondagem mista SM-E-SI-026 (Evidência 40, p. 41) . 
Em especial, destaca-se o corte que inicia no km 663+058 e finaliza no km 663+589. O corte em questão tem altura máxima de 24,0 metros, sendo um dos dois mais altos do lote em estudo.
A sondagem mista realizada identificou que neste trecho do segmento, a presença de pedregulhos ocorre desde a superfície, e se desenvolve argilas associadas a este material até a profundidade de 2,0 metros, com valores de NSPT de 60 golpes para perfurar 20 cm, atingindo o impenetrável aos 4,0m. A partir daí, é identificado, pedregulho de quartzo, arenito muito fraturado medianamente a pouco alterado, sotoposto aos 8,70 metros, a quartzito medianamente a pouco fraturado, pouco alterado a são. 
Além deste corte, são esperados outros cortes no segmento em material de 2ª e 3ª categoria, conforme indicam as sondagens à percussão realizadas nos topos e em encostas. Estas sondagens indicam o impenetrável a percussão a pequenas profundidades (cerca de 2,5 metros) . Apresentam NSPT da ordem de 25 a 37 golpes para perfurar 20 a 30 cm nas camadas impenetráveis (Evidência 19, p. 41, destaque nosso) 
Contudo, como foi realizado apenas um furo de sondagem mista em toda a extensão de 530 metros desse corte, não seria possível afirmar que o mesmo material seria encontrado em todo o segmento. 
Assim, o projeto não atende à norma ao extrapolar para todo o corte as constatações identificadas apenas com a sondagem SM-E-SI-026, de maneira a estimar que a escavação de 3ª categoria será de 126.755,00 m³, conforme consta na estimativa da Valec para o corte (Evidência 22, p. 29) e no documento Distribuição de Massa 80-RL-0600G-20-1000 (Evidência 27, p. 3) , sem a realização das sondagens mistas previstas na norma em todo o corte.
Há situações semelhantes à do corte 30 no projeto executivo, a exemplo dos cortes 2, 3, 6, 8, 13, 14, 16, 18, 22, 23, 24, 25, 26, 28 e 29 (Evidência 22) . Apesar de os desenhos conterem sondagens com indicações das camadas com prováveis materiais de 2ª e 3ª categorias, pelos dados das sondagens existentes, não é possível obter, de forma objetiva, a correlação com os volumes de 3ª categorias indicados nas planilhas de quantidades e no documento Distribuição de Massa 80-RL-0600G-20-1000 (Evidência 27) .
Em outro caso, relativo ao corte 8, localizado entre o km 650+090 e o km 650+790, também é contrária à norma a indicação de existência de 7.279,80 m³ de material de 3ª categoria constante no documento Distribuição de Massa 80-RL-0600G-20-1000 (Evidência 22, p. 7-8 e Evidência 27, p. 1) , visto que não há registro de sondagem mista que comprove essa estimativa.
Nesse corte, há indicação de realização da sondagem SM-E-SL-007 no km 650+700, na crista do morro, no segmento localizado entre os km 650+330 e o km 650+800, conforme o Desenho 80-DES-0600G-17-1004, do projeto executivo, disposto na Figura 3, abaixo. Nesse desenho, embora conste que o local da sondagem foi classificado como "sem acesso", há a indicação de presença de material de 3ª categoria, destacado na cor verde (Evidência 21, p. 4) .  
Figura 3: Desenho 80-DES-0600G-17-1004 - Sondagem SM-E-SL-007

Fonte: Evidência 21, p. 4.
Corrobora a informação de que o local indicado no Desenho 80-DES-0600G-17-1004 é sem acesso a identificação da sondagem SM-E-SL-007, realizada no km 650+700, no Relatório de Projeto Executivo Tomo I, conforme a Figura 4, abaixo (Evidência 19, p. 30) :
Figura 4: Recorte do projeto executivo com indicação de que o local da sondagem SM-E-SL-007 foi sem acesso

Fonte: Volume 1 - Relatório de Projeto Executivo Tomo I (Evidência 19, p. 30) 
Além disso, entre as sondagens complementares realizadas pela Valec, não há sondagens mistas realizadas dentro dos limites do corte 8. As sondagens mais próximas são as sondagens à percussão SP-04-P, realizada no km 650+080, e SP-05-P, realizada no km 651+720.
Portanto, com base no desenho acima e nas sondagens complementares, não há precisão necessária para a adequada caracterização do material de 3ª categoria indicado no projeto para o corte 8.
A escavação de material de 3ª categoria tem maior relevância no valor da obra e maiores riscos para a administração, especialmente em contratações de empresa terceirizada como as previstas no Plano de Trabalho do TED 1/2020.
A caracterização de materiais de terraplenagem impacta nos custos dos empreendimentos, na medida em que a diferença de preço de Escavação, Carga e Transporte de material de 3ª categoria e a Escavação, Carga e Transporte de material 1ª categoria, na menor distância, é de aproximadamente 1800%. 
Outra consequência relacionada a uma avaliação imprecisa na classificação de materiais é o desequilíbrio na compensação longitudinal entre cortes e aterros. Equívocos poderão induzir à necessidade de estimar bota-foras ou caixas de empréstimos e alargamentos nos cortes para suprir eventuais falhas na classificação. Nesse contexto, poderão ser revistos alterações em duas caixas de empréstimos com volumes de 335.913,32 m³ e mais quatro pontos de alargamentos que somam mais 760.535,00 m³.   
III.2.3. Conclusão
Ficou caracterizado o descumprimento da Norma 80-EG-000A-29-0000 na execução do TED 1/2020, uma vez que a quantidade de sondagens mistas realizadas pela Valec no trecho entre os km 645+700 e km 664+040 não atende às quantidades mínimas por extensão dos cortes investigados indicadas na norma.
Além disso, ficou configurado descumprimento da Lei 8.666/93, art. 6º, inciso X, pois não há no projeto utilizado no edital da Concorrência 1/2021 todos os elementos necessários e suficientes para a caracterização da obra. 
No presente momento, não será proposta responsabilização decorrente deste achado, uma vez que a licitação das obras pelo Exército Brasileiro ainda não ocorreu e que há tempo hábil para a correção das irregularidades identificadas. 
Por isso, será proposto determinar à Valec que, em relação ao TED 1/2020, antes da licitação das obras pelo Exército Brasileiro, realize as investigações geológicas das áreas de corte do projeto executivo do trecho entre o km 645+700 e o km 664+040 do Lote 6F da Fiol, conforme previsto na Norma Técnica 80-EG-000A-29-0000, de maneira a realizar todos os furos de sondagem mista com a coleta de amostras requeridos nessa norma e a detalhar os elementos necessários e suficientes para a execução das obras conforme a Lei 8.666/93, art. 6º, inciso X, aplicável ao caso da Concorrência 1/2021.
Contudo, apesar da proposta de encaminhamento acima, considera-se medida mais adequada no sentido de esclarecer e obter informações quanto a este achado, dar oportunidade de a Valec se manifestar antecipadamente quanto aos fatos. Portanto, será proposta oitiva da Valec para que se manifeste em relação ao achado e à proposta de encaminhamento.
II.10. Falta de aprofundamento em pontos de risco geológico já identificados pela Valec no TED 1/2020
III.3.1. Tipificação
Irregularidade grave com recomendação de continuidade (IGC) .
Justificativa de enquadramento (ou não) no conceito de IGP da LDO - A situação verificada não se enquadra nas hipóteses previstas no art. 138, §1º, inciso IV, da Lei 14.116, de 31 de dezembro de 2020 (Lei de Diretrizes Orçamentárias de 2021) , pois não se pode avaliar se os efeitos resultantes da situação possuem materialidade e relevância que justifique tal enquadramento.
III.3.2. Situação encontrada
No projeto executivo do TED 1/2020, a Valec identificou riscos geológicos que deveriam passar por estudos mais aprofundados antes do início das obras, mas tais estudos tem a sua previsão para serem realizados concomitantes à execução das obras.
De acordo com o inciso XXVI, art. 6º, da Lei 14.133/2021, com o inciso X, do art. 6º, da Lei 8.666/93 e com o inciso IX, do artigo 42, da Lei 13.303/2016, o projeto executivo deve conter o conjunto de elementos necessários e suficientes à execução completa da obra. 
Assim, se um projeto executivo apresenta pontos conhecidos que possuem riscos de construção, como trechos em que não se conhece o subsolo, deve-se tratá-los antecipadamente com investigação por meio de sondagens para que os riscos sejam mensurados e que o plano de ataque seja adequadamente dimensionado. 
Contudo, conforme transcrições abaixo, retiradas do arquivo "1_RESUMO GERAL.pdf", encontrado na pasta "09 - Geotecnica" (Evidência 39) , enviada pela Valec em resposta ao Ofício de Requisição 3-71/2021, existem pontos de incerteza no projeto do trecho do TED 1/2020, como aterros e cortes com previsão de adequação geométrica, execução de banquetas e possível sistema de contenção:
No trecho são previstos 1 aterro e 4 cortes de elevada altura, os quais são considerados pontos sensíveis, com previsão de adequação geométrica, execução de banquetas e possível sistema de contenção (*ver planilha resumo cortes e aterros e estudos de estabilidade no relatório de projeto executivo) . 
Dentre os quatro cortes identificados como ponto sensível no projeto pela Valec, há a região do morro do Bate Bate. Conforme o mesmo documento citado acima (Evidência 39) , nessa região, há potenciais cortes e aterros com elevados volumes e a presença de maciços rochosos, com indicação de que os estudos geológico-geotécnicos na região devem ser aprofundados, bem como as análises de estabilidade dos taludes e a possibilidade da implantação de estruturas de contenção.
A variante do morro do Bate Bate é um ponto de atenção quanto a possibilidade de cortes e aterros elevados com a presença de maciços rochosos. Portanto, os estudos geológico-geotécnicos na região devem ser aprofundados, bem como as análises de estabilidade dos taludes e possibilidade da implantação de estruturas de contenção;
Ou seja, há pontos mais críticos no projeto a ser executado no âmbito do TED 1/2020 que requerem aprofundamento nas investigações geotécnicas, com possíveis alterações de traçados, como no Morro Bate Bate (km 660+000 ao km 661+300) , em que há cavernas e um dos pontos de maior movimentação de material de corte. 
Na Figura 5, abaixo, consta o detalhe do trecho do Morro Bate Bate, as indicações das cavernas representadas pelos círculos e o traçado alternativo para a ferrovia.
Figura 5: Variante do Morro Bate Bate no trecho do TED 1/2020 localizada no (km 660+000 ao km 661+300) do Lote 6F da Fiol.
Morro Bate Bate (variante) Cavernas
Fonte: Valec:  Variante Morro Bate Bate - cavidades-20191007
Conforme detalhes da passagem pelo Morro Bate Bate, são necessários estudos geológicos, geotécnicos, espeleológicos e ambientais capazes de indicar entre as opções a melhor solução de projeto, que atenda à segurança operacional da ferrovia, bem como mitigue o impacto ambiental.  
Observando-se a legislação e a jurisprudência aplicáveis, conclui-se que o projeto executivo deve apresentar estudos e soluções definitivas, inclusive para pontos de risco no projeto, mitigando-se atrasos e paralizações durante a execução das obras. A espeleologia (estudo das cavernas) nesse segmento é relevante, haja vista que os montes rochosos com espaços vazios podem ser abalados pelo impacto vibracional ocasionado pelas detonações de rochas que provavelmente serão empregadas nas obras para a realização de escavações. 
Desse modo, há necessidade de que a Valec colha elementos suficientes no campo para que sejam escolhidos os meios adequados de mitigação de riscos. Deve-se elaborar projetos executivos completos que evitem demandas por Revisão de Projeto em fase de Obra (RPFO) , em consonância com o previsto na Lei 14.133/2021, art. 6º, inciso XXVI, contendo todos os elementos suficientes à caracterização completa da obra.
No presente momento, não será proposta responsabilização decorrente deste achado, uma vez que a licitação das obras pelo Exército Brasileiro ainda não ocorreu e que há tempo hábil para a correção das irregularidades identificadas. 
Assim, será proposto determinar à Valec que, em relação ao TED 1/2020, conclua o projeto executivo do trecho entre o km 645+700 e o km 664+040 do Lote 6F da Fiol antes da licitação das obras pelo Exército Brasileiro, apresentando soluções definitivas para os riscos geológico-geotécnicos já identificados, como a variante do Morro Bate Bate, em cumprimento ao inciso IX, do artigo 42, da Lei 13.303/2016 e ao inciso X, do art. 6º, da Lei 8.666/93.  
Apesar da proposta de encaminhamento acima, considera-se medida mais adequada no sentido de esclarecer e obter informações quanto a este achado, dar oportunidade de a Valec se manifestar antecipadamente quanto aos fatos. Portanto, será proposta oitiva da Valec para que se manifeste em relação ao achado e à proposta de encaminhamento.
II.11. Sobrepreço no TED 1/2020
III.4.1. Tipificação
Irregularidade grave com recomendação de continuidade (IGC) .
Justificativa de enquadramento (ou não) no conceito de IGP da LDO - A situação verificada não se enquadra nas hipóteses previstas no art. 138, §1º, inciso IV, da Lei 14.116, de 31 de dezembro de 2020 (Lei de Diretrizes Orçamentárias de 2021) , pois não se pode avaliar se os efeitos resultantes da situação possuem materialidade e relevância que justifique tal enquadramento.
III.4.2. Situação encontrada
Constatou-se sobrepreço de 7,9% no orçamento no Edital de Concorrência 1/2021 (Evidência 7) , lançado pelo Exército Brasileiro para a contratação de empresa para executar as Obras de Construção Ferroviária da Ferrovia de Integração Oeste-Leste (Fiol) , Lote 06-EB, pelo valor orçado de R$ 67.644.311,99, com preços de referência do Sicro/BA de outubro de 2019, como parte da estratégia para cumprir o objeto firmado no TED 1/2020, que possui valor de R$ 115.023.265,90.
De acordo com o inciso III, art. 11, da Lei 14.133/2021, o processo licitatório tem por objetivos evitar contratações com sobrepreço ou com preços manifestamente inexequíveis e superfaturamento na execução dos contratos. 
Conforme a Lei 14.133/2021, §2º, inciso I, art. 23, os custos unitários devem ser menores ou iguais à mediana do item correspondente do Sicro, para serviços e obras de infraestrutura de transportes, ou do Sinapi, para as demais obras e serviços de engenharia.
De acordo com o artigo 31, caput, da Lei 13.303/2016, aplicável à Valec, as licitações realizadas e os contratos celebrados por empresas públicas devem evitar a caracterização de sobrepreço.
Ainda, de acordo com o §2º, do artigo 31 da Lei 13.303/2016, o orçamento de referência do custo global de obras e serviços de engenharia deverá ser obtido a partir de custos unitários de insumos ou serviços menores ou iguais à mediana de seus correspondentes nos sistemas Sinapi, no caso de construção civil em geral, ou Sicro, no caso de obras e serviços rodoviários, devendo ser observadas as peculiaridades geográficas.
Contudo, verifica-se que há sobrepreço de 7,9% no edital do Exército Brasileiro quando se comparam os preços de seus itens, que possuem referência no Sicro/BA de outubro de 2019, com os preços de referência da planilha de serviços do Sicro/BA de outubro de 2020, visto que houve redução de preços e alteração de composições do Sicro/BA mais atual em relação ao anterior (Evidência 15) .
Por meio da ferramenta Sistema de Análise Orçamentária (SAO) , do TCU, importaram-se todos os itens orçamentários da planilha do referido edital para o sistema, de maneira a classificá-los com a aplicação do princípio de Pareto (Curva ABC) (Evidência 15) . 
Selecionaram-se aproximadamente 90% dos itens do orçamento, de maneira que 77% foram comparados com as composições mais atuais da tabela Sicro. Os demais itens, como Administração local, Instalações de Canteiros, Mobilização, Desmobilização e alguns itens de fornecimentos de materiais específicos, não foram incluídos (Evidência 15) .  
Entre os itens com redução mais expressiva de preços no Sicro/BA de outubro de 2020, destaca-se o serviço de Pré-fissuramento de material de 3ª categoria, que tem percentual de 8,50% na Curva ABC do Edital de Concorrência 01/2021 (Evidência 15) . 
O preço da quantidade total desse serviço prevista no edital, com base na tabela Sicro-BA de outubro de 2019, era de R$ 5.749.644,31, mas seria de R$ 3.776.764,80 se fosse utilizada a tabela Sicro-BA de outubro de 2020 como referência (Evidência 15) .
Na Tabela 8, abaixo, consta a variação negativa de preços entre as datas bases analisadas para o serviço de Pré-fissuramento de material de 3ª categoria.
Tabela 8: Variação negativa entre os preços de Pré-fissuramento de material de 3ª categoria no Sicro/BA de outubro de 2019 e no Sicro/BA de outubro de 2020.
	Item/código
	Descrição
	Preço unitário c/ BDI/referência

	5505768
	Pré-fissuramento de material de 3ª categoria
	150,39/m² - Edital de Concorrência 1/2021-EB

	C55282
	Pré-fissuramento de material de 3ª categoria
	93,02/m² - Edital 11/2020- Valec (remanescente lote 6F) 

	5505768 (Sicro-Ba) out/2019
	Pré-fissuramento de material de 3ª categoria
	122,80/m² (sem BDI) 

	5505768 (Sicro-Ba) out/2020
	Pré-fissuramento de material de 3ª categoria
	75,96/m² (sem BDI) 

Fontes: Edital Concorrência EB 01/2021 (suspenso) ; Edital 011/2020-remanescente Lote 6F (suspenso) . Tabelas Sicro-BA, out/2019 e out/2020.
Com base em comparativos de preços semelhantes aos do exemplo acima, em que foram alteradas as metodologias em várias composições de preços pelo DNIT, a Equipe de Auditoria solicitou, por meio do Ofício de Requisição 3-71/2021 (peça 13) , esclarecimentos em relação ao Edital de Concorrência 01/2021, que estava com data de abertura prevista para o dia 01/07/2021.
Os itens solicitados para esclarecimentos foram os seguintes:
12.1. item 1.4.1. esclarecer o motivo para a adoção de referencial com data-base outubro/2019, conforme consta no item 8, do "Anexo I - Termo de justificativas técnicas relevantes", do referido edital, transcrito abaixo, em detrimento de referencial mais atual, a exemplo de outubro/2020-BA, tendo em vista que os referenciais mais atuais apresentam preços menores em itens como os seguintes: 
12.2. item 1.4.2. serviço de pré-fissuramento de material de 3ª categoria (Código Sicro 5505768) , orçado em R$ 150,39/m², sendo que o mesmo serviço se encontra na tabela Sicro de out/2020 (Cód 5505768) com preço de R$ 98,79/m2; 
12.3. item 1.4.3. serviço de momento de transporte de material de 1ª categoria DMT> 3.000 m - caminho de serviço em leito natural - caminhão basculante de 14 m³, preço orçado de R$ 1,49/m3.km (Código Valec VB0033 - produção horária 139,44m3.km/h) . Sendo que, ao adotar referencial do mês de out/2020, calcula-se o preço em R$ 0,5511/t.km, com o mesmo BDI de 22,47% (código Sicro 5915319 - produção horária 348,60 t.km) . 
Em resposta, a Valec encaminhou o Ofício 31/SAO/DOC, de 28/06/2021, do Exército Brasileiro. 
Em relação ao item 1.4.1, uso do referencial de outubro de 2019, o órgão militar informou que foi cogitada a possibilidade de uso do referencial de julho de 2020 quando do início da elaboração do projeto básico do edital, ocorrida em janeiro de 2021, contudo optou-se pelo uso da referência de outubro de 2019, por se tratar de obra de orçamentação complexa, com mais 450 itens de planilha e 298 insumos, com base no Acórdão 19/2017-TCU-Plenário, e por não representar qualquer dano ao erário (peça 32, p. 7) .  
Em relação ao item 1.4.2, questionamento do preço do serviço de pré-fissuramento de material de 3ª categoria, afirmaram estranheza do time de engenheiros do exército, uma vez que que a redução apontada estava razoavelmente descolada do cenário inflacionário do período (INCC do período de +6,95%) . Salientaram, por meio de pesquisas junto ao Dnit, que houve alterações nas composições de preços de diversos itens a partir de julho de 20, porém, o Dnit publicizou o informativo com essas alterações no Sicro 01/21, com as alterações que ocorreriam a partir de maio/2021 (peça 32, p. 8) .
Quanto ao item 1.4.3, escolha da composição do serviço de momentos de transportes VB0033, informaram que a composição é da própria Valec e consta na Concorrência 01/2021 porque está no orçamento de referência do TED 01/2020 e do Plano de Trabalho 14.003.20.20.06.07.01, sendo tratada como preço de referência por parte do Exército (peça 32, p. 8-9) .
Por fim, o General de Divisão, Diretor de Obras de Cooperação, por meio do documento DIEx 115-SAO/DOC-Circular, de 26/06/2021, emitiu uma orientação técnica normativa e determinou que as licitações, no âmbito das obras de cooperação, utilizem como preço de referência obrigatoriamente a última atualização do Sicro  (peça 32, p. 134) . 
Desse modo, com base na orientação normativa acima, a Equipe de Fiscalização considera parcialmente saneados os questionamentos contidos no Ofício de Requisição 3-71/2021 (peça 13) .
Contudo, no orçamento referencial do TED 1/2020, há várias composições classificadas como "não Sicro" (Evidência 28, p. 86) , de maneira que pode haver sobrepreço devido à diferença de metodologia adotada, o que também contraria a Lei 14.133/2021, inciso I, §2º, art. 23, segundo a qual os custos unitários devem ser menores ou iguais à mediana do item correspondente do Sicro, para serviços e obras de infraestrutura de transportes, ou do Sinapi, para as demais obras e serviços de engenharia. A lista de composições "não Sicro" citada acima possui 56 itens de composições principais e 34 de composições auxiliares.
Como exemplo, cita-se um dos itens questionados no Ofício de Requisição 3-71/2021 (peça 13) , que trata do serviço "Momento de Transporte de material de 1ª categoria DMT > 3.000 m - caminho de serviço em leito natural - caminhão basculante de 14 m³". O item da composição está previsto no Sicro com o Código 5915319 - "Transporte com caminhão basculante de 14 m³ - rodovia em leito natural", e deve ser o parâmetro a ser adotado como referencial. 
No quadro a seguir, segue o comparativo de preços das composições de Momento Extraordinários de Transportes da Valec e do Sicro, seguindo a metodologia empregada pelo Sicro.
Conforme o quadro acima, há diferenças entre as composições da Valec e da versão mais atual do Sicro, a exemplo dos tipos de caminhões atualmente considerados, com capacidade de 14 m³ e potência de 188kW para 1ª e 2ª categorias e capacidade de 12 m³ e potência de 188kW para material de 3ª categoria.
A adoção de critérios não mais usuais do Sicro2, em relação ao Sicro atual indica haver sobrepreço para os itens de Momento Extraordinários de Transportes na ordem de 30,60%, 31,46% e 13,14% para materiais de 1ª, 2ª e 3ª categorias, respectivamente. O Sicro atual emprega a relação massa/volume, medido no corte, de 1,875t/m³ para 1ª categoria, 2,085 t/m³ para 2ª categoria e 2,63 t/m³ para 3ª categoria (Tabela 7, do Manual de Custos de Infraestrutura de Transportes, Volume 10 Manuais Técnicos conteúdo 11 transportes p. 35) . Fatores como o empolamento, perdas de produtividade ou transportes locais e/ou comerciais não são considerados para cálculo da produtividade horária medida em t.km/h.   
A Valec deve ajustar a composição de código VB0039, para a produção em t.km, considerando o Momento Extraordinário de Transportes para material de 1ª e 2ª categorias para distância superiores a 3.000m (DMT > 3.000 m) , e para 3ª categoria para DMT> 1.200 m, consoante a mencionada norma Valec que já se encontra ajustada conforme o novo Sicro.
Um outro item constando na relação do TED 1/2020 com sobrepreço é a Solda Aluminotérmica (CU0029) , no preço de R$ 1.093,04/un (ref, out/2019 - BDI 22,47%) . O valor referencial trazido pelo Sicro na tabela Sicro/BA de out/2020, aplicando-se o mesmo BDI de 22,47% é de R$ 552,25/un (Evidência 28, p. 171-172) .   
Assim, há a necessidade de que Valec revise as composições adotadas no TED 1/2020, para os itens constantes nos sistemas Sicro e/ou Sinapi, sob pena de infringir o disposto no caput e no §2º do artigo 31, da Lei 13.303/2016.
Como parâmetro desses ajustes a serem providenciados pela Valec e pelo Exército Brasileiro no TED 1/2020, relaciona-se um rol de 56 itens de composições principais e 34 de composições auxiliares, presentes no Edital de Concorrência 01/2021, que devem ser revistas para se adequarem aos ditames da nova Lei de Licitações (Evidência 26) .
No presente momento, não será proposta responsabilização decorrente deste achado, uma vez que a licitação das obras pelo Exército Brasileiro ainda não ocorreu e que há tempo hábil para a correção das irregularidades identificadas. 
Assim, será proposto determinar à Valec que, em relação ao TED 1/2020, antes da licitação para contratar a execução das obras pelo Exército Brasileiro, revise as composições adotadas no TED 1/2020 que não estejam de acordo com as composições dos sistemas Sicro e Sinapi, a exemplo das constantes na Evidência 26, em cumprimento ao caput e ao §2º do artigo 31, da Lei 13.303/2016.
Contudo, apesar da proposta de encaminhamento acima, considera-se medida mais adequada no sentido de esclarecer e obter informações quanto a este achado, dar oportunidade de a Valec se manifestar antecipadamente quanto aos fatos. Portanto, será proposta oitiva da Valec para que se manifeste em relação ao achado e à proposta de encaminhamento.
II.12. Motivação insuficiente para a descentralização da execução das obras
III.5.1. Tipificação
Irregularidade grave com recomendação de continuidade (IGC) .
Justificativa de enquadramento (ou não) no conceito de IGP da LDO - A situação verificada não se enquadra nas hipóteses previstas no art. 138, §1º, inciso IV, da Lei 14.116, de 31 de dezembro de 2020 (Lei de Diretrizes Orçamentárias de 2021) , pois não se pode avaliar se os efeitos resultantes da situação possuem materialidade e relevância que justifique tal enquadramento.
III.5.2. Situação encontrada
Na celebração do TED 1/2020, a Valec e o Exército Brasileiro não apresentaram motivação suficiente para justificar a descentralização da execução do trecho do Lote 6F da Valec para o Exército Brasileiro nem demonstraram não haver antieconomicidade em realizar essa descentralização, em desacordo com o princípio constitucional da eficiência administrativa.
A Valec e o Exército Brasileiro celebraram o TED 1/2020 com base na hipótese de execução de programas, de projetos e de atividades de interesse recíproco, em regime de colaboração mútua, prevista no inciso I, do artigo 3°, do Decreto 10.426/2020 (Evidência 1, p. 2) .
De acordo com o caput desse artigo, a descentralização de créditos orçamentários deve ser motivada. Já de acordo com o artigo 11 do mesmo decreto, a motivação para a execução dos créditos orçamentários por outro órgão ou entidade é condição para a celebração de termo de execução descentralizada.
Ademais, a descentralização da execução das obras deve obedecer ao princípio da eficiência, uma vez que se trata de ato administrativo regido pelos princípios da Administração Pública constantes no artigo 37 da Constituição Federal de 1988.
Assim, conforme a legislação acima, a celebração do TED 1/2020 deve possuir motivação que justifique a descentralização de créditos orçamentários da Valec para o Exército Brasileiro e a execução desses créditos pelo Exército. Além disso, deve possuir demonstração de que a execução das obras objeto da TED pelo Exército e não pela Valec é vantajosa. 
Contudo, a motivação apresentada no TED 1/2020 e nos processos que antecederam a sua assinatura não é suficiente para justificar a descentralização da execução do trecho do Lote 6F da Valec para o Exército Brasileiro, conforme o Decreto 10.426/2020. Além disso, a descentralização da execução das obras da Valec para o Exército não se mostra vantajosa em relação à execução pela própria Valec.
III.5.2.1. Motivação
A justificativa apresentada pela Valec para a celebração do TED 1/2020 está baseada na obtenção de benefícios como (i) adestramento dos quadros de engenharia do Exército Brasileiro, (ii) maior celeridade nas obras do Lote 6F, (iii) vantajosidade econômica e (iv) mitigação de riscos relacionados ao abandono das obras do Lote 6F.
Conforme o item "Da Justificativa" do TED 1/2020 (Evidência 1, p. 2) , transcrito abaixo, a descentralização possibilitará, para a Valec, a construção de 18,34 km do Lote 6F da Fiol e, para o Exército Brasileiro, o adestramento de seus dos quadros na área de engenharia de construção.  
Em conformidade com o inciso I do art 3º, do Decreto 10.426/2020, há interesse recíproco em regime de colaboração mútua entre as partes, visto que: 
a. possibilitará a execução de obras remanescentes do sub-trecho da Ferrovia de Integração Oeste Leste - Fiol, outorgada à Valec, compreendido entre Ilhéus/BA a Barreiras/BA, referente ao Lote 06F - da Estrada Vicinal de acesso à BR - 135 até o início da Ponte sobre o Rio São Francisco, situado entre as estacas 645+700 a 664+040, numa extensão de 18,34 km, contribuindo para um maior equilíbrio da matriz de transporte de carga do Brasil, escoamento da produção e melhoria da qualidade de vida da população, em atenção ao cumprimento da função social da Estatal; e 
b. possibilitará ao Exército Brasileiro o adestramento de seus quadros, mantendo em nível elevado a capacitação operacional na área de engenharia de construção, de forma permanentemente, ajustada à Doutrina Militar Terrestre, para atuar eficazmente no apoio às operações militares de combate e de logística (Evidência 1, p. 2) .
De acordo com o item "3. Justificativa da necessidade de firmar o TED" da Nota Técnica 19/2020/Gecob-Valec/Sucon-Valec/Diren-Valec (Nota Técnica 19/2020) (Evidência 2, p. 1-2) , que antecedeu a assinatura do TED 1/2020, a cessão do segmento de 18,34 km do Lote 6F para a execução pelo Exército Brasileiro teve o objetivo de dar celeridade às obras do Lote 6F e aumentar a performance do avanço físico do lote, dado que o consórcio construtor do lote na época, executor do Contrato 59/2010, apresentava dificuldades em manter o ritmo de execução e que o avanço físico do lote, 14%, apresentava-se como o menor dentre os lotes da Fiol II. 
 (...) 
Sendo assim, considerando a proposição apresentada, foram estudados os avanços físicos de cada lote, onde restou constatado que, hodiernamente, o Lote 6 apresentou o menor avanço físico da Fiol II, com avanço inferior a 14% dos serviços executados. 
Com efeito, o Consórcio contratado vem, desde fevereiro de 2019, apresentando dificuldades em manter o ritmo de execução dos serviços, comprometendo o cumprimento efetivo do planejamento físico-financeiro apresentado pelo Contratado à Valec. 
 (...) 
Assim, objetivando dar celeridade as obras de implantação do empreendimento no Lote6F, uma das alternativas encontradas foi promover a cessão do segmento ao Exército Brasileiro.
 (...) 
Sendo assim, a elaboração do Termo de Execução Descentralizada - TED com o Exército tem o objetivo de aumentar a performance do avanço das obras do Lote 6, tendo em vista que esse trecho detém o menor avanço físico dentre os lotes que atualmente estão em execução. (Evidência 2, p. 1-2) 
De outra parte, para atender a uma recomendação constante no Parecer 43-2020-Projur-Valec (Evidência 4) , da Procuradoria Júridica da Valec (Projur) , para que a área técnica justificasse com todos os argumentos técnicos possíveis (vantajosidade técnica, nova diretriz governamental, decisão política e tantas outras) a escolha do TED em detrimento de licitar novamente o trecho referido, vez que poderá haver maior vantajosidade econômica à Valec se proceder com a licitação, a Diretoria de Engenharia da Valec (Diren) elaborou o item "4. Vantajosidade" na Proposição 42/2020/Diren (Evidência 3, p. 3) .
Segundo o referido item, haveria vantajosidade quantitativa e qualitativa para a Valec com a celebração do TED. 
No que se refere à vantajosidade quantitativa, no subitem "Vantajosidade Quantitativa" da Proposição 42/2020/Diren, afirma-se, conforme transcrito adiante, que, economicamente, a melhor opção seria a licitação do trecho, contudo a celebração do TED manteria a essa vantagem econômica da licitação, pois parte dos serviços previstos no TED serão executados de maneira indireta pelo Exército Brasileiro, por meio de contratação no mercado, de maneira que eventuais ganhos em processos competitivos seriam captados pela Administração  (Evidência 3, p. 3) . 
Além disso, também conforme transcrito abaixo, o mesmo subitem repete os já citados benefícios de adestramento dos quadros de engenharia do Exército Brasileiro e acrescenta que o orçamento apresentado pelo Exército é inferior ao orçamento referencial elaborado pela Supro/Valec, uma vez que utiliza preços baseados em Sicro adaptado, diferenciado do Sicro utilizado pela Valec em função das especificidades de consideração de aproveitamento de tropas para construção, mas menor ritmo de produção (Evidência 3, p. 4) . 
4.2. Em primeiro momento, não se pode olvidar que a maior vantajosidade econômica à Valec é se proceder com a licitação, destacada por aquela Procuradoria, se mantém, uma vez que parte dos serviços serão executados pelo EB de maneira indireta, isto é, contratando no mercado, e eventuais ganhos de processos competitivos ainda serão captados pela Administração, uma vez que a origem dos recursos das unidades Descentralizadora e Descentralizada é o mesmo, ou seja, o Orçamento Geral da União - OGU.
 (...) 
4.4. No passado recente, isto ocorreu na conclusão de obras das rodovias BR-163/PA e BR- 116/RS. Diferente das outras armas militares (Infantaria, Cavalaria, Artilharia e Comunicações) , a arma de Engenharia necessita de aplicação prática, e não de exercícios simulados, para adestramento dos seus quadros. Claro fica portanto, outro ganho pela Administração Pública, que é o da capacitação em campo do corpo militar responsável pelas obras.
4.5. Consigna-se também que é esperado que houvesse diferença entre os referenciais de valor teto da construção, pois a Valec se utiliza do Sicro "normal", enquanto o Exército Brasileiro utiliza o Sicro "adaptado", aprovado junto ao Controle Externo, em função das especificidades de consideração de aproveitamento de tropas para construção, mas menor ritmo de produção. 
4.6. Dito isso, há que se ressaltar que o orçamento apresentado pelo Exército é inferior aos valores obtidos no referencial feito pelo Supro, justamente por utilizar uma versão adaptada do Sicro para treinamento prático de seu quadro, assim, quantitativamente existe nova economia para União, quede fato já está caracterizada nos documentos acostados aos autos. (Evidência 3, p. 3-4) 
Em relação à vantajosidade qualitativa, no subitem "Vantajosidade Qualitativa" da Proposição 42/2020/Diren, afirma-se, conforme transcrito abaixo, que, a celebração do TED 1/2020 possibilitaria a retomada das obras do Lote 6F com maior rapidez e agilidade do que os prazos médios de um certame licitatório regular, de maneira a evitar problemas ambientais decorrentes da paralização, suspensão ou abandono das obras, como degradação das obras e perda de licença ambiental.
4.7. A grande maioria das ocorrências de problemas derivados de questões ambientais dos empreendimentos ferroviários de responsabilidade da Valec decorrem diretamente de situações correlacionadas as obras. Portanto a tendência é de que podem recrudescer tais eventos com eventual
paralização e suspensão ou abandono de obras.
 (...) 
4.12. Destaca-se que os riscos não são apenas de eventual multa e custo de reparação do passivo. Há também o risco elevado de suspensão do Licenciamento Ambiental, o que impactaria sobremaneira a concessão da Fiol I a as obras nos demais lotes da Fiol II, já que toda a Fiol está vinculada a mesma Licença de Instalação.
4.13. Assim além dos aspectos da vantajosidade quantitativa já enfrentada ao longo da Proposição, importante mencionar os aspectos da vantajosidade qualitativa que a celebração do TED com o Exército Brasileiro se apresenta para a Valec como uma oportunidade única e singular de retomar as obras no lote 6F da Fiol 2 com muito maior rapidez e agilidade do que os prazos médios de um certame licitatório regular. (Evidência 3, p. 3-4) 
Por fim, a Proposição 42/2020/Diren (Evidência 3) apresenta ainda o item "Riscos a não celebração do Termo de Execução Descentralizada" em que se destacam riscos que somados aos aspectos ambientais podem gerar impactos contrários ao interesse público. 
Dentre esses riscos, estariam riscos de invasão, depredação ou vandalismo das obras que poderão ser paralisadas devido a uma eventual decisão de suspensão da licença ambiental. Haveria também riscos de custos financeiros devido a possíveis ações de reintegração de posse e monitoramento de faixa de domínio, riscos ligados a impactos sociais em populações mais pobres e problemas com questões de sítios arqueológicos e de preservação do patrimônio (Evidência 3, p. 4-5) .
III.5.2.1.1. Adestramento dos quadros de engenharia do Exército Brasileiro
Não resta comprovado e suficiente o potencial benefício do (i) adestramento dos quadros de engenharia do Exército Brasileiro alegado como justificativa para a celebração do TED 1/2020 (parágrafos 173 e 178) , haja vista a previsão constante no Plano de Trabalho 14.003.20.20.07.01.01 (Evidência 9) , de que cerca de dois terços do orçamento das obras serão gastos com a contratação de empresa terceirizada pelo Exército Brasileiro.
Dos R$ 115.023.265,90 previstos para a construção dos 18,34 km, o Exército executará diretamente R$ 38.051.978,99, enquanto a empresa a ser contratada executará R$ 76.971.286,91 (Evidência 5, p. 2) .
A justificativa para a terceirização de parte das obras previstas no TED 1/2020 é que o Exército Brasileiro não dispõe de pessoal nem de equipamentos suficientes para a execução do objeto, conforme se verifica no Apêndice VIII - Relatório de Adaptações do Orçamento referência para execução indireta" do Edital de Concorrência 01/2021:
Ciente da sua capacidade operacional disponível, futuras aquisições de novos equipamentos e do prazo exíguo para execução dos serviços, observou-se que não há disponibilidade de meios de pessoal e equipamentos para atender a demanda no prazo requisitado pela concedente. Portanto, sendo necessária a contratação de empresa especializada para atuar, juntamente com o Exército Brasileiro, na execução da obra da Fiol. (Evidência 7, p. 1-2, destaque nosso) 
Além disso, no Plano de Trabalho 14.003.20.20.07.01.01, não há previsão para que o Exército Brasileiro execute serviços específicos de ferrovias, como superestrutura e Obras de Arte Especiais (OAE) , mas, em sua maioria, serviços de infraestrutura, como terraplenagem. Conforme se verifica no plano de trabalho, os serviços específicos de ferrovias serão terceirizados. 
Ademais, conforme o trecho abaixo do Ofício 31-SAO/DOC (peça 32) , o Exército não possui capacidade técnica e operacional para executar os serviços de OAE e superestrutura.
No que tange a parcela C, estão alocados aqueles serviços que a engenharia do Exército não possui capacidade técnica e operacional para executar, como execução de pontes de concreto armado, remanejamento de redes de alta tensão, soldas em trilhos, socaria e nivelamento da linha férrea, entre outros. (peça 32, p. 5, destaque nosso) 
Portanto, os benefícios no treinamento da área de engenharia do Exército ficariam limitados à serviços relativos à infraestrutura da ferrovia, os quais são similares ao do setor rodoviário e, portanto, não específicos do setor ferroviário.
Assim, o benefício do adestramento da área de engenharia do Exército Brasileiro não se mostra comprovado com a execução de todo o trecho objeto do TED 1/2020, uma vez que o órgão militar não possui recursos suficientes para a execução do objeto pactuado por completo, de maneira a precisar terceirizar parcela relevante do objeto contratado.
III.5.2.1.2. Celeridade das obras do Lote 6F
Do mesmo modo, não resta comprovado o potencial benefício da (ii) maior celeridade nas obras do Lote 6F (parágrafos 175 e 179) , uma vez que, conforme se verifica na documentação do termo, as obras executadas pelo Exército também estão sujeitas a atrasos devido ao aprendizado das tropas, ao cumprimento da legislação para aquisição de bens e serviços e ao menor ritmo de produção devido à utilização de composições de Sicro adaptado. 
De acordo com uma apresentação realizada pelo Exército à Valec, o prazo da obra pode ser impactado pelo aprendizado do pessoal do Exército e pelo cumprimento da legislação de aquisição de bens e serviços (Evidência 6, p. 37) 
O prazo da obra já é bastante impactado pelo pessoal do Exército aprendendo e pelo cumprimento da legislação em vigor para aquisição de bens e serviços (Evidência 6, p. 37) .
Além disso, de acordo com a Proposição 42/2020/Diren, o Exército utiliza um Sicro adaptado, em que é previsto um menor ritmo de produção (Evidência 3, p. 4) .
4.5. Consigna-se também que é esperado que houvesse diferença entre os referenciais de valor teto da construção, pois a Valec se utiliza do Sicro "normal", enquanto o Exército Brasileiro utiliza o Sicro "adaptado", aprovado junto ao Controle Externo, em função das especificidades de consideração de aproveitamento de tropas para construção, mas menor ritmo de produção.
 (Evidência 3, p. 4, destaque nosso)  
Ademais, não é possível afirmar que há maior rapidez e agilidade na retomada das obras em comparação ao prazo médio de um certame licitatório, conforme a Valec citou no subitem "Vantajosidade Qualitativa" da Proposição 42/2020/Diren (parágrafo 179) , visto que o Exército está terceirizando a maior parte das obras e, para isso, depende da realização de diversas licitações, conforme a lista de licitações constantes na Tabela 3 deste relatório.
Ainda, como cerca de dois terços das obras previstas no TED 1/2020 serão executadas por empresa terceirizada a ser contratada pelo Exército Brasileiro, não é possível afirmar que as obras previstas nesse trecho serão mais céleres em relação à contratação das obras diretamente pela Valec por meio do Edital 11/2020. 
 Ainda, até o fechamento desta fiscalização, o certame correspondente ao edital de Concorrência 1/2021, que concentra a maior parte do valor do TED 1/2020, R$ 67.644.311,99, ainda não havia sido realizado. 
III.5.2.1.3. Vantajosidade econômica
O potencial benefício da (iii) vantajosidade econômica (parágrafos 177 e 178) para a celebração do TED 1/2020 não foi comprovado pela Valec nem pelo Exército Brasileiro. Não há demonstração de que os custos para executar o TED 1/2020 são vantajosos em relação à execução do mesmo trecho por meio da contratação a ser realizada no Edital 11/2021.
Após analisar as motivações elencadas nos parágrafos 177 e 178, a equipe de fiscalização solicitou à Valec, por meio dos itens 1.1 e 1.2 do Ofício de Requisição 3-71/2021 (peça 13) , a documentação que comprovasse a economicidade com a celebração do TED 1/2020, conforme transcrito abaixo:
1.1. documento que contenha a "análise de custos do objeto ajustado" citado no seguinte trecho da Proposição 42/2020/Diren:
Ademais, cumpre ressaltar que foi realizada uma análise de custos do objeto ajustado, a fim de garantir que o valor da descentralização é compatível com o objeto pactuado, inibindo, desta forma, a transferência de recursos insuficientes para a sua conclusão, assim como o excesso que permita uma execução por preços acima dos praticados no mercado, em observância ao disposto no artigo 5, §1º da Lei nº 10.180/2001.
1.2. documentos acostados nos autos que comprovem economia para União com a celebração do TED 1/2020, citados no seguinte trecho da Proposição 42/2020/Diren:
Dito isso, há que se ressaltar que o orçamento apresentado pelo Exército é inferior aos valores obtidos no referencial feito pelo SUPRO, justamente por utilizar uma versão adaptada do SICRO para treinamento prático de seu quadro, assim, quantitativamente existe nova economia para União, que de fato já está caracterizada nos documentos acostados aos autos.
Em relação ao item 1.1, a Valec informou que, a partir das análises orçamentárias realizadas, é possível deduzir que o orçamento é compatível com o objeto pactuado, não compreendendo valores acima dos praticados no mercado e citou trecho da Nota Técnica 7/2020/Supro (Evidência 40) , em que há a aprovação do Plano de Trabalho apresentado pelo Exército Brasileiro, por haver aderência com os serviços e quantitativos apresentados pela Valec (peça 30, p. 1) .
Em relação ao item 1.2, a Valec não apresentou explicações, mas citou como documentos que demonstram economia para a União com a celebração do TED 1/2020, a Nota Técnica 7/2020/Supro (Evidência 40) , citada acima, e o Despacho 87/2020/Gecob (Evidência 41) , além de outros adicionais listados na peça 30, p. 1.
No item 10 do Despacho 87/2020/Gecob (Evidência 40) , há um texto semelhante ao que consta no Proposição 42/2020/Diren (Evidência 3) , já mencionado no parágrafo 178, que não apresenta detalhes de vantajosidade econômica com a celebração do termo. 
Na Nota Técnica 7/2020/Supro (Evidência 40) , é possível verificar que o orçamento referencial elaborado pela Valec, no total de R$ 115.306.838,29, é ligeiramente superior ao orçamento elaborado no Plano de Trabalho do Exército, no total de R$ 115.023.265,90. 
Essa diferença, conforme já citado no parágrafo 178, decorre da utilização de Sicro adaptado para compor o orçamento. Assim, ao considerar o constante no parágrafo 178 e a resposta da Valec, acima, é possível deduzir que a Valec considera que haverá uma economia de R$ 283.572,39 (R$ 115.306.838,29 - R$ 115.023.265,90) com a celebração do TED 1/2020. 
Contudo, dado que a Valec está licitando o remanescente de 132,11 km do Lote 6F por meio do Edital 11/2021, então, com vistas a avaliar a vantajosidade econômica da descentralização da execução das obras, deveria ser realizado estudo que considerasse a opção de incluir o trecho de 18,34 km, objeto do termo, no Edital 11/2021, juntamente com o restante do Lote 6F, de maneira a comparar as duas soluções.
Seria esperado que essa comparação considerasse fatores como possíveis perdas de economia de escala com a divisão do objeto em lotes de 132,11 km e de 18,34 km, a exemplo de maiores custos com investimentos em canteiros de obras, canteiro industrial da pedreira e canteiro das obras de arte especiais, que contemplam três unidades no edital de Concorrência 1/2021 e que poderiam ser reunidos na contratação do Edital 11/2021.
Além disso, a comparação deveria considerar que será necessário contratar equipes diferenciadas de supervisão e de fiscalização para cada novo contrato celebrado, o que também aumenta os custos administrativos de controle.
 Ademais, as afirmações da Valec se valem do fato de que o Exército Brasileiro irá realizar a contratação de terceiros para executar cerca de dois terços das obras objeto do termo, havendo incerteza quanto a essa possível vantagem, pois como o Exército Brasileiro não possui experiência na contratação de obras ferroviárias, pode haver perda de eficiência nessas contratações.
Ainda, pelas razões explanadas nos itens III.5.1.1 e III.5.1.1, a terceirização de cerca de dois terços das obras por parte do Exército não está alinhada às alegações de que a descentralização teria ocorrido para o adestramento dos quadros de engenharia e para a celeridade das obras.  
III.5.2.1.4. Mitigação de riscos relacionados ao abandono das obras do Lote 6F
Quanto a existência de riscos relacionados ao abandono das obras do Lote 6F (parágrafos 179-181) , a Valec poderia ter adotado a mesma solução que utilizou para o restante do Lote 6F para evitar esses riscos. 
Ademais, o Contrato 59/2010 ainda estava vigente quando o trecho do TED 1/2020 foi retirado do seu escopo por meio de aditivo (Evidência 8) .
III.5.2.2. Eficiência
Não foi demonstrado pela Valec e pelo Exército Brasileiro que a descentralização da execução das obras dos 18,34 km objeto do TED 1/2020 é vantajosaem relação à execução direta pela própria Valec.
Em relação à terceirização de trecho objeto do TED 1/2020 pelo Exército, em termos de eficiência, é certo que a Valec possui mais experiência em contratações de empreiteiras para a construção de ferrovias que o Exército Brasileiro. A estatal acumula diversas competências relacionadas às ferrovias do Brasil e possui experiência em contratações dessa área. Dentre as competências da Valec, de acordo com o artigo 9 da Lei 11.772/2008, constam as seguintes: coordenar, executar, controlar, revisar, fiscalizar e administrar obras de infraestrutura ferroviária que lhes forem outorgadas; desenvolver estudos e projetos de obras de infraestrutura ferroviária; e construir, operar e explorar estradas de ferro.
Assim, para a execução de cerca de dois terços do TED 1/2020 por meio da contratação de terceiros pelo Exército Brasileiro, incluída a contratação de empresa de engenharia por empreitada de preço unitário por meio de concorrência (Concorrência 1/2021) e a execução de serviços específicos de ferrovias, como superestrutura e OAE, não há demonstração de que seja mais eficiente que a contratação desses mesmos serviços pela própria Valec, devido à experiência dessa empresa pública na área de construção de estradas de ferro e na contratação desse tipo de serviço.
A equipe de fiscalização questionou, por meio do Ofício de Requisição 2-71/2021, a razão por que os serviços terceirizados, que equivalem a maior parte do orçamento previsto para o TED, serão contratados pelo Exército Brasileiro e não diretamente pela Valec (peça 10) .
Em resposta, a Valec encaminhou o Ofício 13 DOC/DEC, em que o Exército Brasileiro informou que a terceirização dos serviços está alinhada à Doutrina Militar Terrestre e aos Manuais de Campanha, que preveem esse tipo de contratação pelo Exército. Além disso, informou que a decisão pela terceirização teve como diretrizes o seguinte (peça 26) :
12.4. terceirizar os serviços nos quais o Batalhão não possui capacidade técnica de execução, como as Obras de Artes Especiais, porém inseridos no seu escopo devido estar no trecho que ficou a cargo do Exército e que impactam diretamente na execução de outros serviços, como a terraplenagem dos encontros, por exemplo, que estão sob responsabilidade do Batalhão;
12.5. terceirizar parcela dos serviços nos quais o Batalhão possui capacidade técnica e necessita executar para que mantenha o adestramento da tropa de Engenharia e forme uma reserva mobilizável, se mantendo sempre pronto para emprego imediato, tendo como parâmetro quantitativo o prazo da obra e qualitativo a atratividade da licitação para o mercado;
12.6. os serviços terceirizados atingem até a camada de sublastro, ficando à cargo do Exército o restante da superestrutura, ou seja, execução de lastro e montagem de malha ferroviária (dormentes e trilhos) .
Não há, portanto, avaliação quanto à eficiência e economicidade para a realização do lote 6F da forma delineada. Assim como avaliado no item "III.5.3. Vantajosidade econômica", deve-se considerar a eficiência da celebração do TED 1/2020 em relação à opção de incluir o trecho do termo na contratação a ser realizada com o Edital 11/2020.
III.5.3. Conclusão do achado
Conforme exposto, a motivação apresentada no TED 1/2020 e nos processos que antecederam a sua assinatura não é suficiente para justificar a descentralização da execução do trecho do Lote 6F da Valec para o Exército Brasileiro, conforme o Decreto 10.426/2020. Além disso, não há comprovação de que a descentralização da execução das obras da Valec para o Exército seja vantajosa em relação à execução pela própria Valec.
Não serão propostas adoção de medida cautelar nem responsabilização, pois a paralisação da execução do TED 1/2020 pode resultar em dano reverso ao erário tendo em vista que a obra já está em andamento e que transferir a obra pra a Valec, neste momento, pode acarretar custos e prazo adicionais.
Assim, será proposto dar ciência à Valec e ao Exército Brasileiro de que o TED 1/2020 não apresenta motivação suficiente para justificar a sua celebração, havendo incertezas quanto e eficiência e a economicidade na execução das obras do Lote 6F da Fiol da forma prevista, em desacordo com o Decreto 10.426/2020 e com o princípio da eficiência da Constituição Federal.
Também será proposto determinar à Valec que não celebre termo de execução descentralizada para executar serviços de engenharia de implantação do subtrecho do Lote 6F da Fiol entre as estacas do km 796+150 e do km 807+939,19, encontro com a ponte ferroviária do Rio São Francisco, com extensão de 11,789 km, sem apresentar motivação que indique ser essa a melhor opção para a administração pública, em atendimento ao disposto no Decreto 10.426/2020 e ao princípio administrativo constitucional da eficiência.
Contudo, apesar das propostas de encaminhamento elencadas acima, considera-se medida mais adequada no sentido de esclarecer e obter informações quanto a este achado, dar oportunidade de a Valec se manifestar antecipadamente quanto aos fatos. Portanto, será proposta oitiva da Valec para que se manifeste em relação ao achado e às propostas de encaminhamento.
Conclusão 
A presente auditoria teve por objeto realizar fiscalização nas obras de construção do Lote 6F da Ferrovia de Integração Oeste Leste (Fiol) , localizado no segmento entre Caetité-BA e Barreiras-BA, denominado Fiol II, para dar cumprimento à programação do plano de fiscalização Fiscobras 2021 e ao Acórdão 833/2021-TCU-Plenário.
Para o desenvolvimento do trabalho, formulou-se a questão a seguir, transcrita na matriz de planejamento.
a) Questão 1: A Valec está executando as obras do Lote 6 da Fiol de acordo com a legislação aplicável ao empreendimento?
As verificações realizadas para responder à questão acima revelaram cinco achados: "III.1. Levantamentos insuficientes para a caracterização da Jazida Jaborandi", "III.2. Sondagens insuficientes para a caracterização de materiais de 3ª categoria no TED 1/2020", "III.3. Falta de aprofundamento em pontos sensíveis já identificados pela Valec no TED 1/2020", "III.4 Sobrepreço no TED 1/2020" e "III.5 Motivação insuficiente para a descentralização da execução das obras".
Em relação ao achado "III.1. Levantamentos insuficientes para a caracterização da Jazida Jaborandi", concluiu-se que, caso ocorra a exploração da jazida com base nos estudos atuais realizados pela Valec, restará caracterizado o descumprimento dos itens 4.1 e 4.2 da Norma Técnica 80-EP-000A-29-8000, pois os levantamentos realizados por aquela empresa na Jazida Jaborandi não estão de acordo com esses itens. Além disso, ocorrerá descumprimento do inciso X, do art. 6º, da Lei 8.666/1993, por não estarem presentes no projeto executivo utilizado na Concorrência 1/2021 todos os elementos necessários e suficientes à execução completa da obra (parágrafo 92) .
Além disso, considera-se pertinente que a Valec ou o Exército Brasileiro empreguem premissas conferidas pelo Direito Minerário para requerer junto ao DNPM o bloqueio da Jazida Jaborandi para atender ao interesse público, com base no art. 7º da Portaria DNPM 441/2009, pois o bloqueio daria maior efetividade na parceria entre a Valec e o Exército Brasileiro, maior celeridade à obra, de maneira a permitir que etapas de concessão de lavras se processem com maior celeridade, sem ingerências burocráticas, preservando-se direitos de lavra de terceiros ou garantindo-se ao proprietário da área a devida indenização por danos eventualmente causados na superfície do solo (parágrafos 95-96) .
Em relação ao achado "III.2. Sondagens insuficientes para a caracterização de materiais de 3ª categoria no TED 1/2020", ficou caracterizado o descumprimento da Norma 80-EG-000A-29-0000 na execução do TED 1/2020, uma vez que a quantidade de sondagens mistas realizadas pela Valec no trecho entre os km 645+700 e km 664+040 não atende às quantidades mínimas por extensão dos cortes investigados indicadas na norma (parágrafo III.2.3) .
Além disso, ficou configurado descumprimento da Lei 8.666/93, art. 6º, inciso X, pois não há no projeto constante utilizado no edital da Concorrência 1/2021 todos os elementos necessários e suficientes para a caracterização da obra (parágrafo 130) . 
Em relação ao achado "III.3. Falta de aprofundamento em pontos sensíveis já identificados pela Valec no TED 1/2020", concluiu-se que há necessidade de que a Valec colha elementos suficientes no campo para que sejam escolhidos os meios adequados de mitigação de riscos. Deve-se elaborar projetos executivos completos que evitem demandas por revisões de projeto em fase de obra, em consonância com o previsto na Lei 14.133/2021, art. 6º, inciso XXVI, contendo todos os elementos suficientes à caracterização completa da obra (parágrafo 146) .
Em relação ao achado "III.4 Sobrepreço no TED 1/2020", verificou-se a necessidade de que a Valec revise várias composições adotadas no TED 1/2020, pois elas não estão de acordo com as composições constantes nos sistemas Sicro e Sinapi e podem conter sobrepreço devido à diferença de metodologia adotada, de maneira a contrariar o inciso I, §2º, art. 23 e o inciso III, art. 11, ambos da Lei 14.133/2021 (parágrafo 177) .
Em relação ao achado "III.5. Motivação insuficiente para a descentralização da execução das obras, concluiu-se que a motivação apresentada no TED 1/2020 e nos processos que antecederam a sua assinatura não é suficiente para justificar a descentralização da execução do trecho do Lote 6F da Valec para o Exército Brasileiro, conforme o Decreto 10.426/2020. Além disso, a descentralização da execução das obras da Valec para o Exército se mostra menos eficiente que a execução pela própria Valec (parágrafo 233) .
Apesar das constatações elencadas acima, considera-se medida mais adequada no sentido de esclarecer e obter informações quanto aos achados, dar oportunidade de a Valec se manifestar antecipadamente quanto aos fatos. 
Portanto, será proposta oitiva da Valec para que se manifeste, no prazo de quinze dias, acerca dos indícios de irregularidade apresentados nos achados III.1, III.2, III.3, III.4 e III.5 deste relatório, podendo apresentar, se assim desejar, comentários às propostas de encaminhamento constantes nos achados, conforme elencado abaixo:
12.7. determinar à Valec que, em relação ao TED 1/2020, realize os estudos previstos nos itens 4.1 e 4.2 da Norma Técnica 80-EP-000A-29-8000 em todas as alternativas de jazidas disponíveis no trecho entre o km 645+700 e o km 664+040 do Lote 6F da Fiol, antes da licitação das obras pelo Exército Brasileiro, para que se cumpra tanto a supracitada norma quanto a Lei 8.666/1993, art. 6º, inciso X (Achado III.1, parágrafo 94) .
12.8. recomendar à Valec que requeira o bloqueio da Jazida Jaborandi com base no atendimento ao interesse público e no art. 7º da Portaria DNPM 441/2009, para uso do material no trecho do TED 1/2020 (Achado III.1, parágrafo 100) .
12.9. determinar à Valec que, em relação ao TED 1/2020, antes da licitação para contratar a execução das obras pelo Exército Brasileiro, realize as investigações geológicas das áreas de corte do projeto executivo do trecho entre o km 645+700 e o km 664+040 do Lote 6F da Fiol, conforme previsto na Norma Técnica 80-EG-000A-29-0000, de maneira a realizar todos os furos de sondagem mista com a coleta de amostras requeridos nessa norma e a detalhar os elementos necessários e suficientes para a execução das obras conforme a Lei 8.666/93, art. 6º, inciso X, aplicável ao caso da Concorrência 1/2021 (Achado III.2, parágrafo 132) . 
12.10. determinar à Valec que, em relação ao TED 1/2020, conclua o projeto executivo do trecho entre o km 645+700 e o km 664+040 do Lote 6F da Fiol antes da licitação das obras pelo Exército Brasileiro, apresentando soluções definitivas para os riscos geológico-geotécnicos já identificados, como a variante do Morro Bate Bate, em cumprimento ao inciso IX, do artigo 42, da Lei 13.303/2016 e ao inciso X, do art. 6º, da Lei 8.666/93 (Achado III.3, parágrafo 147) .
12.11. determinar à Valec que, em relação ao TED 1/2020, antes da licitação para contratar a execução das obras pelo Exército Brasileiro, revise as composições adotadas no TED 1/2020 que não estejam de acordo com as composições dos sistemas Sicro e Sinapi, a exemplo das constantes na Evidência 26, em cumprimento ao caput e ao §2º do artigo 31, da Lei 13.303/2016 (Achado III.4, parágrafo 180) .
12.12. dar ciência à Valec de que o TED 1/2020 não apresenta motivação suficiente para justificar a sua celebração, havendo incertezas quanto a eficiência e a economicidade na execução das obras do Lote 6F da Fiol da forma prevista, em desacordo com o Decreto 10.426/2020 e com o princípio da eficiência da Constituição Federal (Achado III.5, parágrafo 235) .
12.13. determinar à Valec que não celebre novos termos de execução descentralizada, a exemplo do que pretende celebrar com o Exército Brasileiro para executar serviços de engenharia de implantação do subtrecho do Lote 6F da Fiol entre as estacas do km 796+150 e do km 807+939,19, encontro com a ponte ferroviária do Rio São Francisco, com extensão de 11,789 km, sem avaliar e concluir que essa opção não é antieconômica para a administração pública, em atendimento ao disposto no Decreto 10.426/2020 e ao princípio administrativo constitucional da eficiência (Achado III.5, parágrafo 236) .
Proposta de encaminhamento
Ante todo o exposto, submetem-se os autos à consideração superior, propondo:
12.14. com fundamento no artigo 250, inciso V, do Regimento Interno do Tribunal de Contas da União, a oitiva da Valec para que, no prazo de quinze dias, manifeste-se acerca dos indícios de irregularidade apresentados nos achados III.1, III.2, III.3, III.4 e III.5 deste relatório, podendo apresentar, se assim desejar, comentários às propostas de encaminhamento constantes dos parágrafos 94, 100, 132, 147, 180, 235 e 236, notadamente quanto às consequências práticas da implementação das medidas aventadas e eventuais alternativas, nos termos do artigo 14 da Resolução TCU 315/2020;
12.15. encaminhar cópia da deliberação à Valec e comunicar-lhes que o relatório e o voto que a fundamentarem podem ser acessados por meio do endereço eletrônico www.tcu.gov.br/acordaos e que, caso haja interesse, o Tribunal pode enviar-lhes cópia desses documentos sem qualquer custo."
Naquela oportunidade, anui à realização de oitiva da Valec, considerando o exame ainda prévio da matéria, a ensejar a manifestação da estatal, e a necessidade de oportunizar aos destinatários das deliberações a apresentação de comentários sobre as determinações e/ou recomendações, consoante disposto no art. 14 da Resolução TCU 315/2020 (peça 83) .
Efetivadas tal medida, a SeinfraPortoFerrovia analisou as respostas enviadas e apresentou proposta de encaminhamento no seguinte sentido (peça 110) :
"EXAME TÉCNICO
Achado III.1 Levantamentos insuficientes para a caracterização da Jazida Jaborandi no TED 1/2020 (peça 93, p. 2-3) 
I.1. Manifestação da Valec
I.1.1. Quanto ao achado
Quanto aos resultados dos ensaios de resistência à compressão simples realizados na Jazida Jaborandi apresentados pela Universidade Estadual da Bahia - ENEB e pela a Solocap - Geotecnologia Rodoviária Ltda., a Valec entende que as discrepâncias observadas no relatório de auditoria têm como prováveis causas, em síntese, o manuseio das amostras. 
Quanto à afirmativa constante no parágrafo 83 do relatório de auditoria, segundo o qual rocha de boa qualidade, com RQD: 75% a 90%, foi encontrada, em média, a uma profundidade de 18,5 metros, a Valec afirmou o seguinte: 
17.1. convém observar que 						o material, após sua extração, passará ainda por processo de britagem e que o RQD não é o único parâmetro a ser considerado, pois é de extrema relevância a influência do intemperismo físico e químico nas propriedades geomecânicas dos maciços rochosos. Assim, como não há evidências de preenchimentos de materiais argilosos ou arenosos nas descontinuidades, inclusive as sondagens classificam a rocha com grau de alteração "A0", entende-se que a resistência dos contatos das paredes das descontinuidades pouco difere da rocha intacta. Portanto, a espessura da camada de expurgo é bem menor do que o sugerido (18,5 m) , sendo razoável interpretar que a pedreira Jaborandi dispõe de material suficiente para fornecimento do volume de brita necessário para obra do TED 1/2020 (tanto lastro, como concreto para OAE e drenagem) (peça 93, p. 2) 
I.1.2. Quanto à proposta de determinação do parágrafo 250.1 do relatório de auditoria
A Valec se manifestou quanto à seguinte proposta de determinação:
250.1. determinar à Valec que, em relação ao TED 1/2020, realize os estudos previstos nos itens 4.1 e 4.2 da Norma Técnica 80-EP-000A-29-8000 em todas as alternativas de jazidas disponíveis no trecho entre o km 645+700 e o km 664+040 do Lote 6F da Fiol, antes da licitação das obras pelo Exército Brasileiro, para que se cumpra tanto a supracitada norma quanto a Lei 8.666/1993, art. 6º, inciso X. (peça 80, p. 35) 
Quanto à determinação para que a Valec proceda a investigação de outras jazidas para o trecho em comento, inclusive jazidas comerciais, a Valec afirma que não seria eficiente dispender recursos com investigação de outras fontes de pedreiras pelos motivos adiante:
17.2. a pedreira Jaborandi é formada por material granítico de origem ígnea, sendo classificada pela Valec como a melhor pedreira da região, pois as demais pedreiras indicadas têm material calcário de origem sedimentar;
17.3. essa pedreira tem o menor DMT se comparada às pedreiras comerciais da região próxima ao lote do TED 1/2020;
17.4. a pedreira tem material de alta qualidade e possui volume de exploração compatível com o do trecho ao ser executado.
Sobre a proposta de determinar à Valec que realize os estudos previstos nos itens 4.1 e 4.2 da Norma Técnica 80-EP-000A-29-8000 em todas as alternativas de jazidas disponíveis no trecho antes da licitação das obras pelo Exército Brasileiro constante no parágrafo 94 do relatório de auditoria, afirma o seguinte: 
17.5. a Norma Técnica 80-EM-000A-58-8002 e a Norma Técnica 80-EM-000A-58-8001 ainda não existiam quando da realização dos ensaios, tanto pela projetista como pela supervisora que executou os ensaios complementares; 
17.6. sabendo-se hoje que a Pedreira Jaborandi é formada por material granítico de origem ígnea, assim, não cabe falar em realizar os ensaios da Norma Técnica 80-EM-000A-58-8002 nem os da Norma Técnica 80-EM-033A-58-8006 nessa pedreira;  
17.7. a Superintendência de Projetos da Valec (Supro/Valec) entende que o projeto executivo fornecido ao Exército Brasileiro está em conformidade, pois ficou evidente que a pedreira Jaborandi seria a solução mais viável técnico-economicamente em função da localização em relação ao eixo da ferrovia e de ser uma fonte produzida;
17.8. quando a Supro/Valec indicou a Pedreira Jaborandi no projeto executivo, interpretou,  conforme registrado na Matriz de Riscos (SEI nº 2736215) , que faz parte da Nota Técnica 19/2020/Gecob-Valec/Sucon-Valec/Diren-Valec (SEI nº 2742088) , que subsidiou o TED 1/2020, que a realização de nova campanha de amostragem e de ensaios complementares aos existentes ficariam a cargo da Valec (por meio da empresa supervisora) , caso o Exército Brasileiro entendesse necessário, durante a execução do projeto executivo pelo EB de forma direta;
17.9. durante as tratativas para o desenvolvimento do projeto do TED 1/2020, sabendo-se da intenção do EB em executar de forma indireta as OAEs do empreendimento, conforme o item "Relação entre as partes - letra b" do Termo de Execução Descentralizada - TED 1/2020 (SEI 2769928) , foi acertado entre as partes que os projetos executivos das OAEs seriam disponibilizados pela Valec posteriormente, para elaboração dos processos licitatórios correspondentes, uma vez que serão mobilizadas empresas especializadas por meio de credenciamento estruturado pela Supro/Valec (processo SEI 51402.102363/2020-49) para realizar tais projetos executivos;
17.10. portanto, conforme dispõe o parágrafo terceiro do item "Da Execução" do TED 1/2020, é possível que o EB execute outros serviços de forma indireta. Porém, caso essas execuções indiretas venham a se dar por meio de processos licitatórios e contratos regidos pela Lei 8.666/93, será necessário que o EB demande à Valec realizar a complementação de estudos previstos nas normas internas da Valec, antes de dar prosseguimento a tais contratações.
I.1.3. Quanto à proposta de recomendação do parágrafo 250.2 do relatório de auditoria
A Valec se manifestou quanto à seguinte proposta de recomendação:
250.2. recomendar à Valec que requeira o bloqueio da Jazida Jaborandi com base no atendimento ao interesse público e no art. 7º da Portaria DNPM 441/2009, para uso do material no trecho do TED 1/2020 (peça 80, p. 35) 
No tocante à recomendação para bloqueio da Jazida Jaborandi, a Valec reafirma o contido Despacho 485/2021/Supro-Valec/Direm-Valec (SEI 4342100) , segundo o qual "caberia a regularização para exploração ser efetuada pelo Exército Brasileiro, que está com a prerrogativa de executar a obra".
Ainda sobre o tema, indica o Despacho 137/2021/GEAMB-Valec/Sugat-Valec/Direm-Valec (SEI 4281976) , informando que "cabe às construtoras a obtenção/manutenção da concessão de lavra, do alvará de autorização ou documento que o valha junto ao DNPM (atual ANM) , para exploração de jazidas, e que a situação da Pedreira Jaborandi se encontra em fase de autorização de pesquisa minerária (SEI 4282062) com número de processo 871323/2018 na ANM". 
Assim, a Valec conclui que "caso a proposta de recomendação prevaleça caberia a Sugat e Sudem, a responsabilidade quanto as providências cabíveis junto ao EB".
I.2. Análise da SeinfraPortoFerrovia
Em sua manifestação, a Valec não trouxe elementos para comprovar a realização dos estudos previstos nos itens 4.1 e 4.2 da Norma Técnica 80-EP-000A-29-8000.
A Valec se opõe à realização dos estudos dos itens 4.1 e 4.2 da Norma Técnica 80-EP-000A-29-8000 nas jazidas próximas ao trecho do TED 1/2020 com base na afirmativa de que não seria eficiente dispender recursos com esses estudos, pois a Jazida Jaborandi é considerada a melhor opção de pedreira da região por ter material granítico enquanto as demais têm material calcário, por ter menor DMT quando comparada às pedreiras comerciais da região, por ter material de alta qualidade e por ter volume de exploração adequado. 
Contudo, as afirmativas da Valec não estão evidenciadas e não afastam a aplicabilidade da Norma Técnica 80-EP-000A-29-8000. A Valec deve executar o "Estudo Preliminar de Viabilidade Econômica e Técnica da Pedreira" do item 4.1 da referida norma e confirmar os achados por meio de relatório do "Estudo Definitivo de Viabilidade Econômica e Técnica da Pedreira" do item 4.2 do referido normativo (peça 68) .
Pela mesma razão, não deve ser considerado suficiente o posicionamento da Supro/Valec quando afirma que a Jazida Jaborandi, por ser de formação "granítico de origem ígnea, não caberia a realização dos ensaios da Norma Técnica 80-EM-000A-58-8002, nem os da Norma Técnica 80-EM-033A-58-8006, nessa pedreira". 
Não sendo cabível também o posicionamento da Supro/Valec pela inaplicabilidade da Norma Técnica 80-EM-000A-58-8002 (granítica) , da Norma Técnica 80-EM-033A-58-8006 (pedra britada para lastro) ou ainda, embora não citada, da Norma Técnica 80-EM-000A-58-8001 - Especificação de Material de Superestrutura: Pedra britada para lastro de origem calcária. 
As mencionadas normas fornecem parâmetros aceitáveis de qualidade da brita de formação morfológicas distintas para uso como lastro ferroviário. A escolha da brita para lastro deverá estar condicionada às alternativas que se mostrarem mais viáveis, a depender dos demonstrativos de estudos de viabilidade técnica e econômica, levando-se em consideração os meios de se obtê-las, seja por exploração ou adquiridas no mercado.
O entendimento da Supro/Valec de que o projeto executivo fornecido ao Exército Brasileiro está em conformidade, uma vez que ficou evidente que a Pedreira Jaborandi seria a solução mais viável técnico-economicamente, em função da sua localização ao eixo da ferrovia e de ser uma fonte produzida também não pode ser aceito, pois assim será dada continuidade aos trabalhos pelo EB sem a devida análise de viabilidade, podendo induzir a riscos desnecessários ao EB e à Administração, por haver previsão de mobilização para exploração incluída no escopo da Concorrência 1/2021.
Conforme já mencionado no relatório de auditoria, a estatal não realizou todos os testes de propriedades físicas e mecânicas exigidos na Norma Técnica 80-EM-033A-58-8006 (ensaio de qualidade da brita para lastro) . Além disso, dentre os testes realizados, consta reprovação no ensaio de compressão axial, apesar de constar posteriormente em contraprova realizada pela Valec mostrarem os resultados significativamente superior aos anteriores (peça 62 25, p. 1, peça 48 , p. 68 e peça 69) . 
A afirmativa da Valec de que a Jazida Jaborandi possui volume de exploração adequado não possui embasamento, pois, durante a fiscalização, a estatal informou que não foram realizados ensaios para avalizar o volume da jazida (peça 36, p. 2) .
A alegação da Supro/Valec de que a diferença entre os resultados de compressão decorre da manipulação das amostras não supre ausência dos estudos. A contraprova em pequenas amostras são preliminares e devem ser confirmadas posteriormente com ensaios mais completos do volume da jazida que se pretende explorar.  
No relatório de fiscalização, há ainda referências a testes realizados pelo Laboratório Falcão Bauer, de 2015, já sob responsabilidade do consórcio construtor do Contrato 59/2010, na Jazida Jaborandi em dois documentos. A primeira do comparativo da Jazida Jaborandi e Pedreira Irmãos Teixeira, peça 70, p. 2, a segunda comparação entre a Pedreira Terracon (empregada pelo consórcio Lote 6F) e a Jazida Jaborandi (peça 75, p. 98-117) . 
Encontra-se referenciado na documentação juntada à segunda comparação a informação constante na Carta 70/2016/Lote06F/FIOL, de 11/10/2016, da empresa Supervisora do Lote 6F (Memorando Circular 1203/2016-Sucon) , que havia sido indicada três jazidas de material pétreo que poderiam atender a demanda da obra Lote 6F. São elas: Jazida Jaborandi, Pedreira Irmãos Teixeira e Pedreira São Jorge. A Pedreira São Jorge havia sido previamente descartada por não atender à norma Valec para lastro ferroviário (peça 70) . 
Porém o consórcio construtor do Contrato 59/2010 adotou a Pedreira Terracon, sendo a quarta pedreira, não indicada em projeto. Razão pela qual o Relatório de Fiscalização propôs determinar à Valec estudos "em todas as alternativas de jazidas disponíveis no trecho entre o km 645+700 e o km 664+040 do Lote 6F da Fiol".
Ainda na Carta 70/2016/Lote06F/Fiol, a supervisora do Lote 6F, referindo-se à Jazida Jaborandi, que seria a segunda fonte de insumos para o Contrato 59/2010, alega que: "A Construtora Constran tem interesse de explorar a Pedreira Jaborandi (área virgem) , e está aguardando desde 2014 a licença por parte do DNPM.". 
No tocante ao referencial do índice RQD > 75% a 90% tomado pela equipe de fiscalização obtida pela média de profundidade superior a 18,5 metros. Foram dados coletados das sondagens disponíveis no projeto realizado em 2012 na Jazida Jaborandi. Em que pese a contestação da Supro/Valec ser o índice RQD apenas um dos indicativos de qualidade da rocha, é necessária a avaliação da jazida a partir de novos ensaios a serem confirmados conforme previstos na norma Valec 80-EP-000A-29-0000.
Em relação à recomendação de bloqueio da Jazida Jaborandi constante no parágrafo 100 do relatório de auditoria, a Valec não apresentou informações que pudessem justificar a modificação da proposta. A estatal apenas informou que, no presente caso, a regularização da pedreira cabe ao EB, que está com a prerrogativa de executar a obra, e que caberia à Sugat e Sudem adotar providências junto ao EB caso a proposta de recomendação se mantenha. 
Assim, como se trata de boa prática que a Valec pode adotar no caso, será modificado o texto da recomendação para dar mais liberdade à estatal de avaliar a conveniência e a oportunidade de adotar a sugestão.  
Nesse sentido, será proposto recomendar à Valec que avalie a oportunidade e a conveniência de requerer o bloqueio da Jazida Jaborandi com base no atendimento ao interesse público e no art. 7º da Portaria DNPM 441/2009, para uso do material no trecho do TED 1/2020.
I.3. Conclusão para o Achado - III.1. Levantamentos insuficientes para a caracterização da Jazida Jaborandi no TED 1/2020 (peça 93, p.2-3) 
A Valec não apresentou informações que pudessem elidir a insuficiência de estudos sobre a Jazida Jaborandi e os apontamentos do achado. Portanto, será mantida a proposta do relatório de auditoria, com ajustes no texto para maior clareza, de determinar à Valec que 	realize o "Estudo preliminar de viabilidade econômica e técnica da pedreira" e o "Estudo definitivo de viabilidade econômica e técnica da pedreira", previstos nos itens 4.1 e 4.2, respectivamente, da Norma Técnica 80-EP-000A-29-8000, em todas as alternativas de jazidas disponíveis no trecho entre o km 645+700 e o km 664+040 do Lote 6F da Fiol, antes da licitação das obras pelo Exército Brasileiro, para que se cumpra tanto a supracitada norma quanto a Lei 8.666/1993, art. 6º, inciso X.
Como não será estabelecido prazo expresso para o cumprimento da determinação acima, será proposto também autorizar a SeinfraPortoFerrovia a monitorar o cumprimento dessa determinação no âmbito do Fiscobras 2023, em atendimento ao §1º, do artigo 6°, da Resolução 315/2020, do TCU.
No tocante à recomendação de bloqueio da área da Jazida Jaborandi, será proposto recomendar à Valec que avalie oportunidade e conveniência de requerer o bloqueio da Jazida Jaborandi com base no atendimento ao interesse público e no art. 7º da Portaria DNPM 441/2009, para uso do material no trecho do TED 1/2020. 
Achado III.2. Sondagens insuficientes para a caracterização de materiais de 3ª categoria no TED 1/2020
A Valec se manifestou quanto à proposta de determinação do parágrafo 250.3, abaixo:
250.3. determinar à Valec que, em relação ao TED 1/2020, antes da licitação para contratar a execução das obras pelo Exército Brasileiro, realize as investigações geológicas das áreas de corte do projeto executivo do trecho entre o km 645+700 e o km 664+040 do Lote 6F da Fiol, conforme previsto na Norma Técnica 80-EG-000A-29-0000, de maneira a realizar todos os furos de sondagem mista com a coleta de amostras requeridos nessa norma e a detalhar os elementos necessários e suficientes para a execução das obras conforme a Lei 8.666/93, art. 6º, inciso X, aplicável ao caso da Concorrência 1/2021 (Achado III.2, parágrafo 132) . (peça 80, p. 35) 
I.4. Manifestação da Valec
Em relação ao apontamento do relatório de auditoria quanto à necessidade de realização de todas as sondagens mistas para dar cumprimento ao normativo da Valec, a estatal apresentou o seguinte:
17.11. a Supro/Valec entende que os estudos geológico-geotécnicos que embasaram o projeto de terraplenagem do TED 1/2020 traziam informações adequadas para a caracterização do tipo e volume de material dos cortes na terraplenagem (ensaios advindos do projeto executivo de 2012 e das sondagens complementares informadas ao TCU no Despacho 485/2021/Supro-Valec/Direm-Valec (SEI 4342100) ;
17.12. exemplo disso é o trecho dos cortes do morro do Bate-Bate, em que foram identificados 14 furos de sondagens investigativas dos tipos trado, percussão, mista e sísmica, conforme tabela constante na peça 93, p. 4;
17.13. o risco de o EB verificar, no momento da execução da obra, que a classificação do material encontrado é diferente do estimado no projeto, com quantidades a maior ou a menor, será mitigado por meio de nova campanha de ensaios e protocolo de aditivo embasado em Revisão de Projeto em Fase de Obra (RPFO) , conforme previsto na Matriz de Risco, sem prejuízo para ambas as partes;
17.14. sobre a proposta de determinação resultante deste achado, constante no parágrafo 250.3 do relatório de auditoria, será atendida através uma adequação do projeto executivo antes da publicação do edital de serviço de terraplenagem, uma vez que a Matriz de Riscos já prevê a possibilidade de nova campanha de ensaios, durante a execução das obras, para ajustes de quantitativos do projeto.
I.5. Análise da SeinfraPortoFerrovia
O achado de auditoria trata da insuficiência de sondagens realizadas para caracterizar as ocorrências de materiais a serem escavados no trecho do TED 1/2020. O apontamento da insuficiência tem como base a Norma 80-EG-000A-29-0000 Revisão 8, da Valec, intitulada "Especificação de projeto: Estudos Geotecnológicos - Diretrizes para elaboração de estudos geológicos e geotécnicos.
As afirmações da Valec de que os estudos geológico-geotécnicos que embasaram o projeto de terraplenagem do TED 1/2020 são adequados e de que foram realizados 14 furos no morro do Bate-Bate não são suficientes para demonstrar o atendimento ao prescrito na Norma 80-EG-000A-29-0000. 
Os ensaios advindos do projeto executivo de 2012 já foram considerados no relatório de auditoria, de maneira que se chegou à conclusão de que seriam necessárias, pelo menos, mais 23 sondagens do tipo mista para atender à referida norma (peça 80, p. 18) .
O uso de protocolo de aditivo e de RPFO caso se encontrem diferenças entre o material encontrado nas obras e o material previsto no projeto executivo não pode ser aceito como solução para o presente caso, uma vez que está caracterizada a incompletude dos estudos desde antes do início das obras, o que descumpre o previsto na Lei 8.666/93, art. 6º, inciso X.
Como se trata de novo contrato, a Valec deveria ter realizado os estudos prescritos na Norma 80-EG-000A-29-0000 e cumprido o art. 6º, inciso X, da Lei 8.666/1993, de maneira a fornecer os elementos necessários e suficientes para a caracterização da obra antes do seu início.
Assim, as soluções mitigadoras dos riscos relacionados à caracterização do material a ser escavado devem ter como base a complementação de sondagens, seguindo-se os normativos da Valec que assim estabelecem. 
Por se tratar de fase anterior à contratação para implantação de obras que envolvem áreas de potenciais riscos, os estudos mais aprofundados terão custos inferiores às eventuais alterações no decorrer da obra. 
Desse modo, as justificativas da Supro/Valec de que a determinação proposta no relatório de auditoria será atendida através uma adequação do projeto executivo deverá ocorrer anteriormente à realização da Concorrência 1/2021. 
I.6. Conclusão sobre o Achado: III.2. Sondagens insuficientes para a caracterização de materiais de 3ª categoria no TED 1/2020
As informações trazidas pela Valec não são suficientes para suprir a necessidade de complementação das sondagens conforme a Norma Técnica 80-EG-000A-29-0000 antes da realização da licitação pelo EB. 
Assim deve-se manter a proposta do relatório de auditoria com ajustes no texto para maior clareza da proposta.
Assim, será proposto determinar à Valec que, em relação ao TED 1/2020, antes da licitação para contratar a execução das obras pelo Exército Brasileiro, realize as investigações geológicas das áreas de corte do projeto executivo do trecho entre o km 645+700 e o km 664+040 do Lote 6F da Fiol, conforme previsto na Norma Técnica 80-EG-000A-29-0000, de maneira a realizar todos os furos de sondagem mista com a coleta de amostras requeridos nessa norma e a detalhar os elementos necessários e suficientes para a execução das obras conforme a Lei 8.666/93, art. 6º, inciso X, aplicável ao caso da Concorrência 1/2021.
Como não será estabelecido prazo expresso para o cumprimento da determinação acima, será proposto também autorizar a SeinfraPortoFerrovia a monitorar o cumprimento dessa determinação no âmbito do Fiscobras 2023, em atendimento ao §1º, do artigo 6°, da Resolução 315/2020, do TCU.
Achado III.3. Falta de aprofundamento em pontos de risco geológico já identificados pela Valec no TED 1/2020
A Valec se manifestou quanto à proposta de determinação do parágrafo 250.4, abaixo:
250.4. determinar à Valec que, em relação ao TED 1/2020, conclua o projeto executivo do trecho entre o km 645+700 e o km 664+040 do Lote 6F da Fiol antes da licitação das obras pelo Exército Brasileiro, apresentando soluções definitivas para os riscos geológico-geotécnicos já identificados, como a variante do Morro Bate Bate, em cumprimento ao inciso IX, do artigo 42, da Lei 13.303/2016 e ao inciso X, do art. 6º, da Lei 8.666/93 (Achado III.3, parágrafo 147) . (peça 80, p. 35) 
I.7. Manifestação da Valec
A Valec argumenta que a Lei 14.133/2021 não abrange as empresas públicas, as sociedades de economia mista e as suas subsidiárias, por serem regidas pela Lei 13.303, de 30 de junho de 2016, porém, é aplicado ao EB.
Quanto ao disposto no parágrafo 142 do relatório de auditoria, a Valec apresentou o seguinte: 
17.15.             cabe observar que a área representada pelos círculos vermelhos não corresponde exatamente à área das cavernas como dito pelo TCU. Correspondem sim, a uma área (buffer) com um raio de 250 metros definido a partir do centro de uma caverna. Essa área, estimada pelo raio de 250 metros, é, a princípio, a área exigida pelo órgão ambiental onde não se pode executar obras;
17.16.            o órgão ambiental pode definir um raio menor, caso estudos espeleológicos indiquem um grau de importância menor para uma caverna específica. Por isso, foi previsto na Matriz de Risco que estudos geológicos-geotécnicos serão necessários;
17.17.            foi considerado ainda que, caso os estudos espeleológicos venham a confirmar um grau de importância reduzido das cavernas no trecho da Variante do Bate-Bate, a posição do traçado poderá ser mantida e então os estudos geológicos-geotécnicos poderão ser realizados, na variante, para confirmar os aspectos de engenharia pertinentes à Valec.
Quanto à determinação constante no parágrafo 250.2 do relatório de auditoria, a Valec entende que o projeto executivo do trecho entre o km 645+700 e o km 664+040 do Lote 6F da Fiol já se encontra concluído, necessitando apenas de estudos que apresentem soluções para os riscos geológico-geotécnicos já identificados, como a variante do Morro Bate-Bate. Assim, considera a proposta de determinação atendida, pois o TED 1/2020 já prevê a realização de todos os estudos mencionados pelo TCU antes da definição do traçado a ser executado no morro do Bate-Bate.
I.8. Análise da SeinfraPortoFerrovia
O posicionamento da Valec de que a proposta de determinação pode ser considerada atendida não pode ser aceita.
Em relação ao argumento de que a Lei 14.133/2021 não abrange as empresas públicas, destaca-se que as análises e determinações do presente trabalho que tiveram como base a Lei 14.133/2021 e a Lei 8.666/1993 foram relacionadas às contratações de terceiros a serem realizadas pelo EB, como a que será realizada por meio da Concorrência 1/2021. Já em relação ao TED 1/2020, que tem a Valec como contratante, utilizou-se a Lei 13.303/2016. 
Antes da licitação das obras pelo Exército Brasileiro por meio da Concorrência 1/2021, deve-se apontar soluções definitivas para os riscos geológico-geotécnicos já conhecidos, a exemplo do trecho da variante do Morro Bate-Bate e do Morro dos Mocambos. 
Apesar de a Matriz de Riscos do TED 1/2020 prever ajustes para adequação de projetos executivos (RPFO) , as mudanças de traçados poderão implicar atrasos na obra, ajustes nas quantidades, novas áreas de desapropriações, inclusive, implicar mobilizações de equipamentos diversos dos previstos na licitação, necessitando-se ajustes no contrato para além ou aquém dos valores permitidos pela Lei 8.666/93.  
Um dos exemplos presentes no orçamento do TED 1/2020 é o serviço de pré-fissuramentos de rocha para escavação em 3ª categoria, que representa 8,5% de todo o orçamento do edital de licitação. A avaliação incorreta nas quantidades de itens como esse poderá gerar alteração substancial no orçamento.  
Situações similares de variações de quantidades e serviços foram observados em outros contratos da Fiol. Tem-se como exemplo ocorrido no Lote 7F. Em decorrência da presença de Blocos de Rocha (matacões) em serviço de terraplenagem, a solução encontrada e pactuada entre a Valec e o consórcio construtor foi a demolição de rocha com emprego de rompedor hidráulico acoplado à escavadeira hidráulica, em substituição às tradicionais demolições por explosivos.
Embora não se possa antever todos os eventos, nos trechos já conhecidos e identificados como possíveis locais de risco, como na região do Morro Bate-Bate, devido às ocorrências de cavernas, ou na região do Morro do Mocambo, onde já se sabe que a ferrovia passará próxima a comunidades (Figura 2, abaixo) , necessita-se que as investigações geológicas sejam executadas tempestivamente para uma melhor escolha das soluções a serem adotadas, pois são locais com maior possibilidade de gerar atrasos no cronograma. 
Figura 2. Trecho Lote 6F (TED 1/2020) , Morro do Mucambo. O projeto da ferrovia passa próximo a comunidades.
Morro dos Mocambos
Fonte: Valec, arquivo kmz, traçado Fiol Lote 6F
Por exemplo, no serviço de pré-fissuramento previsto no edital da Concorrência 1/2021, caso ocorra redução de quantidade, poderá haver frustação da expectativa da empresa vencedora da licitação. De outra parte, se houver conhecimento prévio do aumento de serviços, poderá haver mais interessadas no certame.  
As variações contratuais para mais ou menos estão previstas na Lei 8.666/93, sendo que a faixa de tolerância das compensações por supressão e acréscimo se limitariam ao critério presente na jurisprudência sumulada pelo TCU: 
As reduções ou supressões de quantitativos devem ser consideradas de forma isolada, ou seja, o conjunto de reduções e o conjunto de acréscimos devem ser sempre calculados sobre o valor original do contrato, aplicando-se a cada um desses conjuntos, individualmente e sem nenhum tipo de compensação entre eles, os limites de alteração estabelecidos no art. 65 da Lei 8.666/93.    
I.9. Conclusão sobre o achado: III.3 Falta de aprofundamento em pontos de risco geológico já identificados pela Valec no TED 1/2020
As informações trazidas pela Valec não são suficientes para suprir a necessidade de realização prévia dos estudos geológicos dos pontos sensíveis do projeto já identificados pela Valec. 
Antes da licitação das obras pelo Exército Brasileiro deverão ser apresentadas soluções definitivas para os riscos geológico-geotécnicos já identificados, a exemplo do trecho da variante do Morro Bate-Bate. 
Assim, deve-se manter a proposta do relatório de auditoria, com ajustes no texto para maior clareza da proposta.
Portanto, será proposto determinar à Valec que, em relação ao TED 1/2020, apresente soluções definitivas para os riscos geológico-geotécnicos já identificados, como a variante do Morro Bate Bate, no projeto executivo do trecho entre o km 645+700 e o km 664+040 do Lote 6F da Fiol, antes da licitação das obras pelo Exército Brasileiro, em cumprimento ao inciso IX, do artigo 42, da Lei 13.303/2016 e ao inciso X, do art. 6º, da Lei 8.666/93. 
Como não será estabelecido prazo expresso para o cumprimento da determinação acima, será proposto também autorizar a SeinfraPortoFerrovia a monitorar o cumprimento dessa determinação no âmbito do Fiscobras 2023, em atendimento ao §1º, do artigo 6°, da Resolução 315/2020, do TCU.
Achado III.4. Sobrepreço no TED 1/2020
A Valec se manifestou quanto à proposta de determinação do parágrafo 250.5, abaixo:
250.5. determinar à Valec que, em relação ao TED 1/2020, antes da licitação para contratar a execução das obras pelo Exército Brasileiro, revise as composições adotadas no TED 1/2020 que não estejam de acordo com as composições dos sistemas Sicro e Sinapi, a exemplo das constantes na Evidência 26, em cumprimento ao caput e ao §2º do artigo 31, da Lei 13.303/2016 (Achado III.4, parágrafo 180) (peça 80, p. 35) .
I.10. Manifestação da Valec
Em relação aos parágrafos 156 e 159 do relatório de auditoria, que tratam, respectivamente do sobrepreço de 7,9% no edital do EB e do item de serviço de pré-fissuramento, a Valec justifica que a Supro elaborou o orçamento referencial utilizando-se da pesquisa de preços disponibilizada pelo Sicro/Dnit, na data-base outubro/2010, mais atual disponibilizada no portal à época do desenvolvimento do projeto. Por esse motivo, essa data-base foi considerada na elaboração do orçamento referencial, "soando equivocada" o termo sobrepreço empregado pela equipe de fiscalização. 
Aponta que, naquele momento, não havia qualquer hipótese de a Valec prever quais seriam as estruturas de composições de preços a serem divulgadas nas pesquisas de preços futuras do Sicro. Se, posteriormente, o Exército Brasileiro tinha a intenção de realizar procedimento licitatório por meio de concorrência pública, entende-se que cabia-lhe avaliar se a data base orçamentária do Sicro ainda atendia.
Argumenta que relacionar atualização de data-base ou pesquisa de preços diferentes com sobrepreço soa de forma equivocada, já que o fato de os preços de outubro/2020 serem menores que os preços de outubro/2019, por si só, não caracterizaria sobrepreço, uma vez que o sistema referencial oficial de custos foi adotado.
Em relação ao apontamento de sobrepreço nas composições de momento de transporte adotadas pela Valec quando se comparam os preços elaborados pela estatal em m³xkm, de outubro/2019, com os preços do Sicro em t.km, de outubro/2020, afirma que, no que tange à diferença de unidade da composição do serviço de transporte, não se pode associar sobrepreço, pois em uma composição o serviço é medido em peso (t) e em outra o serviço é medido em volume (m³) , sendo equivalentes, de maneira que são necessárias apenas adaptações dos parâmetros nas fichas de Produção das Equipes Mecânicas (PEM) .
Destaca a composição de Momento de transporte em 1ª cat. Com DMT > 3000m, com caminhão basculante de 14 m³, exemplificando o índice de produção empregado pela Valec em m3.km. Aponta haver divergência entre as duas PEM, sobre o fator de conversão que é a relação entre o "volume medido ou pago, que obedece a um critério objetivo de medição, e o volume manipulado pelos equipamentos que dispõem de caçambas, reservatórios ou implementos equivalentes".
Colaciona dados das tabelas Sicro contendo os fatores de conversões de materiais para 1ª, 2ª e 3ª categorias (0,80, 0,72 e 0,57, respectivamente) , e a correspondência de massa específica natural, solta e compactada para materiais de 1ª, 2ª e 3 ª categoria, solos brita e areia, conforme o novo Sicro (peça 93, p. 8) .  
Apresenta cálculos, entre as páginas 6 e 9, para demonstrar que a composição utilizada pela Valec, em m³km, é equivalente à composição em t.km.
Dessa forma, tem-se as seguintes produções de equipe 139,44m³xkm e 261,45 t.km, onde a única diferença entre elas é que uma remunera o serviço em volume (m³) e a outra remunera o serviço em peso (t) . (peça 93, p. 8) 
Alega que a especificação da Valec determina que os serviços relacionados ao transporte de material de 1ª, 2ª e 3ª categoria devem ser medidos em m³ e que, por esse motivo, realizou-se a adequação da composição Sicro para atendimento às especificações da Valec.
Em relação às composições do banco de dados da Valec, a exemplo do serviço solda aluminotérmica (CU0029) , argumenta tratar-se de composição própria, originada de estudos de campo, com os insumos necessários para sua execução obtidos em cotação junto ao mercado, portanto seria natural que essa composição seja distinta daquela apresentada pelo Sicro. Conclui que, assim como todas as composições do banco de dados da Valec, essa CPU é tecnicamente justificada.
Quanto à proposta de determinação para que a Valec revise as composições adotadas no TED 1/2020 constante no parágrafo 250.5 do relatório de auditoria, afirma o seguinte:
17.18.  a Valec, por intermédio da Superintendência de Projetos, Pesquisas e Custos de Engenharia (Supro) , coleciona relevante expertise na área de engenharia ferroviária;
17.19. todos os orçamentos referenciais, bem como procedimentos contratuais elaborados pela Supro seguem o determinado no Decreto 7.983, de 8 de abril de 2013, que trata da obrigatoriedade da utilização dos sistemas referenciais Sicro e Sinapi, e nas demais legislações aplicáveis;
17.20. todas as composições classificadas como "Não Sicro" são provenientes do banco de dados da Valec, que pode ser descrito como um rol de composições de preços unitários que foram desenvolvidas para atender normas, especificações e peculiaridades dos projetos da empresa não atendidas de forma satisfatória pelas composições do Sicro e/ou Sinapi;
17.21. as composições do banco de dados foram desenvolvidas pelo corpo técnico da Valec e por consultores e são objeto de melhoramento contínuo ao longo dos anos;
17.22. essas composições existem desde antes do Sicro como consta atualmente (antes de 2017 o sistema não abordava o tema Ferrovias) e foram utilizadas em licitações. Mais recentemente serviram de baliza para a renovação de contrato da Concessão da Estrada de Ferro Vitória a Minas (EFVM) - por meio do orçamento referencial da Ferrovia de Integração do Centro-Oeste (Fico) ;
17.23. todas as composições estudadas e elaboradas pela Valec contêm memória de cálculo e justificativas técnicas de todos os parâmetros considerados. 
17.24. não é plausível a adoção de sistema referencial que não atenda de forma completa e satisfatória as normas e especificações da Valec. 
17.25. adicione-se a esse contexto as atribuições que a Supro e a GCUST gozam regimentalmente sobre o tema "Desenvolver composições de preços unitários";
17.26. ao realizar adequações nas composições Sicro e/ou Sinapi para que elas atendam às especificações vigentes, são mantidas todas as premissas norteadoras constantes nos Manuais de Custos de Infraestrutura de Transportes do Sicro;
17.27. todas as composições de preço próprias guardam fiel obediência à elaboração de fichas de PEM para obtenção dos usos produtivo e improdutivo dos equipamentos, fator de eficiência, fator de conversão dentre outros;
17.28. resta entendido que o Sicro não é apenas uma tabela de preços nem possui uma verdade absoluta associada ao seu rol de composições de preços, trata-se de uma metodologia, logo pode sofrer alterações no sentido de complementar ou adaptar o que é proposto na sua origem, desde que tecnicamente justificado;
I.11. Análise da SeinfraPortoFerrovia
Inicialmente, cabe mencionar que o comparativo entre referenciais do relatório de auditoria teve como objetivo relatar a possibilidade de auferir melhor contratação com o emprego de tabelas referenciais mais recentes à data fixada para a abertura da licitação.
No presente caso, o referencial adotado pela equipe de fiscalização foi a tabela de preços do estado da Bahia, de outubro/2020, por ser do estado onde se localizam as obras do Lote 6F da Fiol. 
Porém, na Concorrência 1/2020, promovida pelo EB, havia sido empregada a data-base do ano anterior, outubro/2019, contrariando a jurisprudência do Tribunal, conforme o Acórdão 2195/2019-TCU-Plenário, contendo determinação à ANTT para a adoção de referencial mais recente: 
" (...) 9.2.10. atualize o orçamento dos estudos de viabilidade da BR-101/SC com base em custos referenciais de data-base mais recente possível, incluindo-se o percentual de BDI ..." (grifo acrescido) .
Quanto à afirmação da Valec de que não haveria como prever que as composições divulgadas nas pesquisas de preços futuras do Sicro pudessem refletir custos menores, é sabido que há constantes atualizações do Sicro com as sistemáticas previstas no seu desenvolvimento pelo Dnit/FGV. 
Desse modo, a Valec, entidade descentralizadora, e o EB, descentralizada, ao realizarem procedimento licitatório por meio de concorrência pública deveriam ter avaliado a data orçamentária do Sicro que fosse compatível com as mais recentes publicações de referenciais de preços oficiais e de cotações de mercado. 
As instruções contidas nos manuais do Sicro preveem critérios diversos dos adotados pela Valec na Norma 80-ES-028ª-20-8002 um.-2 - Especificação de Serviço de Infraestrutura - Corte, de 27/11/2017, que contém faixas adicionais de transportes para material de 1ª e 2ª categoria entre 3000 m e 5000 m. 
Contudo, o EB considerou na planilha do Edital 1/2020 do TED 1/2020 as mesmas premissas adotadas pelo Sicro, conforme exemplo do recorte da Figura 3, abaixo, contendo a derradeira faixa de transporte limitada a 3.000 m.
Figura 3:  Recorte do orçamento do TED 1, Plano de Trabalho (peça 46, p. 5) 
Da Figura 3, acima, nota-se que o EB adotou corretamente as faixas de transportes para os serviços de escavação, carga e transporte, tomando-se o limite superior na distância de 3.000 m para materiais de 1ª e 2ª categorias (item 1.3.1.13) . A parcela excedente a 3.000 m é remunerada por momento de transporte (item 1.3.2.2) .
Os argumentos e cálculos apresentados pela Valec para demonstrar que não se pode associar sobrepreço devido à diferença de unidades de medidas das composições do serviço de transporte utilizados pela Valec, m³km, e do Sicro, t.km (parágrafos 76-79) não elidem o problema apontado nas composições da Valec.
A estatal demonstrou a forma utilizada em suas composições para realizar a conversão da unidade t.km para a unidade m³km, que tem base na tabela de massas específicas referenciais dos materiais, solos e agregados. Em síntese, conforme a manifestação da Valec, multiplica-se cada m³ medido pela equivalência em toneladas. 
Contudo, conforme já explicado no relatório de auditoria, o problema apontado no achado não reside na diferença de unidades, mas na diferença de preços entre as composições. O preço adotado pela Valec foi de R$ 1,49, em m³km, equivalente a R$ 0,79, em t.km (peça 93, p. 8) , enquanto a composição 5915319 do Sicro de outubro de 2020 apresenta preço de R$ 0,55, em t.km, acrescentado o BDI de 22,5% (peça 80, p. 25) . Ou seja, o preço da Valec está cerca de 43% maior que o preço do Sicro. 
Essa diferença de preços seria suficiente para justificar que a Valec revisasse suas composições para aferir os motivos de os preços de suas composições estarem maiores que o os do Sicro para os mesmos serviços.  
Em análise mais detalhada, verificou-se que a diferença de preços reside na desatualização das composições da Valec em relação ao Sicro. As composições da estatal estão baseadas em parâmetros anteriormente utilizados no Sicro, mas que não são mais utilizados.
Em sua manifestação, para chegar ao preço em t.km equivalente ao preço de R$ 1,49 em m³km do serviço "Momento de transporte de material de 1ª categoria DMT > 3.000 m - caminho de serviço em leito natur-l - com caminhão basculante de 14 m³", a Valec demonstrou os cálculos da PEM em m³km e em t.km da composição desse serviço (peça 93, p. 6-8) . 
Nesse cálculo, a estatal chegou a uma PEM de 261,45 t.km, que seria equivalente a PEM de 139,44 m³km (peça 93, p. 8) , contudo, conforme será demonstrado adiante, a composição Sicro de código 5915319, de outubro de 2019, que a Valec utilizou como base para a composição do referido serviço, tem produção de 348,6 t.km/h.
Na memória da composição CB 0033 que consta no orçamento referencial 	para o trecho do TED 1/2020, elaborado pela Valec, informa-se que essa composição teve como base a composição 5915319 do Sicro (peça 100, p. 95) . No próprio documento, consta imagem com a PEM de 348,6 da composição 5915319 do Sicro (peça 100, p. 95) , que difere da PEM de 261,45 t.km calculada pela Valec em sua manifestação (peça 93, p.8) .
Ainda na memória da composição, informa-se que o parâmetro velocidade média adotado foi de 30 km/h, com base no manual do Sicro, por meio da média entre a velocidade média de ida carregado, 21 km/h, e a velocidade média de volta vazio, 39 km/h (peça 100, p. 96-97) . 
Contudo, conforme será demonstrado no item IV.3, adiante, o Sicro adota a velocidade média de 40 km/h. 
Assim, conforme a última linha da Tabela 1, abaixo, quando utilizada a velocidade média de 40 km/h no cálculo da PEM apresentado pela Valec (peça 93, p. 7 e peça 100, p. 97) , o valor da PEM é de 348,6 t.km, que condiz com o da composição 5915319 do Sicro de outubro de 2019 apresentado no orçamento referencial para o trecho do TED 1/2020 (peça 100) . Da mesma forma, chega-se ao preço de R$ 0,60 em t.km para o serviço, que também condiz com o preço da composição 5915319 do Sicro de outubro de 2019, acrescentado BDI de 22,5%.
Tabela 1: Comparativo de cálculos de PEM (Fórmula: PEM = b.g.h.i.t/2) 
		b - capacidade
	g - Fator de Carga
	h - Fator de Conversão
	i - Fator de eficiência
	t- Velocidade Média (km/h) 
	PEM (t.km) 
	Preço com BDI de 22,5% (R$) 

	m³km
	14
	1
	0,8
	0,83
	30
	139,44
	1,49

	t.km
	14 * 1,875
	1
	0,8
	0,83
	30
	261,45
	0,79

	t.km
	14 * 1,875
	1
	0,8
	0,83
	40
	348,6
	0,60

Fonte: Elaboração própria.
Na Figura 4, abaixo, verifica-se o serviço de transporte com caminhão basculante de 14 m³, em rodovia em leito natural, código 5915319, de outubro de 2020, com produção de 348,60 t.km/h e custo de 0,45/t.km, sem BDI.
Na Figura 5, também abaixo, a composição prevista na Concorrência 1/2021 do EB para o mesmo serviço (Código Sicro 5915319 e Código Valec VB-003-) - Momento de Transp. com caminhão basculante de 14 m³, rodovia leito natural, com produção horária 139,44 m³.km/h e custo de R$ 1,22/m³.km/h, sem BDI. 
Figura 4: Composição de momento de transporte para o Código Sicro 5915319
Figura 5: Composição de momento de transporte para o Código VB 0033, da Valec  
Assim, restam evidenciadas diferenças entre as composições e preços da Valec e do Sicro para o referido serviço.
Em relação ao serviço Solda Aluminotérmica (CU0029) , constatou-se diferença significativa entre o preço que se apresenta na planilha do TED 1/2020, (CU0029) R$ 1.093,04/un e o referencial da tabela Sicro/BA de out/2020 R$ 553,25/un, com o mesmo percentual de BDI (22,47%) .
Apesar das justificativas da Valec sobre as diferenças de que "Todas as composições de preço próprias guardam fiel obediência à elaboração de fichas de Produção de Equipe Mecânica (PEM) para obtenção dos usos produtivo e improdutivo dos equipamentos, fator de eficiência, fator de conversão dentre outros", o preço do serviço Solda Aluminotérmica no TED 1/2020 encontra-se superior aos obtidos nos referenciais do Sicro.  
Os argumentos apresentados quanto à proposta de determinação do parágrafo 180 do relatório de auditoria e às composições do banco de dados da Valec também não elidem os apontamentos do achado.
As composições do banco de dados da Valec não foram questionadas, mas sim a atualidade das composições que serão utilizadas no TED 1/2020 em relação ao Sicro, dado que foram evidenciadas inconsistências, como os dois serviços citados, Momento de transporte e Solda Aluminotérmica.
Assim, deverá ser mantida a determinação proposta no relatório de auditoria.
A seguir, a metodologia empregada pelo Dnit para efetuar o cálculo da produção, PEM, a partir dos conceitos trazidos pelo Manual de Custos de Infraestrutura de Transportes, volume 10 - Manuais Técnicos, Conteúdo 11 - Transportes, p. 25.
I.12. Metodologia empregada no Sicro
A fórmula para obter a produção do serviço pode ser definida pela seguinte expressão: P = (C x Fe x Fcv) /T; onde P = representa a produção horária t.km/h; C = representa a capacidade m³ convertido para toneladas; Fe = representa o fator de eficiência; Fcv = representa o fator de conversão e T = representa o tempo total do ciclo (horas) .
No caso exemplificado de transporte de material de 1ª categoria, o material tem Massa Específica Solta de 1,5 t/m³ (3ª coluna, conforme contido na Tabela 07 do Manual de Custos de Infraestrutura de Transportes, volume 10 - Manuais Técnicos, Conteúdo 11 - Transportes, p. 35. 
Figura 6: Recorte da tabela 07 - Manual de Custos de Infraestrutura de Transportes, volume 10 - Manuais Técnicos, Conteúdo 11 - Transportes, p.35.
 Tomando-se da Figura 6 (Tabela 07) , acima, a Massa Específica a ser transportada pelo Caminhão Código E9667 - Caminhão basculante com capacidade de 14 m4 - 186kW, calcula-se a capacidade "C" em 21 toneladas (capacidade volumétrica 14 m³ * massa 1,5t/m³) . 
Quanto às velocidades para cálculos de custos de momentos de transportes, o Sicro apresenta a Tabela 43, conforme a Figura 7, abaixo, com as velocidades médias para o transporte de insumos. No presente exemplo, em leito natural, 40 km/h. 
Figura 7: Velocidade médias para transporte dos insumos
Para a Figura 7, acima, o Manual Sicro prevê "Independente da distância e da condição de carregamento, devem ser utilizadas velocidades médias para qualquer tipo de caminhão no transporte de insumos, conforme valores apresentados na Tabela 43".
Na Tabela 1, abaixo, a conversão do tempo de ida e volta para distância de 1 km ou seja: 2 km (T = 0,05, 1.000 m ida, 1.000 m volta) . 
Tabela 1: Tempos e cálculos da produção de momento de transporte para o Código Sicro 59153-9 - E9667 - Caminhão basculante com capacidade de 14 m4 - 186kW
	Leito natural - Excedente > 3000m
	Custo horário Sicro BA 10/2020/ t.km
	R$ 153,84

	Cálculo do tempo total do ciclo por 2 km (1 km ida, 1 km volta) 

	Faixa de distância de transportes (m) 
	Velocidade média
	Ciclo (tempo) 

		40
	
	Velocidade deslocamento
	m/min
	
	metro/minuto
	666,6666667
	
	tempo gasto 2000m ida/volta em minutos
		3,0000

	tempo gasto 2000m ida/volta em horas
		0,0500

	-C - Capacidade
	14,00
	
	-e - fator de eficiência
	0,83
	
	F-v - fator de conversão (1ª cat) 
	1,50
	
	-P - Produção t.km/h (P = (C x Fe x Fcv) /T) 
	348,60
	
	Custo por t.km/h
	0,44
	
De acordo com a Tabela 1, acima, a partir da velocidade média de cruzeiro em leito natural fixada pelo Sicro em 40 km/h ou 666,667 m/minuto ou 0,05h/2km, obteve-se a produção de 348,60 t.km/h. O valor coincide com o trazido pela composição Sicro Código 5915319, para Caminhão basculante com capacidade de 14 m4 - 186kW. 
I.13. Conclusão sobre o achado III.4. Sobrepreço no TED 1/2020
Foram observadas discrepâncias significativas dos preços de serviços constantes no edital de licitação da Concorrência 1/2020, referente ao TED 1/2021, e no orçamento referencial do TED 1/2020 (peça 100) em relação aos preços Sicro. Assim, é necessário que a Valec revise os preços tomando-se como valores referenciais os do sistema Sicro.
As informações trazidas pela Valec não são suficientes para elidir essa discrepância.
Assim, será proposto manter a determinação à Valec para que, em relação ao TED 1/2020, antes da licitação para contratar a execução das obras pelo Exército Brasileiro, revise as composições adotadas no TED 1/2020 que não estejam de acordo com as composições dos sistemas Sicro e Sinapi, em cumprimento ao caput e ao §2º do artigo 31, da Lei 13.303/2016.
Como não será estabelecido prazo expresso para o cumprimento da determinação acima, será proposto também autorizar a SeinfraPortoFerrovia a monitorar o cumprimento dessa determinação no âmbito do Fiscobras 2023, em atendimento ao §1º, do artigo 6°, da Resolução 315/2020, do TCU.
Achado III.5. Motivação insuficiente para a descentralização da execução das obras
A Valec se manifestou quanto às duas propostas abaixo: 
250.6. dar ciência à Valec de que o TED 1/2020 não apresenta motivação suficiente para justificar a sua celebração, havendo incertezas quanto a eficiência e a economicidade na execução das obras do Lote 6F da Fiol da forma prevista, em desacordo com o Decreto 10.426/2020 e com o princípio da eficiência da Constituição Federal (Achado III.5, parágrafo 235) . 
250.7 determinar à Valec que não celebre novos termos de execução descentralizada, a exemplo do que pretende celebrar com o Exército Brasileiro para executar serviços de engenharia de implantação do subtrecho do Lote 6F da Fiol entre as estacas do km 796+150 e do km 807+939,19, encontro com a ponte ferroviária do Rio São Francisco, com extensão de 11,789 km, sem avaliar e concluir que essa opção não é antieconômica para a administração pública, em atendimento ao disposto no Decreto 10.426/2020 e ao princípio administrativo constitucional da eficiência (Achado III.5, parágrafo 236) (peça 80, p. 35-36) .
I.14. Manifestação da Valec
A Valec destacou que os constantes atrasos e paralisação nas obras do Lote 6F implicaram riscos de deterioração, tais como a formação de erosões, furtos e ações de vandalismo, levando a Valec a rescindir unilateralmente o Contrato 59/2010 com apenas 13,93% dos serviços executados.
Anteriormente à rescisão, a Valec entendeu pela necessidade de redistribuir o orçamento do lote para outros contratos que estavam em condições de execução pelo agravamento de passivos ambientais pré-existentes, ou mesmo abertura de novas ocorrências, que colocaram em risco a proteção das populações lindeiras, ou ainda, da fauna e flora locais. 
A estatal expôs que havia o risco de ruptura na continuidade da licença de instalação de toda a Fiol, por conta do Lote 6F, conforme conteúdo do Ofício 62/2020/GFiol3 (SEI 4717119) , exigindo uma ação imediata enquanto se planejava a contratação do trecho remanescente. Nesse sentido, entendiam que a parceria com o EB poderia reduzir em parte os enormes riscos enfrentados no momento pela Valec.
Menciona dois casos, um no Lote 5FA (Ponte do Rio São Francisco) e outro no Lote 6F, locais em que o Ibama solicitava a "apresentação das medidas adotadas por sua contratada para solução dos processos erosivos no Lote 6F", conforme constam no Ofício 140/2020/Cotra/Cglin/Dilic, recomendando à administração da Valec providências urgentes para mitigar os riscos existentes.
Apresenta o processo 51402.032266/2013-52, referente ao Lote 6F, com o Parecer 3/2020/GFiol3 (SEI 2659075) pela necessidade de divisão do lote de execução, com o intuito de propiciar a finalização do empreendimento, pois o consórcio liderado pela Constran demonstrava dificuldade de mobilização das equipes ou de aquisição de insumos. 
Afirma que mesmo com o impacto global e nacional da pandemia de Covid-19, a diretoria da Valec teve de agir. Argumenta que a situação também foi reconhecida pelo TCU, pois fiscalização ocorreu apenas com a análise documental. 
Expõe que a parceria com o EB, devido à longa tradição na engenharia, contribuiu com êxito para o incremento das malhas rodoviárias do país e, aliado a isso, a contribuição na execução das obras possibilitará ao exército, concomitantemente, cooperar para o desenvolvimento do território e propiciar o treinamento de sua tropa, mantendo em nível elevado a capacitação operacional na área de engenharia.
Destaca que o Exército tem como característica a agilidade de mobilização com velocidade maior que o mercado, apresentando custos próprios e não vinculados ao mercado tradicional. Isso em função da disponibilidade de mão-de-obra, veículos e equipamentos e gestão disponíveis. 
Afirma que poderia contribuir para função social do Exército possibilitar aos reservistas assegurar experiência profissional por meio da prática, inclusive com cursos técnicos e que o sistema de obras do Exército entrega para sociedade, anualmente, cerca de 2.800 jovens em condições privilegiadas para entrada no mercado de trabalho sem interesse em obter lucro. Caso a obra seja devolvida com custo inferior ao planejado, ocorre devolução dos créditos descentralizados.
No tocante à "Motivação insuficiente para a descentralização da execução das obras" abordado no Relatório do TCU, a Valec apresentou o seguinte (peça 99, p. 13-14) :
17.29. o adestramento do Exército especialmente dos integrantes da Arma de Engenharia não se restringe ao "adestramento da tropa", mas prepara os oficiais e seus comandados através de uma situação real (realização de obras) e não através de exercícios de simulados;
17.30. a preparação dos quadros de engenharia não se restringe apenas em funções como operadores de máquinas e mão de obra primária, pois abrange também a capacitação na gestão de obras;
17.31. o quadro de engenheiros e técnicos é oriundo do Instituto Militar de Engenharia (IME) ;
17.32. destacam-se as ações ambientais cada vez mais rigorosas e necessárias, que proporcionam a vivência necessária para que os quadros continuem a colaborar com o desenvolvimento do país;
17.33. a capacitação dos quadros do exército proporcionou a formação de gestores e colaboradores em cargos de relevância não somente nos quadros diretivos da Valec e Dnit, mas também no Ministério da Infraestrutura, situação que pode ser observada em todos os governos brasileiros ao longo do tempo;
17.34. a execução de obras ferroviárias envolve o adestramento de pessoal diverso, tanto no campo, desempenhando funções de operação propriamente dita ou supervisão de pessoal, quanto em atividades de gestão nos âmbitos tático e estratégico;
17.35. as atividades de aquisição de insumos, negociações, desenvolvimento de ferramentas de planejamento e monitoramento, dentre várias outras, são vinculadas às obras, nesse sentido, é relevante compreender que os objetivos de adestramento extrapolam o mencionado pelo TCU;
17.36. em se tratando especificamente do adestramento de pessoal de campo, a definição da fração de obra necessária para tal adestramento do contingente designado é parte do planejamento interno do EB, logo a fração de 1/3 que será executado diretamente pelo EB, condiz com a capacidade operacional disponível do órgão militar;
17.37. devido ao plano de trabalho disponibilizar 2/3 do orçamento das obras, a gestão dos contratos e das respectivas obras se incluem na capacidade do departamento de Engenharia do Exército e no adestramento de funções de gerenciamento, de suma importância no treinamento de funções de nível superior;
17.38. a terceirização pressupõe que o contratante (Exército Brasileiro) tenha quadros especializados, devidamente adestrados para viabilizar o relacionamento técnico e administrativo com a contratada, provendo assim o Exército com o treinamento necessário para manter o nível elevado de capacitação operacional;
17.39. a importância da parceria dos órgãos e empresas públicas do Governo Federal com o Exército Brasileiro vai além da atuação específica na Fiol 2, em empreendimentos que contribuem para o desenvolvimento nacional e obras de infraestrutura que são consideradas vitais para o país. São mais de 5.881 quilômetros de ferrovias construídas e mais de 16,3 mil quilômetros de rodovias nos muitos Termos de Execução Descentralizada que foram firmados com diversos órgãos públicos nos últimos anos.
Quanto à vantajosidade econômica, apresentou o seguinte: 
17.40. em uma situação de perda dos serviços já realizados, perda da licença ambiental, atos de vandalismos e outros, a vantajosidade financeira não é o maior foco. O foco principal é evitar danos ao erário com a paralização e abandono de obras; 
17.41. a Valec desenvolveu os estudos econômicos necessários para verificação da adequação TED firmado. Nesses estudos, a Valec utilizou os sistemas de referência de preço Sicro e Sinapi conforme disposto nos artigos 3º e 4º do Decreto 7.983/2013;
17.42. dessa forma a utilização do orçamento referencial elaborado pela Valec para a contratação do TED junto ao Exército Brasileiro, atende aos princípios da eficiência e da economicidade;
17.43. na Nota Técnica 7/2020/Supro (peça 77 - Relatório de Fiscalização 71/2021) , é possível verificar que o orçamento referencial elaborado pela Valec, no total de R$ 115.306.838,29, é superior ao orçamento elaborado no Plano de Trabalho do Exército, no total de R$ 115.023.265,90, o que representa uma diferença de 0,24%;
17.44. destaca-se que a possibilidade de abandono de obras ou da inexistência de contratos no âmbito do trecho em questão é ponto verificável no âmbito do Edital 11/2021. O certame contou com comparecimento de apenas duas proponentes, o que demonstra baixa atratividade do mercado para a execução desse trecho de obras;
Na sequência, a Valec complementa a motivação pelas razões e evidências expostas e acrescenta às análises: 
17.45. riscos estratégicos associados aos impactos contrários ao interesse público, riscos de invasão, depredação ou vandalismo das obras, custos financeiros em ações de reintegração de posse e monitoramento de faixa de domínio, além da já mencionada possibilidade de perda do licenciamento de todo o empreendimento Fiol; 
17.46. riscos de imagem institucional diante dos impactos nocivos que emergem da paralização da construção da ferrovia; os impactos sociais junto às populações mais pobres que dependem de soluções afetadas pela ferrovia; sob objetivos do programa logístico do Governo Federal;
17.47. o EB é referência não só em obras de infraestrutura, mas também em conformidade ambiental e em operações arriscadas, como por exemplo a destruição de minas e artefatos explosivos, o que demonstra conhecimento técnico, experiência e prontidão para atuação em situações de risco como se demonstrava naquela oportunidade a assunção de subtrecho em ferrovia em construção durante uma crise pandêmica mundial; 
17.48. o quadro de pandemia e as situações adversas descritas e a opção de convocação e a possibilidade de mobilização rápida do EB; frente a opção das razões acima apresentadas sobre o TED 1/2020 por emergência;
17.49. a importância da parceria dos órgãos e empresas públicas do Governo Federal com o Exército Brasileiro vai além da atuação específica na Fiol 2, em empreendimentos que contribuem para o desenvolvimento nacional e obras de infraestrutura que são consideradas vitais para o país. Para que se tenha a dimensão do acervo das obras da engenharia militar são mais de 5.881 quilômetros de ferrovias construídas e mais de 16,3 mil quilômetros de rodovias nos muitos Termos de Execução Descentralizada que foram firmados com diversos órgãos públicos nos últimos anos;
17.50. considerando todo exposto e o cenário vigente à época, a diretoria da Valec decidiu por convocar o Exército Brasileiro para a execução das obras do Lote 6F, dado que o orçamento referencial seria o mesmo que um eventual certame licitatório e mitigou, assim, o risco do abandono das obras. 
Em relação à proposta de determinação constante no parágrafo 236 do relatório de auditoria, apresentou o seguinte: 
17.51. a referida determinação se mostra desarrazoada, pois a celebração do TED atendeu aos requisitos legais com a exposição feita sobre o TED 1;
17.52. a respeito da vantajosidade da celebração do TED com o Exército Brasileiro, observa-se que à época da apresentação do projeto, a Supro apresentou as premissas para elaboração de orçamento (SEI 2562962) , dentre elas a "Realização de estudos de economicidade;
17.53. no Processo Administrativo 51402.239641/2020-21, verifica-se que foi juntado o orçamento referencial (SEI 2736237) para a celebração do TED, no qual foi informado que o orçamento foi elaborado de acordo com o disposto no Decreto Federal 7.983/2013, em que a metodologia definida foi o Sicro;
17.54. foi relatado que a pesquisa de mercado foi realizada nas proximidades da região de execução da obra e se baseou no artigo 4º da Instrução de Serviços 22/2010, que "preconiza a pesquisa de mercado com, pelo menos, três cotações de preços para cada item"; 
17.55. consta no documento SEI 2736237 que as "cotações realizadas podem ser verificadas no Volume 3 - Caderno Orçamentário, Tomo III" (SEI 2736244) .  Destacou que para "os insumos cotados na região" foi utilizado "de uma forma geral a adoção da mediana dos preços";
17.56. de acordo com a Nota Técnica 7 (SEI 2745530) , o Exército Brasileiro apresentou o seu Plano de Trabalho (R$115.023.265,90) levando em consideração os elementos de projeto fornecidos pela Supro, porém utilizou metodologia diferenciada para compor o orçamento, que está respaldada pelo Acórdão 1399/2010-TCU-Plenário;
17.57. com a aceitação da metodologia, teoricamente, os esclarecimentos sobre a utilização de recursos em obras ficaram mais fáceis de serem atendidos, não justificando mais a realização de despesas fora do planejamento previsto em orçamento. Assim, o TCU reconheceu as peculiaridades do EB, e entendeu, por exemplo, que a produtividade não pode ser igual à de uma empreiteira. Isso explica a razão da produtividade de um Batalhão de Engenharia de Construção girar em torno de 50 a 80% a de uma empreiteira. Fato este acolhido no Acórdão 1.399/2010 - TCU; 
17.58. ressaltam-se, nesse contexto, dois aspectos importantes no orçamento do Sistema de Obras de Cooperação (SOC) com despesas de pessoal: fardamento e alimentação, ambos custeados pela União e, portanto, não embutidos no orçamento geral da obra;
17.59. dessa forma, com o TED firmado, os custos com despesas de pessoal, que já existiriam, passam a compor o orçamento de custeio da obra, implicando em economia. Esse aspecto já foi largamente abordado;
17.60. considerando os argumentos apresentados no Processo Administrativo 51402.239641/2020-12, entende-se que a determinação do TCU para que a Valec não celebre novos termos de execução descentralizada, sem que seja avaliada a vantajosidade não se mostrou razoável e nem proporcional, tendo em vista que conforme relatado, a Valec procurou demonstrar a vantajosidade econômica para a celebração do TED com o Exército Brasileiro, tendo em vista que, conforme descrito no Processo Administrativo 51402.239641/2020-12, foram providenciados os orçamentos referenciais e as pesquisas de preços necessárias a fim de verificar a vantajosidade da celebração do TED com o Exército Brasileiro;
17.61. pede-se indeferimento do achado em questão, restando comprovado o atendimento ao disposto no Decreto 10.426/2020 e ao princípio administrativo constitucional da eficiência, quanto ao TED em pauta, não sendo coerente estender quaisquer penalidades eventuais a outros acordos firmados por esta empresa pública.
I.15. Análise da SeinfraPortoFerrovia
I.15.1. Risco de ruptura na continuidade da licença de instalação de toda a Fiol por conta do Lote 6F 
Em relação aos citados risco de ruptura na continuidade da licença de instalação de toda a Fiol, danos ambientais pendentes de solução por possíveis invasões e depredações, perdas de serviço e desperdício de recursos financeiros e atrasos nas obras, a Valec não evidenciou os motivos que pudessem levar a esse estágio no trecho do TED 1/2020.  
Pelos dados coletados na medição final do Contrato 59/2010, entre as estacas 643+700 a 664+040, as principais atividades nas obras de terraplenagem não haviam sido iniciadas. Exceções pontuais foram notadas em relação às obras de fundações para as obras de arte especiais que haviam sido iniciadas.
I.15.2. Agilidade de mobilização do EB com velocidade maior que o mercado, apresentando custos próprios
Não se obteve comparativo que demonstre a maior agilidade de mobilização do EB em relação às empresas de mercado. 
Embora, conforme argumentado pela Valec, o EB possa ter atuado em situações emergenciais e em convocações para parcerias realizadas em todo o país e no exterior, no presente caso, empregou-se o critério da motivação e da finalidade da descentralização previsto no art. 3°, do Decreto 10.426/2020, assim como o princípio da eficiência na Administração Pública.
Nesse contexto, em relação aos custos próprios do EB, destacam-se trechos do relatório de fiscalização (peça 80, p. 9) contendo a relação de licitações promovidas pelo 4° Batalhão de Engenharia e Construção para contratações de serviços e aquisições de insumos para a execução das obras. 
Citam-se as seguintes licitações: Tomada de Preços 2/2021; Pregão Eletrônico 53/2020; Pregão Eletrônico 1/2021; Pregão Eletrônico 3/2021, Pregão Eletrônico 18/2021; Pregão Eletrônico 47/2020; e a maior delas, Concorrência 1/2021, atualmente suspensa, que integrou o escopo desta fiscalização. 
Na mencionada Concorrência 1/2021, que tem valor de dois terços, aproximadamente, do valor total do TED 1/2021, apontou-se necessidade de ajustes no edital, conforme os achados III.1 a III.4 do relatório de auditoria. Tais ajustes decorrem de constatações devido à adoção de tabela referencial na Concorrência 1/2021 diversa da mais atual do Sicro e de motivos diversos relacionados às pendências nas definições de projetos executivos.
Todas essas licitações realizadas pelo EB geram incertezas quanto a sua agilidade, pois o desempenho da execução das obras será dependente de tramitação de processos licitatórios e de empresas do setor privado.
Ademais, conforme já mencionado no relatório de auditoria, como cerca de dois terços das obras previstas no TED 1/2020 serão executadas por empresa terceirizada a ser contratada pelo Exército Brasileiro, não é possível afirmar que as obras previstas nesse trecho serão mais céleres em relação à contratação das obras diretamente pela Valec (peça 80, p. 31) .
I.15.3. Vantajosidade econômica
Em relação à vantajosidade econômica, o tema foi abordado no item "III.5.2.1.3. Vantajosidade econômica" do relatório de auditoria. Em sua manifestação, a Valec não apresentou argumentos novos que já não tenham sido considerados e refutados nesse item.
A estatal cita que o foco da assinatura do TED 1/2020 foi evitar dano ao erário devido à paralização e abandono das obras. Esse argumento já havia sido avaliado e refutado quando da realização da auditoria. A estatal poderia ter adotado a mesma solução que utilizou para o restante do Lote 6F para evitar a concretização de riscos associados ao abandono das obras. Ademais, o Contrato 59/2010 ainda estava vigente quando o trecho do TED 1/2020 foi retirado do escopo desse contrato por meio de aditivo (peça 80, p. 32) .
A possível perda de licença ambiental citada pela Valec foi tratada no item "V.2.1. Risco de ruptura na continuidade da licença de instalação de toda a Fiol, por conta do Lote 6F" desta instrução.
As afirmativas de que os estudos econômicos necessários foram realizados, de maneira a atender aos princípios da eficiência e economicidade devido à utilização do Sicro e do Sinapi como referenciais de preço também não é suficiente para elidir o achado. O uso desses sistemas como referenciais de preço não é suficiente para evidenciar a vantajosidade econômica do TED 1/2020.
Reafirma-se a análise realizada no relatório de auditoria, segundo a qual, dado que a Valec estava licitando o remanescente de 132,11 km do Lote 6F por meio do Edital 11/2021, então, com vistas a avaliar a vantajosidade econômica da descentralização da execução das obras, deveria ter realizado estudo que considerasse a opção de incluir o trecho de 18,34 km, objeto do termo, no Edital 11/2021, juntamente com o restante do Lote 6F, de maneira a comparar as duas soluções. 
Da mesma maneira entendeu a Procuradoria Jurídica da Valec (Projur) , que elaborou o Parecer 43-2020-Projur-Valec, em que recomendou que fosse justificada com todos os argumentos técnicos possíveis (vantajosidade técnica, nova diretriz governamental, decisão política, dentre outras) a escolha do TED em detrimento de licitar novamente o trecho referido, vez que poderia haver maior vantajosidade econômica em se proceder com a licitação (peça 41) .
Em relação à afirmativa de que o orçamento referencial elaborado pela Valec, no total de R$ 115.306.838,29 foi superior ao orçamento elaborado no Plano de Trabalho do Exército, no total de R$ 115.023.265,90, com 0,24% de diferença, considera-se o ganho pequeno demais para justificar a adoção do TED 1/2020 em detrimento de ter licitado as obras junto ao lote do Contrato 33/2021.
Ademais, verificaram-se falhas nas composições utilizadas no TED 1/2020, conforme abordado no item IV desta instrução.
I.15.4. Adestramento dos quadros de engenharia do Exército Brasileiro
Em relação aos argumentos trazidos quanto aos benefícios de adestramento dos quadros de engenharia do Exército Brasileiro  (parágrafo 132) , a Valec não apresentou argumentos suficientes para elidir o achado.
No relatório de auditoria, apontou-se que o benefício do adestramento da área de engenharia do EB não se mostrou comprovado no TED 1/2020, pois o órgão militar precisará terceirizar 2/3 da execução das obras, uma vez que não possui recursos suficientes para execução por completo das obras (peça 80, p. 30) .
A Valec apresentou argumentos no sentido de que, em síntese, o adestramento das tropas não ocorreria apenas em funções como operadores de máquinas e mão de obra primária. Abrangeria também a capacitação em gestão de obras, funções gerenciais, táticas e estratégicas, em planejamento e monitoramento das obras, assim como em relacionamento técnico e administrativo junto a contratados. A terceirização, portanto, permitiria o treinamento dos quadros do EB nessas funções.  
Embora, conforme alegado pela Valec, a execução do TED 1/2020 com 1/3 executado diretamente pelo EB e 2/3 executados por terceiros possa gerar treinamento dos quadros do EB em todas essas áreas, esse treinamento não pode ser considerado isoladamente como justificativa.
Deve-se avaliar a eficiência dessa prática em relação a possíveis prejuízos ao andamento das obras. Por exemplo, a Valec poderia realizar as contratações necessárias para a execução dos 2/3 das obras com mais eficiência que o EB, pois é ente público especializado em ferrovias. 
Verificou-se que a execução das obras pelo EB não levou a mais eficiência ou agilidade no andamento das obras.
Em fiscalização realizada no Lote 6F no Fiscobras 2022, tratada no TC Processo 004.688/2022-8, verificou-se atraso no avanço físico-financeiro das obras do TED 1/2020. O avanço físico previsto acumulado para as obras até fevereiro de 2022 deveria ser de 51,86%, mas o avanço físico realizado acumulado foi de 15,05% (TC Processo 004.688/2022-8, peça 5) . 
Questionou-se à Valec os principais motivos para o atraso no avanço físico-financeiro das obras do TED 1/2020 (TC Processo 004.688/2022-8, peça 5) . Em resposta, informou-se que as razões expostas pelo EB envolvem natureza logística, técnica e operacional  (TC Processo 004.688/2022-8, peça 9) .
Dentre outras causas dos problemas logísticos, citou-se a dificuldade para aquisição de insumos devido ao EB ser órgão público e ter que abrir processos e licitações para realizar as compras (peça 109) . 
4. Os referidos problemas logísticos se encontram relacionados, por exemplo, à dificuldade na aquisição de insumos, como madeira e aço, para execução das obras de arte correntes, sendo as principais justificativas dos fornecedores o cenário inflacionário do país e a pandemia que obrigou as empresas a uma redução de funcionários, levando a uma diminuição da oferta de materiais, desabastecendo o mercado nacional e, por consequência, gerando um aumento no preço dos insumos, dificultando o atendimento às cláusulas dos editais.
5. Diferentemente das empresas privadas, em que o fato narrado no item anterior é de solução mais rápida, com a possibilidade de troca imediata de fornecedor, ou mesmo a aquisição de vários fornecedores, e novas condições de entrega e preços, o Exército, como órgão público, deve abrir processos administrativos pelo não cumprimento das obrigações contratuais e lançar novas licitações, atendendo a todos os prazos legais, o que, infelizmente, causa atraso significativo na obra.
 (peça 109, p. 1, destaque nosso) 
Porém, conforme consta no Relatório de Fiscalização (parágrafos 193 e 197) , que não resta comprovado o potencial benefício pela maior celeridade nas obras do Lote 6F, vez que as obras executadas pelo Exército também estão sujeitas a atrasos devido ao aprendizado das tropas, ao cumprimento da legislação para aquisição de bens e serviços e ao menor ritmo de produção devido à utilização de composições de Sicro adaptado.
I.15.5. Risco estratégico
A Valec elencou fatores que alega terem sido considerados quando decidiu convocar o exército para a execução das obras do Lote 6F, como riscos estratégicos, riscos de imagem institucional, impactos sociais, objetivos do programa logístico do Governo Federal, a experiência do EB na realização de obras de infraestrutura, a pandemia de Covid-19 e a importância de parcerias entre órgãos e empresas públicas do Governo Federal (parágrafo 134) , contudo tais fatores foram apresentados de maneira genérica, sem detalhamento técnico, e foram abordados no relatório de auditoria. 
Ademais, todos esses fatores poderiam ter sido detalhados quando da elaboração da justificativa para assinatura do TED 1/2020, conforme o Decreto 10.426/2020 e ao princípio administrativo constitucional da eficiência.
I.16.   Conclusão sobre o achado III.5
As informações apresentadas pela Valec foram semelhantes às informações já avaliadas no relatório de auditoria quando da realização da fiscalização. Assim, a estatal não apresentou informações adicionais relevantes que pudessem alterar as propostas de encaminhamento do relatório. 
Deve-se reconhecer a necessária capacitação dos quadros do exército para a formação de gestores e colaboradores em cargos de relevância não somente nos quadros diretivos da Valec e DNIT, como no Ministério da Infraestrutura. 
Porém, não foi evidenciada vantajosidade econômica na execução de apenas uma pequena fração de serviços diretamente pelo Exército Brasileiro, com a subcontratação da maior parte do TED.
Pesa contra os argumentos apresentados pela Valec o fato de a Procuradoria Jurídica da Valec (Projur) ter elaborado o Parecer 43-2020-Projur-Valec (peça 41) em que recomendou que fosse justificada com todos os argumentos técnicos possíveis (vantajosidade técnica, nova diretriz governamental, decisão política, dentre outras) a escolha do TED em detrimento de licitar novamente o trecho referido, vez que poderia haver maior vantajosidade econômica se proceder com a licitação.
Contudo, conforme já analisado no relatório de auditoria em conjunto com a presente instrução, a estatal não apresentou justificativas concretas e suficientes para a assinatura do TED.
Assim, será proposto manter a proposta de dar ciência à Valec de que o TED 1/2020 não apresentou motivação suficiente para justificar a sua celebração, havendo incertezas quanto à eficiência e à economicidade na execução das obras do Lote 6F da Fiol da forma prevista, em desacordo com o Decreto 10.426/2020 e com o princípio da eficiência da Constituição Federal.
Dado que o Decreto 10.426/2020 ainda era recente na época da celebração do TED, que o assunto ainda não havia sido enfrentado pela Valec e que se trata de tema complexo, e que não foram identificados danos no caso, não serão propostas ações para responsabilizar os agentes da Valec responsáveis pelo descumprimento da citada legislação.
Em relação ao trecho remanescente de 11,789 km entre as estacas do km 796+150 ao km 807+939,19, durante a fiscalização realizada no Fiscobras 2022, tratada no TC 004.688/20228, a Valec informou que o processo de celebração de um TED junto ao EB para a realização das obras encontra-se sobrestado, até nova avaliação, por questões de ordem orçamentária (TC Processo 004.688/2022-8, peça 9, p. 3) .
Não se pode considerar desarrazoada a determinação proposta no parágrafo 236 do relatório de auditoria em relação à possibilidade de celebração de um novo TED, como argumentou a Valec, pois se trata de medida para dar cumprimento ao ordenamento jurídico pátrio, em especial, ao Decreto 10.426/2020 e ao princípio administrativo-constitucional da eficiência.
Como a Valec ainda não sabe qual solução será adotada para a construção desse trecho do Lote 6F e como ainda há a possibilidade de ser celebrado um novo TED junto ao EB, será proposto manter a proposta de determinação à Valec para que não celebre termo de execução descentralizada para executar serviços de engenharia de implantação do subtrecho do Lote 6F da Fiol entre as estacas do km 796+150 e do km 807+939,19, encontro com a ponte ferroviária do Rio São Francisco, com extensão de 11,789 km, sem apresentar motivação que indique ser essa a melhor opção para a administração pública, em atendimento ao disposto no Decreto 10.426/2020 e ao princípio administrativo constitucional da eficiência.
Como não será estabelecido prazo expresso para o cumprimento da determinação acima, será proposto também autorizar a SeinfraPortoFerrovia a monitorar o cumprimento dessa determinação no âmbito do Fiscobras 2023, em atendimento ao §1º, do artigo 6°, da Resolução 315/2020, do TCU.
CONCLUSÃO 
	Inicialmente, destaca-se que, tendo em vista o recente início das atividades da empresa Infra S.A. pelo Ministério da Infraestrutura em decorrência da incorporação da Empresa de Planejamento e Logística S.A. pela Valec, na proposta de encaminhamento, constará referência à Infra S.A.
Em relação ao achado "III.1. Levantamentos insuficientes para a caracterização da Jazida Jaborandi", a Valec não apresentou informações que pudessem elidir a insuficiência de estudos sobre a Jazida Jaborandi. Portanto, será mantida a proposta do relatório de auditoria de realizar determinação à Infra S.A., antiga Valec Engenharia, Construções e Ferrovias S/A, conforme consta na Proposta de Encaminhamento (parágrafo 44) .
Ainda em relação ao Achado III.1, no tocante à recomendação de bloqueio da área da Jazida Jaborandi, como a Valec não apresentou informações que pudessem justificar a modificação da proposta e como se trata de boa prática que a estatal pode adotar no caso, será mantida a proposta de recomendação, conforme consta na Proposta de Encaminhamento (parágrafos 41-44) 
Em relação ao achado "III.2. Sondagens insuficientes para a caracterização de materiais de 3ª categoria no TED 1/2020", verificou-se que as informações trazidas pela Valec não são suficientes para suprir a necessidade de complementação das sondagens conforme a Norma Técnica 80-EG-000A-29-0000. Portanto, será mantida a proposta de determinação à Infra S.A., antiga Valec Engenharia, Construções e Ferrovias S/A, com ajustes no texto para maior clareza, conforme consta na Proposta de Encaminhamento (parágrafos 56-58) . 
Em relação ao achado "III.3. Falta de aprofundamento em pontos sensíveis já identificados pela Valec no TED 1/2020", verificou-se que as informações trazidas pela Valec não são suficientes para suprir a necessidade de realização prévia dos estudos geológicos dos pontos sensíveis do projeto já identificados pela Valec. Por isso, será mantida a proposta do relatório de auditoria de determinação à Infra S.A., antiga Valec Engenharia, Construções e Ferrovias S/A, com ajustes no texto para maior clareza, conforme consta na Proposta de Encaminhamento (parágrafos 71-74) . 
Em relação ao achado "III.4 Sobrepreço no TED 1/2020", verificou-se que as informações trazidas pela Valec não foram suficientes para elidir as discrepâncias dos preços de serviços constantes no edital de licitação da Concorrência 1/2020, referente ao TED 1/2021, e no orçamento referencial do TED 1/2020 (peça 100) em relação aos preços Sicro. Assim, é necessário que a Infra S.A., antiga Valec Engenharia, Construções e Ferrovias S/A, revise os preços tomando-se como valores referenciais os do sistema Sicro. Por isso, será mantida a proposta do relatório de auditoria de determinação à Infra S.A., com ajustes no texto para maior clareza, conforme consta na Proposta de Encaminhamento (parágrafos 121-123) .
Em relação ao achado "III.5. Motivação insuficiente para a descentralização da execução das obras", verificou-se que a estatal não apresentou informações adicionais relevantes que pudessem alterar as propostas de encaminhamento do relatório e que não foi evidenciada vantajosidade econômica na execução de apenas uma pequena fração de serviços diretamente pelo Exército Brasileiro, com a subcontratação da maior parte do TED. Portanto, serão mantidas as propostas do relatório de auditoria de dar ciência e de determinação à Infra S.A., antiga Valec Engenharia, Construções e Ferrovias S/A, com ajustes no texto para maior clareza, conforme consta na Proposta de Encaminhamento (parágrafos 177-186) .
Por fim, como não serão estabelecidos prazos para o cumprimento das determinações acima, será proposto também autorizar a SeinfraPortoFerrovia a monitorar o cumprimento dessas determinações no âmbito do Fiscobras 2023, em atendimento ao §1º, do artigo 6°, da Resolução 315/2020, do TCU (parágrafos 45, 60, 78, 128 e 182) .
PROPOSTA DE ENCAMINHAMENTO
Ante o exposto, submete-se à consideração superior com as seguintes propostas:
17.62. com fundamento no artigo 250, inciso II, do Regimento Interno do Tribunal de Contas da União e no artigo 4° da Resolução 315/2020 do Tribunal de Contas da União, determinar à Infra S.A., antiga Valec Engenharia, Construções e Ferrovias S/A, o seguinte: 
17.62.1. realize o "Estudo preliminar de viabilidade econômica e técnica da pedreira" e o "Estudo definitivo de viabilidade econômica e técnica da pedreira", previstos nos itens 4.1 e 4.2, respectivamente, da Norma Técnica 80-EP-000A-29-8000, em todas as alternativas de jazidas disponíveis no trecho entre o km 645+700 e o km 664+040 do Lote 6F da Fiol, antes da licitação das obras pelo Exército Brasileiro, para que se cumpra tanto a supracitada norma quanto a Lei 8.666/1993, art. 6º, inciso X (Achado III.1) ;
17.62.2. em relação ao TED 1/2020, antes de o Exército Brasileiro licitar a contratação da execução das obras, realize as investigações geológicas das áreas de corte do projeto executivo do trecho entre o km 645+700 e o km 664+040 do Lote 6F da Fiol, conforme previsto na Norma Técnica 80-EG-000A-29-0000, de maneira a realizar todos os furos de sondagem mista com a coleta de amostras requeridos nessa norma e a suprir o projeto executivo com os elementos necessários e suficientes para a execução das obras, conforme prescrito na Lei 8.666/93, art. 6º, inciso X, aplicável ao caso da Concorrência 1/2021 (Achado III.2) ;
17.62.3. em relação ao TED 1/2020, apresente soluções definitivas para os riscos geológico-geotécnicos já identificados, como a variante do Morro Bate Bate, no projeto executivo do trecho entre o km 645+700 e o km 664+040 do Lote 6F da Fiol, antes da licitação das obras pelo Exército Brasileiro, em cumprimento ao inciso IX, do artigo 42, da Lei 13.303/2016 e ao inciso X, do art. 6º, da Lei 8.666/93 (Achado III.3) ;
17.62.4. em relação ao TED 1/2020, antes da licitação para contratar a execução das obras pelo Exército Brasileiro, revise as composições adotadas no TED 1/2020 que não estejam de acordo com as composições dos sistemas Sicro e Sinapi, em cumprimento ao caput e ao artigo 31, da Lei 13.303/2016 (Achado III.4) ;
17.62.5. não celebre termo de execução descentralizada para executar serviços de engenharia de implantação do subtrecho do Lote 6F da Fiol entre as estacas do km 796+150 e do km 807+939,19, encontro com a ponte ferroviária do Rio São Francisco, com extensão de 11,789 km, sem apresentar motivação suficiente que comprove ser essa a melhor opção para a administração pública, em atendimento ao disposto no artigo 3°, caput, e artigo 11°, inciso I, do Decreto 10.426/2020 e ao princípio da eficiência constante no artigo 37 da Constituição Federal (Achado III.5) ;
17.63. com fundamento no artigo 250, inciso III, do Regimento Interno do Tribunal de Contas da União, recomendar à Infra S.A., antiga Valec Engenharia, Construções e Ferrovias S/A, que avalie oportunidade e conveniência de requerer o bloqueio da Jazida Jaborandi com base no atendimento ao interesse público e no art. 7º da Portaria DNPM 441/2009, para uso do material no trecho do TED 1/2020 (Achado III.1) ;
17.64. dar ciência à Infra S.A., antiga Valec Engenharia, Construções e Ferrovias S/A, de que o TED 1/2020, assinado com o Exército Brasileiro, não apresentou motivação suficiente para justificar a sua celebração, havendo incertezas quanto à eficiência e à economicidade na execução das obras do Lote 6F da Fiol da forma prevista, em desacordo com o artigo 3°, caput, e artigo 11, inciso I, do Decreto 10.426/2020, e com o princípio da eficiência constante no artigo 37 da Constituição Federal (Achado III.5) ;
17.65. autorizar a SeinfraPortoFerrovia a monitorar o cumprimento das determinações constantes no item 185.1 no âmbito do Fiscobras 2023;
17.66. arquivar o presente processo, com fundamento no art. 169, inciso V, do Regimento Interno do Tribunal de Contas da União."
	É o Relatório.

não há.

Não atuou.

AUDITORIA. FISCOBRAS 2021. OBRAS DE CONSTRUÇÃO DA FERROVIA DE INTEGRAÇÃO OESTE-LESTE (FIOL), NO TRECHO COMPREENDIDO ENTRE CAETITÉ/BA E BARREIRAS/BA, LOTE 6F. CONSTATAÇÃO DE INSUFICIENTES LEVANTAMENTOS, SONDAGENS E MOTIVAÇÃO PARA DESCENTRALIZAÇÃO DA EXECUÇÃO DAS OBRAS. FALTA DE APROFUNDAMENTO EM PONTOS SENSÍVEIS. SOBREPREÇO. OITIVA DA VALEC. INFORMAÇÕES APRESENTADAS INSUFICIENTES PARA ELIDIR AS OCORRÊNCIAS. DETERMINAÇÕES. ORIENTAÇÃO PARA QUE A UNIDADE TÉCNICA AVALIE A INCLUSÃO DA OBRA NA PROPOSTA DE PLANEJAMENTO DO FISCOBRAS 2023 PARA MONITORAMENTO DO CUMPRIMENTO DA PRESENTE DELIBERAÇÃO.

RELATÓRIO DE AUDITORIA (RA)

Secretaria de Fiscalização de Infraestrutura Portuária e Ferroviária (SeinfraPortoFerrovia).

Em exame, auditoria realizada, no âmbito do Fiscobras/2021, na Ferrovia de Integração Oeste-Leste (Fiol) com o objetivo de fiscalizar as obras de construção do Lote 6F, localizado no segmento entre Caetité-BA e Barreiras-BA.
O trabalho consistiu em verificar se a execução das obras do referido lote está de acordo com a legislação aplicável ao empreendimento.
Considerações Iniciais
Para contextualizar, registro que as obras tiveram início com a celebração do Contrato 59/2010 entre a Valec e o Consórcio Constran - Egesa - Pedrasul - Estacon - CMT. A vigência do ajuste encerrou em 7/11/2020, com execução físico-financeira de 13,93%, em razão de dificuldades do consórcio em manter o ritmo de execução dos serviços. Como, no momento da fiscalização, as medidas adotadas pela Valec quanto ao encerramento contratual ainda estavam em andamento, considerando ser oportuno aguardar o resultado das ações, o escopo da presente auditoria não envolveu aprofundamento na análise do encerramento do mencionado ajuste.
Para dar continuidade às obras do Lote 6F, foi publicado o Edital 11/2021, cujo objeto previa contratação integrada para elaboração dos projetos básico e executivo de engenharia e execução dos serviços remanescentes. Em 17/6/2021, a Valec suspendeu a licitação. De acordo com as informações constantes do TC-Processo 004.688/2022-8 (Fiscobras 2022) , em 24/12/2021 foi celebrado o Contrato 33/2021 com o Consórcio TT-FIOL.
Anteriormente, em 8/9/2020, a Valec e o Exército Brasileiro celebraram o Termo de Execução Descentralizada (TED) 1/2020 com o objetivo de executar as obras remanescentes do subtrecho do Lote 6F da Fiol situado entre as estacas 645+700 e 664+040, numa extensão de 18,34 km, no prazo de 1095 dias (aproximadamente, 36 meses) , pelo valor de R$ 115.023.265,90.
A previsão é de que o Exército executará, diretamente, R$ 38.051.978,99 (33%) e, indiretamente, por meio de contratação de terceiros, R$ 76.971.286,91 (67%) . 
Consoante registrado no relatório, o 4° Batalhão de Engenharia e Construção vem realizando diversas licitações para contratações de serviços e aquisições de insumos para a execução das obras, com destaque para a Concorrência 1/2021, que possui por objeto a contratação de empresa para executar as Obras de Construção da Fiol, LOTE06-EB, pelo valor orçado de R$ 67.644.311,99. Referido certame está suspenso desde 10/6/2021.
A equipe de fiscalização, em relação ao TED 1/2020, analisou seu orçamento referencial, assim como o do Edital de Concorrência 1/2021 do Exército.
Como resultado dos trabalhos, foram apontados os seguintes achados de auditoria: 
"III.1. Levantamentos insuficientes para a caracterização da Jazida Jaborandi
III.2. Sondagens insuficientes para a caracterização de materiais de 3ª categoria no TED 1/2020
III.3. Falta de aprofundamento em pontos sensíveis já identificados pela Valec no TED 1/2020
III.4 Sobrepreço no TED 1/2020
III.5 Motivação insuficiente para a descentralização da execução das obras".
A unidade técnica propôs realizar oitiva, com vistas a esclarecer e obter informações quanto aos achados e dar oportunidade de a Valec se manifestar antecipadamente acerca dos fatos (peça 80) .
Naquela oportunidade, anui à proposta, considerando o exame ainda prévio da matéria, a ensejar a manifestação da estatal, e a necessidade de oportunizar aos destinatários das deliberações a apresentação de comentários sobre as determinações e/ou recomendações, consoante disposto no art. 14 da Resolução TCU 315/2020 (peça 83) .
Analisada a resposta encaminhada, a conclusão é de que a Valec não apresentou informações que pudessem elidir os achados. Nesse sentido, a SeinfraPortoFerrovia propõe (peça 110) :
"191.1.	com fundamento no artigo 250, inciso II, do Regimento Interno do Tribunal de Contas da União e no artigo 4° da Resolução 315/2020 do Tribunal de Contas da União, determinar à Infra S.A., antiga Valec Engenharia, Construções e Ferrovias S/A, o seguinte: 
191.1.1.	realize o "Estudo preliminar de viabilidade econômica e técnica da pedreira" e o "Estudo definitivo de viabilidade econômica e técnica da pedreira", previstos nos itens 4.1 e 4.2, respectivamente, da Norma Técnica 80-EP-000A-29-8000, em todas as alternativas de jazidas disponíveis no trecho entre o km 645+700 e o km 664+040 do Lote 6F da Fiol, antes da licitação das obras pelo Exército Brasileiro, para que se cumpra tanto a supracitada norma quanto a Lei 8.666/1993, art. 6º, inciso X (Achado III.1) ;
191.1.2.	em relação ao TED 1/2020, antes de o Exército Brasileiro licitar a contratação da execução das obras, realize as investigações geológicas das áreas de corte do projeto executivo do trecho entre o km 645+700 e o km 664+040 do Lote 6F da Fiol, conforme previsto na Norma Técnica 80-EG-000A-29-0000, de maneira a realizar todos os furos de sondagem mista com a coleta de amostras requeridos nessa norma e a suprir o projeto executivo com os elementos necessários e suficientes para a execução das obras, conforme prescrito na Lei 8.666/93, art. 6º, inciso X, aplicável ao caso da Concorrência 1/2021 (Achado III.2) ;
191.1.3.	em relação ao TED 1/2020, apresente soluções definitivas para os riscos geológico-geotécnicos já identificados, como a variante do Morro Bate Bate, no projeto executivo do trecho entre o km 645+700 e o km 664+040 do Lote 6F da Fiol, antes da licitação das obras pelo Exército Brasileiro, em cumprimento ao inciso IX, do artigo 42, da Lei 13.303/2016 e ao inciso X, do art. 6º, da Lei 8.666/93 (Achado III.3) ;
191.1.4.	em relação ao TED 1/2020, antes da licitação para contratar a execução das obras pelo Exército Brasileiro, revise as composições adotadas no TED 1/2020 que não estejam de acordo com as composições dos sistemas Sicro e Sinapi, em cumprimento ao caput e ao artigo 31, da Lei 13.303/2016 (Achado III.4) ;
191.1.5.		não celebre termo de execução descentralizada para executar serviços de engenharia de implantação do subtrecho do Lote 6F da Fiol entre as estacas do km 796+150 e do km 807+939,19, encontro com a ponte ferroviária do Rio São Francisco, com extensão de 11,789 km, sem apresentar motivação suficiente que comprove ser essa a melhor opção para a administração pública, em atendimento ao disposto no artigo 3°, caput, e artigo 11°, inciso I, do Decreto 10.426/2020 e ao princípio da eficiência constante no artigo 37 da Constituição Federal (Achado III.5) ;
191.2.		com fundamento no artigo 250, inciso III, do Regimento Interno do Tribunal de Contas da União, recomendar à Infra S.A., antiga Valec Engenharia, Construções e Ferrovias S/A, que avalie oportunidade e conveniência de requerer o bloqueio da Jazida Jaborandi com base no atendimento ao interesse público e no art. 7º da Portaria DNPM 441/2009, para uso do material no trecho do TED 1/2020 (Achado III.1) ;
191.3.	dar ciência à Infra S.A., antiga Valec Engenharia, Construções e Ferrovias S/A, de que o TED 1/2020, assinado com o Exército Brasileiro, não apresentou motivação suficiente para justificar a sua celebração, havendo incertezas quanto à eficiência e à economicidade na execução das obras do Lote 6F da Fiol da forma prevista, em desacordo com o artigo 3°, caput, e artigo 11, inciso I, do Decreto 10.426/2020, e com o princípio da eficiência constante no artigo 37 da Constituição Federal (Achado III.5) ;
191.4.	autorizar a SeinfraPortoFerrovia a monitorar o cumprimento das determinações constantes no item 185.1 no âmbito do Fiscobras 2023;
191.5.	arquivar o presente processo, com fundamento no art. 169, inciso V, do Regimento Interno do Tribunal de Contas da União."
Manifesto-me de acordo com o encaminhamento formulado, de modo que adoto as análises realizadas como minhas razões de decidir, sem prejuízo das considerações adiante expostas.
Considerando o exame promovido pela unidade técnica, reproduzido no relatório precedente, o qual tratou com propriedade dos achados indicados, entendo adequadas as determinações e recomendação sugeridas, e passo a sintetizar as questões tratadas.
Achado III.1. Levantamentos insuficientes para a caracterização da Jazida Jaborandi
O achado "III.1. Levantamentos insuficientes para a caracterização da Jazida Jaborandi" foi apontado com fundamento nos itens 4.1 e 4.2 da Norma Técnica 80-EP-000A-29-8000, a qual define os estudos necessários para a definição/indicação definitiva das ocorrências para o fornecimento de pedra britada para lastro, a ser utilizada na superestrutura de via permanente ferroviária, e apresenta orientações gerais para realização de amostragens ("4.1. Estudo preliminar de viabilidade econômica e técnica da pedreira" e "4.2. Estudo definitivo de viabilidade econômica e técnica da pedreira") .
Há, ainda, outras normas que tratam das especificações dos materiais (Norma Técnica 80-EM-033A-58-8006, Norma Técnica 80-EM-000A-58-8002 e Norma Técnica 80-EM-000A-58-8001) .
Ademais, considerou-se necessário que o projeto executivo contenha plano de exploração da jazida, uma vez que, de acordo com o art. 6º, inciso X, da Lei 8.666/93, deve conter todos os elementos necessários e suficientes à execução completa da obra.
Ocorre que a Jazida Jaborandi, ainda inexplorada, foi indicada como fonte de insumos para a construção do trecho objeto do TED 1/2020 e será explorada por meio de contratação de empreiteira a ser realizada no âmbito do edital de Concorrência 1/2021, do 4° Batalhão de Engenharia e Construção do Exército Brasileiro, com base em estudos de projeto executivo de 2012, sem comprovação de que foi devidamente estudada, bem como de que os ensaios realizados foram suficientes para a aprovação da jazida.
Para a unidade técnica, "como o TED 1/2020 e o contrato a ser firmado como resultado da Concorrência 1/2021, do Exército Brasileiro, são contratos novos, com celebração dentro da vigência da Norma Técnica 80-EP-000A-29-8000, e os estudos realizados em 2012 na Jazida Jaborandi, que utilizaram apenas três testes de propriedades mecânicas (parágrafo 73-74) , são mais restritos que os diversos estudos exigidos nos itens 4.1 e 4.2 da Norma Técnica 80-EP-000A-29-8000, reforça-se o entendimento de que a Valec deve realizar os procedimento previstos na Norma Técnica 80-EP-000A-29-8000 nas jazidas disponíveis para a realização da obra no TED 1/2020".
Diante disso, a proposta da SeinfraPortoFerrovia é de determinar que a Valec realize o "Estudo preliminar de viabilidade econômica e técnica da pedreira" e o "Estudo definitivo de viabilidade econômica e técnica da pedreira", previstos nos itens 4.1 e 4.2, respectivamente, da Norma Técnica 80-EP-000A-29-8000, em todas as alternativas de jazidas disponíveis no trecho entre o km 645+700 e o km 664+040 do Lote 6F da Fiol, antes da licitação das obras pelo Exército Brasileiro; bem como de recomendar que avalie oportunidade e conveniência de requerer o bloqueio da Jazida Jaborandi para uso do material no trecho do TED 1/2020.
A manifestação da estatal, como visto no relatório, não é hábil a elidir o achado ou as medidas sugeridas.
O argumento de que não seria eficiente dispender recursos com esses estudos, pois a Jazida Jaborandi é considerada a melhor opção de pedreira da região, por ter material granítico enquanto as demais têm material calcário, por ter menor DMT quando comparada às pedreiras comerciais da região, por ter material de alta qualidade e por ter volume de exploração adequado, não restou evidenciado e não é suficiente para afastar a aplicação da Norma Técnica 80-EP-000A-29-8000.
Conforme disposto no referido normativo (peça 68, p. 5) : "Esta especificação será utilizada em Estudos de Projeto ou antes de se iniciar a exploração e o fornecimento do material pétreo a ser empregado em um dado segmento ferroviário, caso a ocorrência (pedreira) em questão, não tenha sido devidamente estudada e aprovada pela VALEC. Tal estudo deverá atender também o preconizado na versão em vigência da Especificação de Projeto 80-EG-000A-29000. Tanto para os Estudos novos de Projeto ou caso a pedreira não tenha sido estudada da maneira adequada em projetos anteriores ou ainda, caso se queira indicar uma nova ocorrência pétrea para uso, deverão ser realizados os procedimentos/etapas descritos nos itens a seguir" (destaques inseridos) .
Considerando o entendimento de que, embora a Valec tenha aprovado o uso da Jazida Jaborandi com base em estudos do projeto executivo de 2012, não há comprovação de que a jazida foi devidamente estudada quando da elaboração desse projeto, cabe aplicar a Norma Técnica 80-EP-000A-29-8000, que exige estudo preliminar de viabilidade econômica e técnica da pedreira, quando existir mais de uma opção de pedreira na região, como é o caso, e estudo definitivo de viabilidade econômica e técnica da pedreira.
No que se refere à proposta de determinação, a Valec apenas alegou que não seria eficiente dispender recursos com os estudos, sem apontar, contudo, efetivas consequências práticas da implementação das medidas aventadas que pudessem alterar a proposta.
Além disso, a própria Valec reconhece que "caso essas execuções indiretas venham a se dar por meio de processos licitatórios e contratos regidos pela Lei 8.666/93, será necessário que o EB demande à Valec realizar a complementação de estudos previstos nas normas internas da Valec, antes de dar prosseguimento a tais contratações".
Também quanto à proposta de recomendação, a estatal somente informou que a regularização da pedreira caberia ao EB, que está com a prerrogativa de executar a obra, e que, caso a proposta de recomendação se mantenha, caberia à Sugat e Sudem, unidades da Valec, adotar providências junto ao EB.
Nesse ponto, apenas ressalvo que eventual requerimento de bloqueio da Jazida Jaborandi, por óbvio, deve ser promovido após a promoção dos estudos para definição da pedreira, caso se conclua, de fato, pela indicação dessa jazida.
Assim, acompanho o encaminhamento formulado de determinar que, antes da licitação, realize os estudos previstos nos itens 4.1 e 4.2 da Norma Técnica 80-EP-000A-29-8000 em todas as alternativas de jazidas disponíveis no trecho, bem como de recomendar que avalie a oportunidade e a conveniência de requerer o bloqueio da Jazida Jaborandi.
Achado III.2. Sondagens insuficientes para a caracterização de materiais de 3ª categoria no TED 1/2020
O achado relativo a "III.2. Sondagens insuficientes para a caracterização de materiais de 3ª categoria no TED 1/2020" decorreu da constatação de que a Valec deveria ter realizado, pelo menos, mais 23 sondagens mistas, com coleta de amostras, para atender à Norma 80-EG-000A-29-0000, que estabelece número mínimo de furos de sondagens mistas conforme a extensão dos cortes investigados.
Em consequência, constatou-se inconsistências na caracterização do material de 3ª categoria presente no trecho, assim como na previsão dos volumes de escavação desse tipo de material. Isso porque, com o número reduzido de furo de sondagem realizado, não é possível afirmar que o material seria encontrado em todo o segmento.
A determinação sugerida é para realização das investigações geológicas das áreas de corte do projeto executivo do trecho mencionado, conforme previsto na Norma Técnica 80-EG-000A-29-0000, de maneira a realizar todos os furos de sondagem mista com a coleta de amostras requeridos nessa norma e a detalhar os elementos necessários e suficientes para a execução das obras.
A Valec entende que os estudos geológico-geotécnicos que embasaram o projeto de terraplenagem do TED 1/2020 traziam informações adequadas para a caracterização do tipo e volume de material dos cortes na terraplenagem e que o risco de o EB verificar, no momento da execução da obra, que a classificação do material encontrado é diferente do estimado no projeto, com quantidades a maior ou a menor, será mitigado por meio de nova campanha de ensaios e protocolo de aditivo embasado em Revisão de Projeto em Fase de Obra (RPFO) , conforme previsto na Matriz de Risco.
De qualquer forma, a estatal afirma que a proposta de determinação será atendida por meio de uma adequação do projeto executivo antes da publicação do edital de serviço de terraplenagem, uma vez que a Matriz de Riscos já prevê a possibilidade de nova campanha de ensaios, durante a execução das obras, para ajustes de quantitativos do projeto.
Considerando que as informações apresentadas não são suficientes para suprir a necessidade de complementação das sondagens antes da realização da licitação pelo EB e ainda a concordância da Valec, manifesto-me de acordo com a proposta de determinar a realização das investigações geológicas das áreas de corte do projeto executivo do trecho, conforme previsto na Norma Técnica 80-EG-000A-29-0000, de maneira a realizar todos os furos de sondagem mista com a coleta de amostras requeridos nessa norma e a detalhar os elementos necessários e suficientes para a execução das obras, de acordo com a Lei 8.666/93, art. 6º, inciso X.
III.3. Falta de aprofundamento em pontos sensíveis já identificados pela Valec no TED 1/2020
A "III.3. Falta de aprofundamento em pontos sensíveis já identificados pela Valec no TED 1/2020" foi apontada em razão de a Valec ter identificado riscos geológicos que deveriam passar por estudos mais aprofundados antes do início das obras, porém tais estudos tem a previsão para serem realizados concomitantes à execução das obras.
Um dos pontos mais críticos, por exemplo, é o Morro do Bate Bate (km 660+000 ao km 661+300) , em que há cavernas e um dos pontos de maior movimentação de material de corte, para o qual há traçado alternativo para a ferrovia. Conforme ressaltado no relatório de auditoria, "são necessários estudos geológicos, geotécnicos, espeleológicos e ambientais capazes de indicar entre as opções a melhor solução de projeto, que atenda à segurança operacional da ferrovia, bem como mitigue o impacto ambiental".
Tendo em vista que o projeto executivo deve apresentar estudos e soluções definitivas, inclusive para pontos de risco no projeto, mitigando-se atrasos e paralizações durante a execução das obras e evitando demandas por Revisão de Projeto em fase de Obra (RPFO) , a proposta é de determinar a conclusão do projeto executivo do trecho antes da licitação das obras pelo Exército Brasileiro, apresentando soluções definitivas para os riscos geológico-geotécnicos já identificados.
A Valec defende que o projeto executivo já se encontra concluído, necessitando apenas de estudos que apresentem soluções para tais riscos e, portanto, que a determinação pode ser considerada atendida, uma vez que o TED 1/2020 prevê a realização de todos os estudos mencionados pelo TCU antes da definição do traçado a ser executado no morro do Bate-Bate.
De modo divergente, entendo, como a unidade técnica, que a mencionada previsão não representa o atendimento da determinação e não é suficiente para afastar a necessidade de que, previamente à licitação, sejam apresentadas as soluções definitivas para os pontos sensíveis. O reconhecimento de que será imprescindível a realização de estudos que apresentem soluções para os riscos geológico-geotécnicos já identificados evidencia que o atual projeto executivo não atende ao disposto na Lei 13.303/2016, art. 42, inciso IX, segundo o qual projeto executivo é o "conjunto dos elementos necessários e suficientes à execução completa da obra". 
A SeinfraPortoFerrovia bem destacou que "apesar de a Matriz de Riscos do TED 1/2020 prever ajustes para adequação de projetos executivos (RPFO) , as mudanças de traçados poderão implicar atrasos na obra, ajustes nas quantidades, novas áreas de desapropriações, inclusive, implicar mobilizações de equipamentos diversos dos previstos na licitação, necessitando-se ajustes no contrato para além ou aquém dos valores permitidos pela Lei 8.666/93".
Para reforçar, destaco que, no âmbito do Fiscobras 2022, foi relatado pelo Exército Brasileiro que os atrasos na execução do TED 1/2020 decorreram, entre outros, da constatação de heterogeneidade de materiais provenientes de corte, pelas dificuldades encontradas na compactação do solo. Conforme registrado no relatório que fundamentou o Acórdão 2110/2022-TCU-Plenário (TC Processo 004.688/2022-8, peça 44, p. 4-5) , "as constatações relatadas pelo EB corroboram com os apontamentos realizados no Achado III.3, no Relatório Fiscobras/2021, pela necessidade de estudos geológicos prévios com a adequada caracterização de materiais previsto na norma Valec".
Dessa forma, acompanho o encaminhamento sugerido de determinar a apresentação de soluções definitivas para os riscos geológico-geotécnicos já identificados, como a variante do Morro Bate Bate, antes da licitação das obras pelo Exército Brasileiro.
III.4 Sobrepreço no TED 1/2020
O "III.4 Sobrepreço no TED 1/2020" foi apontado em decorrência da constatação de sobrepreço de 7,9% no orçamento no Edital de Concorrência 1/2021, lançado pelo Exército Brasileiro, quando se comparam os preços de seus itens, que possuem referência no Sicro/BA de outubro de 2019, com os preços de referência da planilha de serviços do Sicro/BA de outubro de 2020, visto que houve redução de preços e alteração de composições do Sicro/BA mais atual em relação ao anterior.
Ainda durante a auditoria, foi determinado pelo Diretor de Obras de Cooperação do Exército que "as licitações, no âmbito das obras de cooperação, utilizem como preço de referência obrigatoriamente a última atualização do Sicro", o que motivou se considerar parcialmente saneados os questionamentos.
No entanto, considerando que no orçamento referencial do TED 1/2020 há várias composições classificadas como "não Sicro", em que pode haver sobrepreço devido à diferença de metodologia, a proposta é de determinar a revisão das composições adotadas que não estejam de acordo com as composições dos sistemas Sicro e Sinapi, em cumprimento ao caput e ao §2º do art. 31 da Lei 13.303/2016.
A Valec argumenta que relacionar atualização de data-base ou pesquisa de preços diferentes com sobrepreço soa de forma equivocada, já que o fato de os preços de outubro/2020 serem menores que os preços de outubro/2019, por si só, não caracterizaria sobrepreço, uma vez que o sistema referencial oficial de custos foi adotado.
Ademais, afirma, em síntese, que todos os orçamentos referenciais e procedimentos contratuais elaborados pela Superintendência de Projetos, Pesquisas e Custos de Engenharia (Supro) seguem o determinado no Decreto 7.983/2013, que trata da obrigatoriedade da utilização dos sistemas referenciais Sicro e Sinapi, e nas demais legislações aplicáveis; bem como que todas as composições classificadas como "Não Sicro" são provenientes do banco de dados da Valec, desenvolvidas pelo seu corpo técnico e por consultores e são objeto de melhoramento contínuo ao longo dos anos, além disso contêm memória de cálculo e justificativas técnicas dos parâmetros considerados; e que não é plausível a adoção de sistema referencial que não atenda de forma completa e satisfatória as normas e especificações da Valec. 
Cabe esclarecer que, além de adotar o sistema referencial oficial de custos, deve-se considerar a data-base mais recente possível, consoante jurisprudência do Tribunal, a exemplo do Acórdão 2195/2019-TCU-Plenário.
No presente caso, como visto, o referencial adotado pela equipe de fiscalização foi a tabela de preços do estado da Bahia, de outubro/2020, porém, na Concorrência 1/2021, promovida pelo EB, havia sido empregada a data-base do ano anterior, outubro/2019. Considerando que foram constatados preços superiores aos preços referenciais de mercado, em razão da data-base adotada, foi apontado o sobrepreço.
Em relação às composições do banco de dados da Valec, a análise promovida pela SeinfraPortoFerrovia, reproduzida no relatório precedente, também evidencia que os argumentos apresentados não elidem os apontamentos do achado, ressaltando que as composições do banco de dados da Valec não foram questionadas, mas sim a atualidade das composições que serão utilizadas no TED 1/2020 em relação ao Sicro, dado que foram evidenciadas inconsistências.
Nesse sentido, anuo à proposta de determinação para que, antes da licitação para contratar a execução das obras pelo Exército Brasileiro, sejam revistas as composições adotadas no TED 1/2020 que não estejam de acordo com as composições dos sistemas Sicro e Sinapi.
Achado III.5 Motivação insuficiente para a descentralização da execução das obras
Por fim, foi apontada "III.5 Motivação insuficiente para a descentralização da execução das obras".
A justificativa apresentada pela Valec para a celebração do TED 1/2020 está baseada na obtenção de benefícios como (i) adestramento dos quadros de engenharia do Exército Brasileiro, (ii) maior celeridade nas obras do Lote 6F, (iii) vantajosidade econômica e (iv) mitigação de riscos relacionados ao abandono das obras do Lote 6F.
No entanto, conforme exposto pela equipe de auditoria, há previsão de que cerca de dois terços do orçamento das obras serão gastos com a contratação de empresa terceirizada, sob o argumento de que o Exército Brasileiro não dispõe de pessoal nem de equipamentos suficientes para a execução do objeto e, em relação aos serviços específicos de ferrovias, como superestrutura e Obras de Arte Especiais (OAE) , não possui capacidade técnica e operacional para executar. Assim, dos R$ 115.023.265,90 previstos para a construção dos 18,34 km, o Exército executará diretamente R$ 38.051.978,99 e promoverá a contratação de empresa, que executará R$ 76.971.286,91.
Diante disso, o entendimento é de que não se mostram comprovados o benefício do adestramento da área de engenharia do Exército Brasileiro; a celeridade nas obras, uma vez que estão sujeitas a atrasos devido ao aprendizado das tropas, ao cumprimento da legislação para aquisição de bens e serviços e ao menor ritmo de produção; e a eficiência, tendo em vista que a Valec possui mais experiência em contratações de empreiteiras para a construção de ferrovias que o Exército Brasileiro.
Ademais, não há demonstração de que os custos para executar o TED 1/2020 são vantajosos em relação à execução do mesmo trecho mediante a contratação realizada no Edital 11/2021, por meio do qual a Valec licitou o remanescente de 132,11 km do Lote 6F.
A proposta da unidade técnica é de dar ciência de que o TED 1/2020 não apresenta motivação suficiente para justificar a sua celebração, havendo incertezas quanto e eficiência e a economicidade na execução das obras do Lote 6F da Fiol da forma prevista; bem como determinar à Valec que não celebre termo de execução descentralizada para executar serviços de engenharia de implantação do subtrecho do Lote 6F da Fiol entre as estacas do km 796+150 e do km 807+939,19, encontro com a ponte ferroviária do Rio São Francisco, com extensão de 11,789 km, sem apresentar motivação que indique ser essa a melhor opção para a administração pública.
A estatal destaca que os constantes atrasos e paralisação nas obras do Lote 6F implicaram riscos de deterioração, tais como a formação de erosões, furtos e ações de vandalismo, e que anteriormente à rescisão, entendeu pela necessidade de redistribuir o orçamento do lote para outros contratos que estavam em condições de execução pelo agravamento de passivos ambientais pré-existentes, exigindo uma ação imediata enquanto se planejava a contratação do trecho remanescente, mesmo com o impacto global e nacional da pandemia de Covid-19.
Afirma ainda que os objetivos de adestramento extrapolam o mencionado pelo TCU, eis que a execução de obras ferroviárias envolve o adestramento de pessoal diverso, tanto no campo, desempenhando funções de operação propriamente dita ou supervisão de pessoal, quanto em atividades de gestão nos âmbitos tático e estratégico. Assim, a terceirização pressupõe que o Exército Brasileiro tenha quadros especializados, devidamente adestrados para viabilizar o relacionamento técnico e administrativo com a contratada, provendo-o com o treinamento necessário para manter o nível elevado de capacitação operacional.
Quanto à vantajosidade econômica, argumenta que, em uma situação de perda dos serviços já realizados, perda da licença ambiental, atos de vandalismos e outros, a vantajosidade financeira não é o maior foco, mas sim evitar danos ao erário com a paralização e abandono de obras; que a Valec desenvolveu os estudos econômicos necessários para verificação da adequação TED firmado, utilizando dos sistemas de referência de preço Sicro e Sinapi; que o orçamento referencial elaborado pela Valec, no total de R$ 115.306.838,29, é superior ao orçamento elaborado no Plano de Trabalho do Exército, no total de R$ 115.023.265,90, o que representa uma diferença de 0,24%.
Para a Valec, a determinação proposta não se mostra razoável e nem proporcional, tendo em vista que atendeu aos requisitos legais e procurou demonstrar a vantajosidade econômica para a celebração do TED com o Exército Brasileiro, pois foram providenciados os orçamentos referenciais e as pesquisas de preços necessárias.
Ao final, pede indeferimento do achado, restando comprovado o atendimento ao disposto no Decreto 10.426/2020 e ao princípio administrativo constitucional da eficiência, quanto ao TED em pauta, não sendo coerente estender quaisquer penalidades eventuais a outros acordos firmados por esta empresa pública.
As informações apresentadas pela Valec foram semelhantes às já avaliadas no relatório de auditoria quando da realização da fiscalização, não tendo apresentado informações adicionais relevantes que pudessem alterar as propostas de encaminhamento, no entender da unidade técnica. 
Avalio que, de fato, não foram oferecidas justificativas para considerações constantes do relatório, tais como as questões relacionadas à alegada celeridade nas obras; à eficiência, considerando a maior experiência da Valec em contratações de empreiteiras para a construção de ferrovias que o Exército Brasileiro; e à avaliação da vantajosidade econômica em relação à contratação realizada por meio do Edital 11/2021, especialmente considerando a execução de apenas uma pequena fração de serviços diretamente pelo Exército Brasileiro, com a subcontratação da maior parte do TED.
Ademais, conforme apontado pela unidade técnica, em fiscalização realizada no Lote 6F no âmbito do Fiscobras 2022, tratada no mencionado TC Processo 004.688/2022-8, verificou-se atraso no avanço físico-financeiro das obras do TED 1/2020, que foi de 15,05% até fevereiro de 2022, enquanto, de acordo com o previsto, deveria ser de 51,86%. Naqueles autos, a equipe registrou que, entre outras, "o EB atribui as causas aos planos logístico, técnico e operacionais. O plano logístico e o técnico foram os que mais contribuíram para os atrasos, segundo o EB. Com ênfase no logístico, especialmente em virtude de problemas na aquisição de madeiras e aço para execução de bueiros, os quais impactam diretamente na execução da terraplenagem".
Por outro lado, pondero que as alegações relacionadas às dificuldades enfrentadas na execução das obras do Lote 6F e à exigência de ação imediata, aliadas à experiência do EB na realização de obras de infraestrutura, à pandemia de Covid-19 e à importância de parcerias entre órgãos e empresas públicas do Governo Federal, ainda que tenham sido apresentadas de maneira genérica, sem detalhamento técnico, podem ser consideradas para mitigar a deficiência constatada na motivação para justificar a celebração do TED 1/2020.
Nesse mesmo sentido, destaco o reconhecimento da unidade técnica de que o Decreto 10.426/2020, que dispõe sobre a descentralização de créditos entre órgãos e entidades da administração pública federal, ainda era recente na época da celebração do TED, que o assunto ainda não havia sido enfrentado pela Valec, que se trata de tema complexo e que, até o momento, não foram identificados danos no caso.
Assim, considero suficiente a proposta de dar ciência à Valec de que o TED 1/2020 não apresentou motivação suficiente para justificar a sua celebração, eis que não comprovada a eficiência e a economicidade na execução das obras do Lote 6F da Fiol da forma prevista.
Em relação ao trecho remanescente de 11,789 km, a Valec informou, no Fiscobras 2022, que o processo de celebração de TED junto ao EB para a realização das obras encontra-se sobrestado, até nova avaliação, por questões de ordem orçamentária (TC Processo 004.688/2022-8, peça 9, p. 3) .
De todo modo, considerando a previsão de celebração de um novo TED, avalio, ao contrário do que alega a Valec, razoável à proposta de determinação para que não celebre termo de execução descentralizada sem apresentar motivação que indique ser essa a melhor opção para a administração pública, uma vez que possibilitará o aperfeiçoamento do processo no âmbito da estatal.
Considerações Finais
Ressalto, no que se refere às determinações sugeridas, em que pese concedida a oportunidade de manifestação, nos termos do art. 14 da Resolução TCU 315/2020, a Valec se contrapôs a parte delas, mas sem apontar efetivas consequências práticas da implementação das medidas aventadas e eventuais alternativas que fossem suficientes para fundamentar a alteração das propostas, as quais visam, em essência, aprimorar a documentação que ampara a contratação pretendida e reduzir o risco de futuras paralisações, atrasos e prejuízos.
Em relação à proposição de autorizar o monitoramento do cumprimento das determinações no âmbito do Fiscobras 2023, ressalvo que, nos termos da Resolução TCU 280/2016:
o plano de fiscalização de obras do TCU será proposto pela Presidência, de acordo com o plano estratégico e as diretrizes do Tribunal, e será aprovado pelo Plenário em sessão de caráter reservado no mês de setembro de cada ano (art. 3º, caput) ;
a revisão do plano aprovado será submetida ao Plenário pela Presidência no mês de março de cada ano (art. 3º, parágrafo único) ;
a unidade coordenadora encaminhará proposta de planejamento à Presidência, a qual conterá, no mínimo: escopo do respectivo plano de fiscalização, seleção das fiscalizações e cronograma de atividades (art. 4º) ;
o plano de fiscalização poderá ser aditado a qualquer tempo, observado, no que couber, o rito previsto nos arts. 3º e 4º (art. 6, caput) ;
enquadram-se no conceito de aditamento do plano de fiscalização, a inclusão de quaisquer outras fiscalizações de obras públicas ainda não previstas (art. 6º, parágrafo único) ;
as deliberações a que se referem os arts. 3º e 6º terão caráter sigiloso (art. 7º) .
Nesse sentido, considerando o rito próprio de aprovação do plano de fiscalização, em atenção ao disposto nos arts. 3º, 4º e 6º da Resolução TCU 280/2016, e considerando ser imprescindível acompanhar o cumprimento das determinações de forma a verificar a efetividade das providências adotadas, devendo-se observar, consoante previsto no art. 17 da Resolução TCU 315/2020, as orientações e os padrões aprovados para esse fim, pondero mais apropriado orientar a SeinfraPortoFerrovia que avalie a melhor forma de realizar o monitoramento da presente deliberação e, se for o caso, inclua o Lote 6F da Fiol na proposta de planejamento do Fiscobras 2023 a ser submetida à Presidência do Tribunal.
Tendo em vista, ainda, que as determinações objetivam a adoção de providências antes da realização da licitação pelo Exército Brasileiro, entendo que deva ser dada ciência da presente deliberação também ao 4° Batalhão de Engenharia e Construção, responsável pela Concorrência 1/2021, que se encontra suspensa.
Por fim, registro o recente início das atividades da Infra S.A., empresa pública criada a partir da incorporação pela Valec da Empresa de Planejamento e Logística (EPL) , que será responsável por obras ferroviárias, planejamento e estruturação de projetos para o setor de infraestrutura de transportes. Diante disso, já consta da proposta de encaminhamento ora apresentada o direcionamento das medidas à Infra S.A.
	Ante o exposto, manifesto-me por que o Tribunal aprove o acórdão que ora submeto à apreciação deste Colegiado.
TCU, Sala das Sessões, em 7 de dezembro de 2022.
AUGUSTO SHERMAN CAVALCANTI 
Relator